ACORDAO-COMPLETO-2367376

ACÓRDÃO 1235/2020 ATA 4/2020 - PRIMEIRA CÂMARA

VISTOS, relatados e discutidos os presentes autos que tratam de tomada de contas especial instaurada pelo Instituto Nacional de Colonização e Reforma Agrária em razão da impugnação parcial de despesas do convênio Incra/CRT/SP 90.000/2004 (Siafi 510196) , celebrado entre a Superintendência do Instituto Nacional de Colonização e Reforma Agrária no Estado de São Paulo (Incra/SP) e a Cooperativa Central de Reforma Agrária do Estado de São Paulo (CCA-SP) , para prestação de serviços de assessoria técnica, social e ambiental  em assentamentos da reforma agrária, no valor total de R$ 5.659.320,32, sem contrapartida financeira.
ACORDAM os Ministros do Tribunal de Contas da União, reunidos em sessão da Primeira Câmara, ante as razões expostas pelo Relator, em:
	9.1. excluir do rol de responsáveis deste processo Rosely Maria Paini, Célio Norberto do Couto, Sidnei Aparecido de Macedo, Laércio André Nochang, Raimundo Pires Silva e Paulo Sérgio Miguez Urbano;
	9.2. com fundamento no art. 12, §3º, da Lei 8.443/1992, considerar revel a Cooperativa Central de Reforma Agrária do Estado de São Paulo - CCA-SP para todos os efeitos;
	9.3. com fundamento nos arts. 1º, inciso I, 16, inciso III, alíneas "b" e "c" da Lei 8.443/1992 c/c os arts. 19 e 23, inciso III, da mesma Lei, e com base nos arts. 1º, inciso I, 209, incisos I e II, 210 e 214, inciso III, do Regimento Interno, julgar irregulares as contas da Cooperativa Central de Reforma Agrária do Estado de São Paulo (CCA-SP) , de Neusa Paviato Botelho Lima e de Guilherme Cyrino Carvalho, condenando-os solidariamente ao pagamento das importâncias relacionadas na tabela a seguir, com fixação do prazo de 15 (quinze) dias, a contar da notificação, para que comprovem, perante o Tribunal (art. 214, inciso III, alínea "a", do Regimento Interno) , o recolhimento da dívida aos cofres do Instituto Nacional de Colonização e Reforma Agrária, atualizada monetariamente e acrescida dos juros de mora, calculados a partir das datas de ocorrência até o efetivo recolhimento, na forma da legislação em vigor: 
Débito:
	DATA
	VALOR

	26/12/2006
	431.632,35

	13/9/2007
	153.780,00

	6/11/2007
	100.000,00

	26/12/2007
	312.486,71

	26/12/2007
	110.000,00

	7/3/2008
	440.000,00

	11/4/2008
	90.000,00

9.4. autorizar desde logo, se requerido, o pagamento da dívida em trinta e seis parcelas mensais e consecutivas, nos termos do art. 26 da Lei 8.443/1992 c/c o art. 217 do Regimento Interno, fixando-lhe o prazo de quinze dias, a contar do recebimento da notificação, para comprovar perante o Tribunal o recolhimento da primeira parcela, e de trinta dias, a contar da parcela anterior, para comprovar os recolhimentos das demais parcelas, devendo incidir sobre cada valor mensal, atualizado monetariamente, os juros de mora devidos, na forma prevista na legislação em vigor; e
9.5. autorizar, desde logo, nos termos do art. 28, inciso II, da Lei 8.443/1992, a cobrança judicial da dívida, caso não atendidas as notificações; e
9.6. encaminhar cópia desta deliberação ao Procurador-Chefe da Procuradoria da República em São Paulo, nos termos do § 3º do art. 16 da Lei 8.443/1992 c/c o § 7º do art. 209 do Regimento Interno do TCU, para adoção das medidas que entender cabíveis, bem como ao Instituto Nacional de Colonização e Reforma Agrária - Incra, aos responsáveis e aos interessados constantes do item 9.1 deste acórdão.

Tomada de Contas Especial instaurada pelo Instituto Nacional de Colonização e Reforma Agrária em razão da impugnação parcial de despesas do convênio Incra/CRT/SP, celebrado entre o Incra/SP e a Cooperativa Central de Reforma Agrária do Estado de São Paulo (CCA-SP), para prestação de serviços de assessoria técnica, social e ambiental  em assentamentos da reforma agrária.

Primeira Câmara

Superintendência Regional do Instituto Nacional de Reforma Agrária no Estado de São Paulo (Incra-SP).

3. Responsáveis: Cooperativa Central Reforma Agrária do Estado de São Paulo (CCA-SP) (00.163.867/0001-68); Célio Norberto do Couto (XXX.228.478-XX); Guilherme Cyrino Carvalho (XXX.515.198-XX); Laércio André Nochang (XXX.406.760-XX); Neusa Paviato Botelho Lima (XXX.424.748-XX); Paulo Sérgio Miguez Urbano (XXX.853.478-XX); Raimundo Pires Silva (XXX.766.778-XX); Rosely Maria Paini (XXX.539.078-XX); Sidnei Aparecido de Macedo (XXX.550.488-XX).

13.1. Ministros presentes: Walton Alencar Rodrigues (Presidente) e Bruno Dantas (Relator).
13.2. Ministros-Substitutos convocados: Marcos Bemquerer Costa e André Luís de Carvalho.
13.3. Ministro-Substituto presente: Augusto Sherman Cavalcanti.

ACORDAO-COMPLETO-2485535

Acórdão 10237/2021 - Primeira Câmara

BRUNO DANTAS

Por registrar as principais ocorrências havidas no andamento do processo até o momento, resumindo os fundamentos das peças acostadas aos autos, adoto como relatório, com os ajustes necessários, a instrução da secretaria responsável pela análise da demanda (peça 86) , que contou com a anuência do corpo diretivo da unidade (peças 87-88) e do Ministério Público junto ao TCU (peça 89) :
"1 - INTRODUÇÃO
Trata-se de tomada de contas especial instaurada pelo Instituto Nacional de Colonização e Reforma Agrária em razão da impugnação parcial de despesas do convênio Incra/CRT/SP 90.000/2004 (Siafi 510196) , celebrado em 2/9/2004, com vigência de 6/9/2004 a 31/12/2007, entre o Instituto Nacional de Colonização e Reforma Agrária (Incra/SP) e a Cooperativa Central de Reforma Agrária do Estado de São Paulo (CCA-SP) , para prestação de serviços de assessoria técnica, social e ambiental em assentamentos da reforma agrária, no valor total de R$ 5.659.320,32, sem contrapartida financeira (peça 1, p. 48-58) .
2 - HISTÓRICO
O objeto do convênio Incra/CRT/SP 90.000/2004 se insere no programa de Assessoria Técnica, Social e Ambiental (ATES) destinado a famílias assentadas nos projetos de Reforma Agrária, com a finalidade de 'estruturar as unidades produtivas de forma ambientalmente sustentável e melhorar sua inserção no mercado e sua integração à dinâmica de desenvolvimento municipal e regional'. No caso em tela, o convênio se destinava a prestar serviços de ATES para beneficiários da reforma agrária em assentamentos localizados em municípios do estado de São Paulo, sob jurisdição da Superintendência Regional do Incra em São Paulo (SR 08) .
Nos termos do plano de trabalho, o convênio previa atender 3.260 famílias em 18 núcleos operacionais vinculados a 7 sedes regionais da cooperativa conveniada, em 25 municípios, a saber: Euclides da Cunha Paulista, Teodoro Sampaio, Presidente Epitácio, Marabá Paulista, Mirante do Paranapanema, Martinópolis, Rancharia, Itapura, Castilho, Andradina, Muritinga do Sul, Guaraçaí, Mirandópolis, Turmalina, Birigui, Promissão, Guarantã, Presidente Alves, Gália, Avaré, Iaras, Iperó, Birigui, Tremembé e Serra Azul. Os serviços de assessoria seriam prestados por 35 técnicos da CCA-SP, sendo 12 de nível superior e 23 de nível médio, pelo período de 40 meses (peça 1, p. 12-24) .
A instauração da presente TCE tem origem em auditoria da Controladoria Geral da União (CGU) no programa de trabalho 21.128.0137.4470.0001 (Desenvolvimento Sustentável na Reforma Agrária/Assistência Técnica e Capacitação de Assentados) , na qual foram constatadas desconformidades na execução dos serviços de ATES no âmbito do convênio Incra/CRT/SP 90.000/2004. Os achados de auditoria da CGU estão consignados no Relatório de Demandas Especiais 00190.005673/2009-11 daquele órgão de controle (peça 5, p. 155-231) e as conclusões da comissão de TCE estão no Relatório de Tomada de Contas Especial 1/2014, processo 54190.004866/209135 (peça 5, p. 427-482) .
Dentre as constatações, os auditores identificaram que a partir do sétimo aditivo do convênio os repasses financeiros à cooperativa conveniada extrapolaram os limites de gastos regulamentares para serviços de Assessoria Técnica, Social e Ambiental (ATES) . A Norma de Execução Incra 36/2004, que teve vigência até 12 de maio de 2008, estabelecia, em seu artigo 1°, inciso II, o valor máximo de R$ 400,00 por família/ano, ou seja, R$ 33,33 por família/mês:
'Art. 1º Os valores de crédito de obras de infraestrutura e de serviços previstos na implantação dos projetos de reforma agrária, nos termos das Leis 4.504, de 30 de novembro de 1964; 4.947, de 6 de abril de 1966; 8.629, de 25 de fevereiro de 1993 e alterações, são os constantes nesta Norma de Execução, sendo os seguintes:
 (...) 
II - até R$ 400,00 (quatrocentos reais) por beneficiário/ano, para Assessoria Técnica, Social e Ambiental - ATES, Capacitação, Supervisão e Acompanhamento da fase de implantação dos Projetos de Assentamentos;'
Levando em conta os repasses financeiros realizados na vigência do convênio e tomando por base o número previsto de famílias a serem atendidas no plano de trabalho, a equipe de auditoria constatou que os repasses feitos pelo Incra-SP a partir de novembro de 2006 passaram a representar R$ 946,44 por família/ano, equivalentes a R$ 78,87 por família/mês, ou seja, R$ 45,54 por família/mês a maior que o limite permitido (peça 4, p. 282-284) :
Como se observa na tabela acima, os repasses financeiros permaneceram dentro do limite regulamentar até outubro de 2006, tendo extrapolado o limite por família a partir de então. Isso se deveu ao fato de que, por ocasião do sétimo termo aditivo, firmado em 30/8/2006, o plano de trabalho foi alterado e o número de famílias atendidas foi reduzido de 3024 para 1998, sem readequação dos repasses financeiros.
Dessa forma, a partir de novembro daquele ano, os repasses que até então correspondiam a cerca de R$ 30,00 por família/mês, dentro do limite regulamentar de R$ 33,33, passaram a representar, nos últimos 18 meses do convênio, R$ 78,87 por família/mês. A diferença a maior de R$ 45,54 multiplicada pelo número de famílias (1998) e pela quantidade de meses (18) resultou no débito de R$ 1.637.899,06, quantificado no relatório de Auditoria de Demandas Especiais da Controladoria Geral da União (peça 4, p. 222-298) e referendado no relatório da comissão de Tomada de tomada de contas especial (peça 5, p. 427-451) .
Foram arrolados pelo tomador de contas os seguintes responsáveis solidários pelo débito (peça 5, p. 427-451) : Cooperativa Central de Reforma Agrária do Estado de São Paulo - CCA-SP (00.161867/0001-68) , como entidade executora; Neusa Paviato Botelho Lima (CPFXXX.424.748-XX) , presidente da CCA-SP na vigência do convênio; Rosely Maria Paini (XXX.339.078-XX) , diretora da entidade; Raimundo Pires Silva (XXX.766.778-XX) , superintendente regional do Incra-SP, e Guilherme Cyrino Carvalho (XXX.515.198-XX) , superintendente regional substituto do Incra/SP.
Os responsáveis foram regularmente notificados pela comissão de TCE (peça 4, p. 370 e 406; peça 5, p. 19 e 25) . Somente Raimundo Pires Silva apresentou alegações de defesa, tendo os demais responsáveis permanecido silentes. As alegações de Raimundo Pires Silva, que basicamente alegou cerceamento de defesa por não ter sido chamado em processo administrativo preliminarmente à TCE (peça 5, p. 71-73) , foram consideradas insuficientes pelo tomador de contas para afastar a responsabilidade e a dívida apurada (peça 5, p. 233-239) . Em face de não ter havido o ressarcimento do débito, consideraram-se esgotadas as medidas administrativas sob a esfera de competência do órgão, sendo mantidas as responsabilidades dos agentes.
As conclusões da comissão de TCE e a quantificação do débito em R$ 1.637.899,06 foram acatadas integralmente no relatório de Auditoria da Secretaria Federal de Controle Interno, tendo sido emitidos o Certificado e o Parecer do Dirigente do órgão de Controle Interno pela irregularidade das contas, com o competente pronunciamento ministerial (peça 5, p. 479-495) .
3 - IRREGULARIDADES
Como assinalado na seção anterior, a comissão de tomada de contas especial quantificou como prejuízo ao erário as parcelas de repasses financeiros do convênio CRT/SP 90.000/2004 que extrapolaram os limites de ATES estabelecidos pela Norma de Execução Incra 36/2004. Contudo, ao se examinar mais detalhadamente os elementos presentes na vasta documentação acostada nos autos, em especial as constatações do Relatório de Demandas Especais da CGU, revelam-se outras desconformidades na celebração, execução e fiscalização do convênio Incra/CRT/SP 90.000/2004 que não só aumentam a quantificação do dano ao erário, como também ampliam o rol de responsáveis deste processo, como se verá adiante.
3.1 - Formalização de convênio com objeto atinente a contrato
A denominada ATES (Assessoria Técnica, Social e Ambiental da Reforma Agrária) é um programa coordenado pelo Incra destinado a desenvolver os assentamentos rurais, o que se faz por meio do trabalho de equipes multidisciplinares, compostas por profissionais das áreas de Ciências Agrárias, Florestais, Biológicas, Sociais, Ambientais e Econômicas junto às famílias beneficiárias da reforma agrária. O objetivo é tornar os assentamentos unidades de produção estruturadas e voltadas ao desenvolvimento rural sustentável. O Incra, não tendo quadros técnicos e equipes próprias de ATES, terceiriza a execução dessas atividades.
O objeto do convênio consiste claramente em prestação de serviços técnicos especializados de forma continuada. Nos termos do art. 1º, § 1º, inciso I, da IN-STN 1/1997, convênio é o instrumento que disciplina a transferência de recursos públicos e tenha como partícipe órgão da administração pública federal direta, autárquica ou fundacional, empresa pública ou sociedade de economia mista que estejam gerindo recursos dos orçamentos da União, visando à execução de programas de trabalho, projeto/atividade ou evento de interesse recíproco, em regime de mútua cooperação.
No caso em tela, ainda que os serviços de ATES possam ser de interesse comum da Administração Pública e de entidades vinculadas a movimentos sociais da reforma agrária (Movimento dos Trabalhadores Rurais Sem Terra - MST e assemelhados) , trata-se, em síntese, de prestação de serviços de terceirização de mão de obra que se insere na esfera dos contratos administrativos regidos pela Lei 8.666/1993.
Não há nos autos parecer técnico ou jurídico que justifique a opção pelo convênio, tampouco os motivos que levaram à escolha da Cooperativa Central de Reforma Agrária do Estado de São Paulo como entidade conveniada. Esses fatos evidenciam que a opção do órgão pelo termo de convênio objetivou escapar da obrigatoriedade de licitação e dos critérios mais regidos de qualificação, seleção, execução, fiscalização, liquidação e pagamento da despesa que a lei de licitações e contratos impõe.
3.2 - Entidade inepta para consecução do objeto.
A CCA-SP não demonstrava possuir qualificação e capacidade operacional para executar o objeto conveniado e gerir recursos da ordem de R$ 5 milhões, em moeda de 2004, conforme previsto no plano de trabalho. O órgão concedente não avaliou o plano de trabalho no tocante à capacidade da proponente de realizá-lo. Não há parecer técnico consistente ou outros elementos de convicção presentes no processo quanto às condições técnicas, organizacionais e estruturais da entidade convenente quanto às suas condições para consecução do objeto do convênio.
A sede da CCA-SP está instalada em um pequeno sobrado localizado na alameda Olga, 399, em São Paulo, tendo como objeto social o comércio atacadista de mercadorias em geral. No mesmo endereço funciona a Associação Estadual de Cooperação Agrícola de São Paulo - AESCA-SP (peça 6, p. 1-4) . Ao tempo do convênio a entidade contava com 12 computadores e um automóvel VW Gol ano 2000, em nome de pessoa física. De acordo com o plano de trabalho, as atividades de campo seriam desenvolvidas por técnicos lotados em 18 núcleos operacionais, distribuídos em sete sedes regionais da cooperativa. No entanto, chama a atenção a precariedade da infraestrutura que tais sedes regionais apresentavam. A maioria dispunha de um ou dois computadores e de um veículo antigo. Como exemplo, a sede regional de Ribeirão Preto (um dos maiores municípios do estado) dispunha de um computador e de um veículo VW Paraty ano 1983 (21 anos de uso ao tempo do convênio) , também em nome de pessoa física (peça 1, p. 30-36) .
Nos termos da Norma de Execução Incra 39/2004, vigente durante o período do convênio, que estabelecia critérios e procedimentos referentes ao serviço de ATES, a entidade contratada deveria demonstrar possuir as seguintes qualificações mínimas:
Art.11. Requisitos básicos que deverão ser atendidos pelas prestadoras dos serviços de ATES:
I - ter base territorial e abrangência geográfica definida e infraestrutura disponível, assim como capacidade operacional e adequação entre o dimensionamento da equipe técnica e de apoio em relação ao trabalho a ser realizado, à área de abrangência e ao número de beneficiários a serem atendidos;
II - experiência comprovada de, no mínimo, dois anos no planejamento, capacitação e assistência técnica em agricultura familiar;
III - corpo técnico multidisciplinar nas áreas das ciências agrárias, social, econômica e ambiental, com profissionais devidamente registrados nos respectivos conselhos profissionais, quando for o caso;
IV - o quadro técnico deverá ser formado por, no mínimo, 1/3 dos profissionais com mais de dois anos de experiência na agricultura familiar;
V - a entidade deve se comprometer a prestar orientações técnicas com ênfase para o uso sustentável dos recursos naturais renováveis, buscando alternativas ao uso de agroquímicos de síntese e de organismos geneticamente modificados, preservação e aumento da biodiversidade, entre outras práticas que promovam o uso e o manejo ecológico dos recursos naturais, bem como atuar mediante o uso de metodologias participativas.
O trabalho de ATES pressupõe a participação de profissionais de diferentes áreas do conhecimento, como agrônomos, assistentes sociais, engenheiros florestais, entre outros, com competências para proporcionar educação no campo relativamente a processos de gestão, produção, beneficiamento e comercialização das atividades agropecuárias, com foco na agricultura familiar. Contudo, no plano de trabalho do convênio há mera informação de que o objeto seria executado por 35 técnicos, sendo 12 de nível superior e 23 de nível médio, sem especificar a formação técnica e experiência profissional dessas pessoas. Não se informa nem mesmo se tais pessoas faziam parte do quadro permanente da entidade ou seriam profissionais autônomos temporários (peça 1, p. 26-30) .
O parecer técnico sobre o plano de trabalho, afora digressões quanto à importância social da ATES, se resume a mero cálculo aritmético para demonstrar que a quantidade de técnicos da CCA-SP seria suficiente para atender adequadamente o número de famílias previstas (peça 1, p. 44) :
Analisando a relação entre famílias beneficiárias e a estrutura de prestação de serviços de ATES proposta, temos as seguintes relações médias: 3.260 famílias que serão atendidas por 35 técnicos, correspondendo a 93,14 famílias/técnico. Hipoteticamente, caso cada técnico visitasse 4 famílias por dia, em 23 dias de trabalho, todas as famílias seriam visitadas. Ou seja, a estrutura proposta comporta confortavelmente o atendimento individual proposto.
Em síntese, inexistem nos autos documentos de avaliação do plano de trabalho que asseverem a capacidade da proponente para consecução do objeto do convênio. Não há parecer técnico e/ou outros elementos de convicção quanto à qualificação técnica, experiência anterior, capacidade organizacional e infraestrutura da Cooperativa Central de Reforma Agrária do Estado de São Paulo ante a complexidade do objeto proposto. Cumpre notar que nos termos do art. 1º, § 2º, da IN-STN 1/1997, a execução descentralizada de ação a cargo de órgão ou entidade públicos federais, mediante celebração e execução de convênio, somente se efetivará para entes que comprovem dispor de condições para consecução do objeto do Programa de Trabalho relativo à ação e desenvolvam programas próprios idênticos ou assemelhados.
3.3 - Projeto básico e plano de trabalho incompletos
Para a contratação dos serviços no âmbito da Administração Pública, faz-se necessária a elaboração do Projeto Básico, que deve estabelecer com clareza quais os serviços que serão contratados, especificar os postos de trabalho e locais onde serão prestados os serviços, especificar claramente quais os requisitos necessários que as pessoas alocadas pela contratada (ou conveniada) devem ter para exercerem as atividades propostas (qualificações profissionais) , definir as atividades (descrição dos serviços) de cada etapa ou finalidade do trabalho (atividades diárias, semanais, mensais, semestrais, etc.) e adotar critérios de avaliação da qualidade dos serviços prestados.
No presente caso, quase nada disso foi feito. O projeto básico e o plano de trabalho não contêm a descrição completa do objeto e seus elementos característicos. Não há especificação detalhada, objetiva, clara e precisa do que se pretende realizar e dos serviços a serem executados. Esses documentos apresentam informações de caráter genérico, com utilização de termos vagos sobre os objetivos a serem alcançados.
Não há descrição sobre programas e metas de disseminação de técnicas agrícolas e métodos de trabalho para manejo, aumento de produtividade, conservação e uso sustentável do solo. Não há menção a conteúdo programático com temas relacionados a técnicas agropecuárias e a conhecimentos de agronegócio destinados às famílias assentadas, conforme se verifica, exemplificativamente, do excerto abaixo:
Para cumprir com os objetivos do presente convênio, a atividade de assistência técnica estará embasada nas Metodologias Participativas de Extensão Rural, cujo arcabouço metodológico evita o surgimento de conflitos entre os saberes técnicos, trazidos pelos extensionistas, e os saberes próprios dos agricultores, sua realidade socioeconômica, ambiental e cultural. Tais metodologias compreendem que, para a geração de soluções duradouras em âmbito do desenvolvimento, sejam elas tecnológicas ou organizacionais, as ações devem ser construídas a partir da troca de conhecimentos e experiências práticas, assim como a partir do diálogo horizontal entre os saberes individuais e coletivos e os conhecimentos técnico-científicos.
Não há metas quantitativas em termos de resultados. Nem indicadores de desempenho. Há apenas a promessa de atender, sem descrever de que forma isso seria feito, 3.260 famílias em 31 assentamentos em 25 municípios do estado de São Paulo. Não há cronograma de execução.
Da forma como o plano de trabalho foi elaborado, faltam mecanismos para aferir e mensurar o efetivo atendimento das famílias e consecução do objeto pactuado, haja vista a inexistência de metas e indicadores relativos a cada uma das dimensões da ATES. Tudo é tratado de forma superficial, genérica e retórica. Dentre os objetivos específicos, se lê:
Desenvolver assistência técnica a partir de um enfoque metodológico participativo, isto é, baseado na troca de conhecimentos e experiências práticas, assim como no dialogo horizontal entre os saberes dos diversos atores sociais - trabalhadores rurais, pesquisadores e extensionistas - visando realizar uma ação técnica libertadora e transformadora da realidade e comprometida com a política nacional de ATES.
Em síntese, o projeto básico e o plano de trabalho do convênio foram aprovados, com posterior liberação dos recursos, sem o detalhamento adequado e suficiente do objeto avençado (peça 1, p. 12-30) .
3.4 - Orçamento inadequado
Verificou-se a inexistência de análises detalhadas de custo do objeto conveniado. O Cronograma de Execução (Meta, Etapa ou Fase) do plano de trabalho não contém informações qualitativas e quantitativas, e a previsão de início e fim das etapas ou fases da execução do objeto, para a quantificação e valoração dos insumos e dos produtos de cada meta, de modo a permitir dimensionar seu custo, necessidade e viabilidade de execução. Não há, no plano de trabalho, orçamento detalhado para as etapas de execução do objeto. Não há nem mesmo orçamento previsto para todo o período de vigência do convênio.
Quanto ao valor do convênio, há no plano de trabalho apenas uma planilha sintética de formação de preço mensal de mão-de-obra, no total de R$ 101.662,47. O orçamento é simplório. Considerou-se R$ 52.800,00 de salários dos 35 técnicos alocados ao projeto, R$ 30.377,61 de encargos sociais e R$ 18.100,00 de ajuda de custo mensal (R$ 550,00 para técnico de nível superior e R$ 500,00 para técnico de nível médio) , somando-se ainda R$ 384,86 de CPMF (peça 1, p. 38) .
Segundo o orçamento, a ajuda mensal de custo refere-se a despesas de transporte e alimentação dos técnicos. O convênio foi celebrado com vigência de 40 meses, de 6 de setembro de 2004 a 31 de dezembro de 2007, sem orçamento para o período completo. Não há outras rubricas de despesas previstas para o período. O convênio foi elaborado como um contrato mensal de terceirização de mão-de-obra.
A planilha de formação de preço apresenta encargos sociais calculados sobre salários de empregados com vínculo empregatício, haja vista a incidência dos percentuais de FGTS, férias e 13º salário. Contudo, como se verá adiante, os valores lançados na relação de pagamentos indicam que ao menos parte dos técnicos do projeto seriam profissionais autônomos, remunerados por meio de RPA (Recibo de Pagamento de Autônomo) . Nesse caso, não incidem aqueles encargos sociais. Para o tomador de serviço incide como custo apenas a contribuição patronal de 20% de INSS. No entanto, na planilha de custos os encargos sociais foram calculados linearmente em 57,5% sobre a soma de salários. Nesse aspecto, a planilha estava sobrevalorizada.
3.5. Inconsistência do cronograma de desembolso
O plano de trabalho apresenta cronograma de desembolso dividido em quatro parcelas de repasses. Uma primeira parcela de R$ 711.637,29 na assinatura do convênio e três parcelas anuais de R$ 1.219.949,60, em março de cada exercício, totalizando R$ 4.371.486,09.
Analisando esses números, constata-se que o cronograma de desembolso, com adiantamentos anuais de recursos, é desproporcional e incoerente com o cronograma de execução, de caráter mensal. Ou seja, ante a natureza contratual do convênio de custear despesas mensais da entidade, não se vê razões para que a primeira liberada correspondesse a sete meses de execução do objeto, caracterizando pagamento adiantado ao prestador de serviços. Da mesma forma, a segunda parcela, de R$ 1.219.949,60, prevista para março de 2005, após os sete primeiros meses já cobertos pelo repasse inicial, correspondesse ao orçamento de 12 meses futuros do plano de trabalho.
Não há justificativa nos autos para tamanho adiantamento de recursos para despesas mensais da CCA-SP. A última parcela prevista, também de R$ 1.219.949,60, em março de 2007, extrapolaria em valor a vigência do convênio, considerando a cobertura total do convênio até aquele mês pelas parcelas anteriores. Nos termos do art. 18 da IN-STN 1/1997, a liberação de recursos financeiros, em decorrência de convênio, deve obedecer ao cronograma de desembolso previsto no plano de trabalho e guardar consonância com as fases ou etapas de execução do objeto do convênio.
Ademais, tomando por base o orçamento mensal de R$ 101.662,47, a última parcela deveria ser de R$ 914.962,47 (abril a dezembro de 2007) . No fim das contas, além do descompasso com o cronograma de execução, o cronograma de desembolsos previa repasses correspondentes a 43 meses de execução, enquanto a vigência do convênio havia sido estabelecida em 40 meses, de setembro de 2004 a dezembro de 2007, portanto com diferença a maior de R$ 304.987,41.
3.6 - Valor do convênio indefinido
Embora houvesse um orçamento mensal de despesas e cronograma de desembolso, o convênio foi firmado 'em aberto', sem cláusula de valor total para o período de vigência previsto no plano de trabalho, de 40 meses. A cláusula terceira menciona somente que 'o valor total do presente convênio para o exercício de 2004 é de R$ 711.637,29' e que 'o total de recursos necessários para atender a prestação dos serviços de ATES serão alocados com dotação orçamentária em cada exercício mediante termo aditivo'.
No primeiro termo aditivo, firmado em 23/12/2004, foi inserida a cláusula quinta com a seguinte obrigação: 'o Incra, quando necessário, disponibilizará recursos físicos e materiais para execução do objeto do convênio'. Não houve reformulação do plano de trabalho nem adição de qualquer outro documento que descrevesse ou demonstrasse quais seriam esses recursos físicos e materiais a que o Incra-SP se obrigava a fornecer para a execução do objeto, em termos de quantidade e valor. Não se sabe se os recursos adicionais se referem a instalações físicas do órgão, computadores e impressoras, viaturas, passagens, combustível ou outros. Nada foi definido e orçado.
Em síntese, a inexistência de cláusula de valor total do convênio e a cláusula quinta do primeiro aditivo (peça 1, p. 80-82) , que impõe obrigações indefinidas e não quantificadas em termos de valor ao órgão concedente, têm como efeito situação análoga a de contratação verbal com a Administração Pública, o que é vedado por lei, tornando o ajuste nulo (IN-STN 1/1997, art. 9º, § 2º: é nulo e de nenhum efeito o convênio verbal com a União ou com entidade da Administração Pública Federal) . Da forma como feito, o convênio se tornou um cheque assinado em branco em benefício da entidade conveniada.
3.7 - Modificação do objeto e do plano de trabalho sem readequação do valor
Por meio do sétimo termo aditivo, firmado em 30/8/2006, o plano de trabalho foi modificado, alterando em parte a natureza do objeto (peça 2, p. 6-18) , com redução do número de famílias a serem atendidas, de 3024 para 1998 famílias:
'CLÁUSULA PRIMEIRA - DO OBJETO
O objeto do presente termo aditivo é adequar o plano de trabalho do convênio 90000/2004 com alteração das famílias a serem atendidas na execução da prestação de serviços de Assistência Técnica, Social e Ambiental a trabalhadores rurais, nos Projetos de Assentamento.'
Não houve elaboração de novo orçamento e readequação do cronograma de desembolso. Segundo parecer técnico, a redução iria liberar os técnicos para outras atividades, mas sem descrever quais exatamente (peça 2, p. 12) :
' (...) propõe-se alterar a relação de assentamentos atendidos por este convênio, reduzindo o número de famílias de 3.024 para 1998. Com esta redução, é possível garantir o funcionamento dos Núcleos Operacionais e o acompanhamento diário dos assentamentos que permanecem especificados em plano de trabalho. Ao mesmo tempo, a redução das famílias, e consequentemente dos NOs, libera parte dos técnicos para atender um conjunto de demandas específicas que ultrapassam os limites do NO, e se relacionam com temas fundamentais do desenvolvimento socioeconômico, ambiental e cultural dos Territórios Reformados do Estado de São Paulo.'
Embora não descrita na cláusula de objeto do aditivo, no plano de trabalho foi inserida a meta II, para realização de cursos e seminários, visando à 'formação e capacitação nos temas estratégicos de agroindústria e comercialização, cadeias produtivas, agroecologia e cooperação para aproximadamente 600 participantes' (peça 2, p. 16) . Não se sabe exatamente do que se trata. Não se informa em quais localidades seriam realizadas essas atividades, qual o número de dias desses eventos, a quantidade de horas-aulas, o conteúdo programático. E não há informação ou previsão de custos dessas atividades.
Ou seja, da mesma forma que o orçamento do convênio não foi readequado em função da redução do número de famílias a serem atendidas, também não foi elaborado orçamento dos cursos e seminários. A meta II foi inserida no convênio sem que um orçamento específico das atividades tenha sido aprovado. Não houve plano de aplicação, cronograma de desembolso específico e valor definido para as novas atividades alocadas ao objeto original do convênio.
Cabe ressaltar que o convênio foi celebrado para atender determinado número de famílias em atividades específicas de assessoria técnica, social e ambiental (ATES) para trabalhadores rurais, visando, em última instância, à emancipação dos assentamentos. Para isso foi elaborado um determinado plano de trabalho e o respectivo orçamento, que, presume-se, correspondia aos custos dos serviços a serem prestados pela convenente. Contudo, no decorrer da vigência do convênio a meta antes estabelecida sofreu redução de 1/3 no número de beneficiários do programa, tendo sido incluídas atividades estranhas aos serviços de ATES, sem que tenha havido qualquer readequação de valores. Ademais, nos termos do inciso X, art. 1º, da IN-STN 1/1997, é vedada a alteração da natureza do objeto do convenio durante sua vigência.
Em suma, de acordo com o teor do plano de trabalho modificado no sétimo aditivo, depreende-se que, embora o quantitativo de famílias tenha sofrido significativa redução, o número de técnicos seria mantido, mas liberados 'para atender um conjunto de demandas específicas que (...) se relacionam com temas fundamentais do desenvolvimento socioeconômico, ambiental e cultural dos Territórios Reformados do Estado de São Paulo'. No entanto, não se diz precisamente do que se trata, como será feito e quanto custará. Tal fato configura situação análoga a de contratação verbal com a Administração Pública, tornando o ajuste nulo.
3.8 - Prorrogação da vigência sem justificativa técnica e operacional
O prazo do convênio foi estabelecido inicialmente em 40 meses, de 6/9/2004 a 31/12/2007. Por meio do décimo-terceiro termo aditivo, firmado ao término do último ano de vigência, em 20/12/2007, o prazo foi estendido por mais 12 meses sem qualquer justificativa de caráter técnico, operacional ou programático. Não há nem mesmo valor previsto para o período de prorrogação. Não há cronograma de desembolso, nem plano de aplicação para o período adicional (peça 3, p. 136-152) .
Mesmo assim, a partir desse aditivo foram efetuados três repasses adicionais de recursos à CCA-SP, entre 26/12/2007 e 11/4/2008, no total de R$ 640.000,00. Esse montante, considerando o valor do orçamento inicial do convênio, seria suficiente para seis meses de execução, ou seja, até junho de 2008. Contudo, a partir de 31/4/2008 não se tem mais notícia sobre a execução do convênio. Não há novos aditivos, nem repasses de recursos. Não há também qualquer instrumento de rescisão do convênio. A última prestação de contas se refere ao período de março a abril de 2008, no valor de R$ 462.164,70, com saldo em conta de R$ 80.463,05 (peça 4, p. 124-140) . Consta que esse valor, saldo de rendimentos financeiros não aplicados, foi devolvido aos cofres da União (peça 4, p. 208) . No Siconv, o convênio encontra-se até a presente data na situação de inadimplente (peça 6, p. 17) .
3.9 - Liberação de recursos em desconformidade com o cronograma de desembolso
Nos termos do art. 21 da IN-STN 1/1997, a transferência de recursos financeiros destinados ao cumprimento do objeto do convênio deve obedecer ao plano de trabalho previamente aprovado, tendo por base o cronograma de desembolso, cuja elaboração terá como parâmetro para a definição das parcelas o detalhamento da execução física do objeto.
O cronograma de desembolso do plano de trabalho não foi elaborado tendo como parâmetro, para definição das parcelas, a execução física do objeto. O convênio sofreu 16 termos aditivos, sendo um para modificar o plano de trabalho e outro para prorrogar a vigência. Os demais serviram apenas para formalizar valores adicionais de repasses, haja vista que o convênio foi firmado sem que o valor integral do ajuste estivesse definido. O orçamento do convênio, como já visto, se refere a atividades a serem executadas e pagas com periodicidade mensal, enquanto o cronograma de desembolso original tratava de parcelas anuais. Além da parcela inicial de R$ 711.637,29, que seria desembolsada na assinatura do convênio, o cronograma previa outras três parcelas anuais de R$ 1.219.949,64, em março de cada exercício. No decorrer da vigência do convênio, o cronograma original foi ignorado e os desembolsos efetivos foram redefinidos por termos aditivos, sem qualquer correspondência e simetria com o cronograma de execução mensal, nem mesmo com o orçamento original do plano de trabalho. O quadro a seguir relaciona os aditivos e repasses efetuados:
Em 2004 o Incra/SP efetuou três repasses à entidade conveniada, no total de R$ 711.637,29, conforme previsto no plano de trabalho original e no termo de convênio. A partir daí os repasses passaram a ocorrer em periodicidade e valores aleatórios, entre dezembro de 2004 e abril de 2008, formalizados por termos aditivos. Por esse mecanismo foram alocados recursos adicionais de R$ 4.947.683,03 ao convênio.
O termo de convênio foi elaborado em nome de Guilherme Cyrino Carvalho, superintendente substituto, como representante do Incra-SP, e por ele assinado de próprio punho. Já os termos aditivos, em uma situação que se pode dizer ao menos atípica, embora elaborados em nome do superintendente titular, Raimundo Pires Silva, foram em sua maioria assinados pelo substituto. O superintendente titular assinou de próprio punho apenas o segundo e o oitavo aditivos. Os outros 14 aditivos, embora em nome de Raimundo Pires Silva, foram assinados por Guilherme Cyrino Carvalho.
No conjunto, foram efetuadas 29 liberações de recursos à entidade, totalizando R$ 5.659.320,32. A tabela a seguir apresenta a distribuição acumulada desses valores ao longo da execução do convênio (os repasses efetuados em dezembro de cada ano foram considerados como pertinentes ao ano seguinte) .
Pela análise da tabela pode-se fazer as seguintes constatações: (1) os repasses financeiros não seguiram a periodicidade e os valores previstos no cronograma de desembolso original; (2) os desembolsos foram feitos de forma aleatória e descasada do cronograma de execução; (3) a soma dos desembolsos é maior do que seria o valor total do convênio tomando por base o valor mensal orçado e aprovado no plano de trabalho.
De ressaltar que em nenhum dos termos aditivos o valor mensal orçado do convênio, de R$ 101.662,47, foi modificado ou reajustado. Em vista disso, considerando a diferença entre a soma dos valores repassados, igual a R$ 5.659.320,32, e o valor resultante de 44 meses de execução com base no valor orçado, igual a R$ 4.473.148,68, constata-se que o Incra desembolsou durante a vigência do convênio valores a maior, que somam R$ 1.186.171,64, e em desconformidade com o plano de trabalho aprovado.
Durante a vigência do convênio observou-se ainda liberações de recursos estando a entidade pendente de aprovação de prestação de contas parcial referente a parcelas anteriores. É o caso da segunda prestação de contas parcial, referente ao período de janeiro a dezembro de 2005, no valor de R$ 1.381.381,86, que foi apresentada em março de 2006 (peça 1, p. 228-352) e aprovada pelo órgão concedente somente em outubro daquele ano (peça 2. p. 98-100) . No entanto, nesse período foram celebrados quatro termos aditivos e efetuados 10 repasses de recursos, no total de R$ 1.270.944,96.
Em síntese, considerando a falta de correspondência com os valores orçados no plano de trabalho e a assimetria em relação ao cronograma de execução, resta evidenciado que as liberações de recursos, processadas à medida de disponibilidades orçamentárias e financeiras do órgão concedente, tinham por objetivo carrear recursos para a entidade conveniada independentemente dos objetivos declarados que teriam formalmente motivado a celebração do convênio.
3.10 - Pareceres jurídicos formais
Como forma de assegurar que profissionais do direito verifiquem a conformidade legal dos documentos elaborados pela Administração, evitando irregularidades que possam comprometer a viabilidade dos instrumentos por ela firmados, o art. 38, parágrafo único da Lei 8.666/1993, determina que sejam submetidos previamente à assessoria jurídica quaisquer contratos, acordos, convênios ou ajustes celebrados pelos entes públicos, sendo tal determinação extensiva aos aditivos e aplicável também aos casos de inexigibilidade e dispensa de licitação.
A despeito das falhas e desconformidades constatadas na elaboração do projeto básico, no plano de trabalho e no termo de convênio, o parecer que embasou juridicamente a celebração do ajuste se fez de maneira simples, formal e incompleta. Instada a se manifestar, a Procuradoria Jurídica do Incra se limitou a dizer, em duas linhas manuscritas, que 'a minuta do termo de convênio acha-se regular em seu aspecto técnico e jurídico' (peça 1, p. 42) . Esse mesmo teor foi repetido, sem qualquer variação de forma e conteúdo, nos pareceres que embasaram os 16 termos aditivos do convênio.
O convênio perdurou por 44 meses, de setembro de 2004 a abril de 2008. Nesse período foram firmados 16 termos aditivos, sendo 14 para adicionar valores de repasse, 1 para alterar o plano de trabalho e 1 para prorrogação de vigência. Nenhum desses atos foi precedido de efetiva análise jurídica. Em todos eles o procurador jurídico do Incra-SP, Paulo Sérgio Miguez Urbano, tal como se manifestou quando da celebração do convênio, se limitou a dizer, invariavelmente e sem lavrar qualquer parecer, que 'a minuta se encontra regular em seu aspecto técnico/jurídico' (peça 1, p. 78, 202, 226, 376 e 396; peça 2, p. 4 e 184; peça 3, p. 18, 52, 74, 134 e 154; peça 4, p. 36) .
3.11 - Fiscalização do convênio insatisfatória
Os relatórios de Acompanhamento e Monitoramento da execução do convênio são meramente formais e apresentam sempre o mesmo conteúdo. De acordo com o item XI do projeto básico do convênio, o monitoramento e avaliação seriam 'realizados de forma contínua e sistematizada e com a participação dos membros das comunidades envolvidas nos Projetos de Assentamento e tendo como foco o alcance dos objetivos, metas e impactos estabelecidos'. E a supervisão das ações executadas 'deverá propiciar a identificação oportuna do problema, analisando com a comunidade formas de soluções para atender o problema encontrado' (peça 1, p. 24) . Contudo, nada disso parece ter sido feito. Segundo o relatório de Demandas Especiais 00190.005673/2009-11 - CGU, não há registros de qualquer relatório de atividades e avaliação do programa por parte dos beneficiários do programa.
Quanto aos relatórios de monitoramento e acompanhamento do convênio elaborados pelos técnicos do Incra-SP, todos possuem exatamente o mesmo teor. Nenhum problema é apontado. Nenhuma correção de rumo é proposta. Tudo parece caminhar de acordo com o planejado e com plena eficácia. Nos sete relatórios constantes dos autos o conteúdo é sempre o mesmo, utilizando-se do mesmo arquivo de texto. Somente as datas são alteradas (peça 2, p. 138, 228 e 240; peça 3, p. 38 e 178; peça 4, p. 144 e 176) . A título de exemplo, abaixo se transcreve excerto de texto que é usado em todos os relatórios:
'Dentre o observado no monitoramento e acompanhamento das atividades realizadas nas regiões mencionadas pode-se constatar que as famílias beneficiadas estão obtendo assistência integral inclusive na recuperação dos Projetos de Assentamentos, de forma integral e continuada, no melhoramento da organização produtiva, comercial, social, ambiental e de gestão, assegurando a construção do pleno exercício da cidadania, a melhoria da qualidade de vida e sua integração no contexto econômico do País.
A Equipe Técnica tem atuado extensivamente para atender as demandas impostas e sua articulação, na região do Pontal do Paranapanema por Núcleos Operacionais e nas demais regiões com equipes locais, levando-se em conta as características culturais dos assentados e da região em que habitam, resgatando o Crédito Rural; Capacitação; Cooperação; Organização Rural; Infraestrutura e Serviços Sociais; Infraestrutura Produtiva; Sistemas de produção; Mercado e Comercialização; Agroindustrialização e Meio Ambiente.'
Em todos os relatórios se afirma que as famílias beneficiadas estão obtendo assistência de forma integral e continuada, assegurando a construção do pleno exercício da cidadania, a melhoria da qualidade de vida e sua integração no contexto econômico do País. Em todos são listadas as mesmas 13 atividades (alíneas 'a' até 'm' das atividades monitoradas) como executadas adequadamente. E sempre se conclui que 'estão sendo atendidos os objetivos do Programa de ATES do Governo Federal de modo satisfatório'.
Os relatórios de monitoramento e acompanhamento, sem qualquer utilidade prática de avaliação e indicação de eventuais correções, foram utilizados meramente para referendar a continuidade das liberações de recursos. Os relatórios foram assinados pelo então gerente do convênio, Ariston de Oliveira Lucena, falecido em 2013, e pelos técnicos de Desenvolvimento Agrário Sidnei Aparecido de Macedo e Laércio André Nochang.
Tais relatórios são então submetidos à consideração superior, sendo emitido o documento denominado Parecer de Avaliação do Programa de ATES. Da mesma forma que os relatórios de acompanhamento, o teor e texto dos pareceres são sempre os mesmos, só mudando a data. Todos foram assinados por Guilherme Cyrino Carvalho, superintendente Regional Substituto do Incra/SP (peça 2, p. 238 e 250, peça 3, p. 48 e 190; peça 4, p. 154 e 192) . Sempre com o mesmo texto padrão, o documento consiste basicamente em digressões acerca da importância social do programa de ATES, sem validade para efeito de atestar a execução regular do convênio:
'Dentre o observado, pode-se ressaltar que as famílias beneficiadas estão obtendo assistência integral inclusive na recuperação dos Projetos de Assentamentos, de forma integral e continuada, no melhoramento da organização produtiva, comercial, social, ambiental e de gestão, assegurando a construção do pleno exercício da cidadania, a melhoria da qualidade de vida e sua integração no contexto econômico do País.'
De ressaltar que a equipe de auditoria da CGU, conforme consignado no relatório de Demandas Especiais 00190.005673/2009-11, constatou que o Incra não fiscalizava nem possuía meios de monitoramento do trabalho de campo da CCA-SP. Isso corrobora a percepção de que tanto o relatório de acompanhamento quanto o parecer de avaliação do convênio não passam de meras peças de ficção. É o que se nota pelo seguinte excerto do relatório (peça 5, p. 179 e 197) :
'Os dados acima evidenciam que a prestação de assistência técnica pela CCA apresentou deficiências, fato esse já de conhecimento do Incra/SP por meio de auditorias anteriores da CGU/SP, e, no entanto, não promoveram uma fiscalização eficiente para que tais falhas não mais se repetissem.
 (...) 
A convenente recebeu recursos para prestar atendimento à totalidade das famílias dos assentamentos constante no Plano de Trabalho, e cabe ao fiscal do convênio garantir a correta execução do objeto. O gestor se comprometeu a realizar pesquisas de satisfação de atendimento junto aos assentados, o que não ocorreu em nenhum momento durante a execução do convênio. Não foi identificado na documentação do processo qualquer relatório de fiscalização realizado pelo Incra/SP sobre esse convênio. O Incra/SP cumpriu uma mera formalidade, juntando-se à documentação termo assinado pelo Chefe da Divisão Administrativa, que acumula o cargo de Superintendente Regional Substituto, informando que 'as atividades executadas pela convenente estiveram de acordo com o objeto do convênio e as atividades previstas no Plano de Trabalho, Norma de Execução e Manual de ATES'.' (grifo nosso) 
3.12 - Desvio de finalidade
Durante a vigência do convênio foram apresentadas 10 prestações de contas parciais. Não há nos autos qualquer documento que evidencie análise mais aprofundada de conteúdo além da simples conferência aritmética das relações de pagamento. Quanto à aprovação ou não dessas prestações de contas, há nos autos apenas dois documentos. Um se refere à aprovação da prestação de contas da segunda parcela, no valor de R$ 1.381.381,86, relativamente ao período de janeiro a dezembro de 2005, apresentada em 9/3/2006 e aprovada de forma sumária somente em 23/10/2006 (peça 2. p. 100) ; o outro se refere aos repasses efetuados entre janeiro e novembro de 2006, tendo sido a prestação de contas aprovada sumariamente em 23/7/2007 (peça 2, p. 252-254) . Isso não impediu, contudo, que o gestor do órgão celebrasse aditivos e liberasse parcelas adicionais de recursos. Tal fato foi registrado no Relatório de Demandas Especiais da CGU (peça 5, p. 205) :
Quando foi iniciado o trabalho de auditoria de acompanhamento da gestão 2006, a análise do processo do convênio revelou que este continha a apresentação de duas prestações de contas - uma referente ao período de setembro/2004 a dezembro/2004 e outra referente ao período de janeiro/2005 a outubro/2005, e que nenhuma dessas prestações de contas havia sido formalmente aprovada pelo ordenador de despesas.
Adiante, no mesmo processo, identificamos um despacho da contabilidade, de 20/5/2008, apontando falta de documentação referente às parcelas 8ª, 9ª 10ª, 11ª, 12ª e 13ª. Em maio de 2008, o convênio já havia sido aditivado 16 vezes, e todos os recursos já tinham sido repassados à CCA. Constata-se, portanto, que o Incra/SP não observou o disposto na IN-STN 1/1997 ao efetuar a liberação de recursos sem que a convenente tivesse apresentado as prestações de contas referentes às parcelas anteriores.
O quadro a seguir demonstra os valores repassados e executados nos períodos relativos a cada uma das prestações de contas parciais apresentadas.
O Incra-SP repassou à CCA-SP a soma de R$ 5.659.320,32. De acordo com as prestações de contas parciais, a entidade despendeu R$ 5.676.996,35. A diferença a maior, de R$ 17.676,03, refere-se à utilização de parte dos rendimentos financeiros, que teriam sido de R$ 98.139,08. O saldo financeiro decorrente dos rendimentos não aplicados, de R$ 80.463,03, foi recolhido aos cofres da União, conforme consta dos autos, (peça 4, p. 208) .
Como já assinalado nos itens precedentes, o convênio foi celebrado tendo por base de valor uma planilha de formação de preço para prestação de serviço de mão-de-obra, contendo exclusivamente rubricas de salários, encargos sociais e ajuda de custos para o trabalho de campo de 35 técnicos alocados no projeto para prestar assessoria técnica, social e ambiental diretamente a famílias assentadas.
Nos 16 termos aditivos que se seguiram à celebração do convênio não houve alteração do orçamento do plano de trabalho, seja por reajuste de preço, reequilíbrio econômico-financeiro, exclusão ou acréscimo de atividades. Por toda vigência do convênio e para todos os efeitos, o orçamento aprovado era de R$ 101.662,47 por mês de execução, correspondentes a R$ 52.800,00 de salários, R$ 30.377,61 de encargos sociais e R$ 18.100,00 de ajuda de custos, mais R$ 384,86 de CPMF (peça 1, p. 38) .
No entanto, os documentos acostados aos autos demonstram que ao menos 20,8% dos recursos repassados foram utilizados em atividades não orçadas no plano de trabalho e não previstas no do termo de convênio e aditivos. De acordo com as relações de pagamentos das prestações de contas, R$ 1.183.471,47 se referem a despesas de transporte, alimentação e hospedagem (diárias) para realização de cursos e seminários. A maior parcela dessas despesas foi para pagamento de diárias de hospedagem no Centro de Formação Sócio-Agrícola Dom Helder, em Ribeirão Preto, entidade vinculada a movimentos sociais da reforma agrária (MST) .
Nas justificativas apresentadas à CGU em função das irregularidades apontadas no relatório de Demandas Especiais 00190.005673/2009-11 - CGU, o Incra-SP faz menção às despesas com cursos e seminários nos seguintes termos (peça 4, p. 286) :
'Foram ministrados 53 cursos durante a vigência do convênio, visando à formação tanto dos técnicos, para que a assistência técnica fosse realizada efetivamente, com informações práticas e específicas da pequena propriedade, necessitando por isso de uma tecnologia apropriada, quanto dos assentados, objetivando o aprofundamento dos conhecimentos obtidos pela ATES e a apresentação de novas/possíveis culturas para serem desenvolvidas nos assentamentos. Os temas eram selecionados de acordo com a demanda que os assentados passavam para os técnicos.'
Ora, o convênio foi celebrado para que a CCA-SP prestasse serviços de assistência técnica a famílias de assentados da Reforma Agrária (ATES) . De acordo com o plano de trabalho o objeto seria executado por técnicos contratados pela cooperativa. O orçamento apresentado previa exclusivamente despesas de salário e ajuda de custos para o trabalho de campo dos 35 técnicos da CCA-SP. Não estavam previstas despesas com cursos para qualificação de seus quadros. Era de se presumir que os 35 técnicos estavam adequadamente preparados e qualificados para o trabalho a ser executado.
Embora no plano de trabalho do sétimo termo aditivo, firmado em 30/8/2006, tenha sido inserida a meta II, descrita como 'realizar formação e capacitação nos temas estratégicos de agroindústria e comercialização, cadeias produtivas, agroecologia e cooperação para aproximadamente 600 participantes', tal meta, contudo, além de não ser mencionada nas cláusulas do termo aditivo, não possui projeto básico e plano de trabalho detalhado em termos de atividades a serem executadas (número de cursos e seminários, localidades, número de alunos por evento, duração e conteúdo programático) . E, mais ainda, não foi apresentado orçamento e plano de aplicação específico a isso.
Conforme se verifica na tabela acima, antes da inserção da Meta II, de setembro de 2004 a agosto de 2006, a CCA-SP já havia despendido R$ 271.576,19 com cursos e seminários em entidades vinculadas aos movimentos sociais. Depreende-se que a meta II foi inserida no convênio para prover pretensa legalidade ao desvio de finalidade que já vinha ocorrendo. Tal inserção, como não foi quantificada em termos de atividades a serem executadas, sem o respectivo orçamento e plano de aplicação, equivale a contratação verbal com a Administração Pública, sendo nula.
No tocante às despesas de pessoal, embora o valor médio mensal apurado, de R$ 101.284,61, tenha ficado próximo ao valor orçado no plano de trabalho, de R$ 101.662,47, resta lembrar que a partir de setembro de 2006, por ocasião do sétimo termo aditivo, o número de famílias a serem atendidas foi reduzido em 38,7%, passando de 3260 para 1998 famílias, não tendo havido a readequação para menor do orçamento do convênio pelos 20 meses que se seguiram (setembro de 2006 a abril de 2008) , o que resultou em R$ 786.867,51 repassados a maior em relação ao valor proporcional do referido orçamento (20 x R$ 101.662,47 x 0,387) .
Mesmo com a redução de 38,7% da Meta I, as despesas de pessoal foram mantidas no patamar orçado no plano de trabalho original durante todo o convênio. Parte dessas despesas refere-se a pagamentos decorrentes de rescisões de contrato de trabalho, no montante de R$ 308.578,50, com reflexo nos encargos sociais. O orçamento do plano de trabalho não previa despesas com indenizações e multas rescisórias de empregados da cooperativa.
Verificou-se que, de acordo com as rubricas de rescisão constantes das prestações de contas parciais, logo após o primeiro ano de vigência do convênio já tinham sido demitidos ou se desligado dos serviços de ATES 20 dos 35 técnicos alocados ao projeto (peça 1, p. 228-352; peça 2, p. 20-98) . Comparando a listagem de nomes das pessoas inicialmente contratadas (peça 1, p. 174-176) com a relação de pagamentos de agosto de 2007 (peça 3, p. 96-132) , verifica-se não apenas um decréscimo do número de técnicos alocados ao projeto (somente 24 técnicos, enquanto o plano de trabalho previa 35) como também o fato de que apenas quatro técnicos eram os mesmos do início. Tal rotatividade, possível de comprometer as ações contínuas previstas no plano de trabalho, corrobora a constatação de que a entidade conveniada não possuía estrutura organizacional e quadros técnicos para cumprir o plano de trabalho, conforme assinalado no item 3.2 desta instrução.
Dado que as despesas de pessoal correspondem ao valor total previsto no cronograma de desembolso do convênio, as despesas da Meta II, com cursos e seminários, somente se tornaram possíveis graças ao fato de que o órgão repassou à entidade conveniada a soma de R$ 1.186.171,64 a maior em relação ao previsto no orçamento do convênio, como assinalado no item 3.10 desta instrução.
De modo geral, as prestações de contas foram verificadas de forma superficial, com base na relação de pagamentos. Não há qualquer evidência de averiguação quanto à consistência das informações recebidas, não comprovadas. Simplesmente se atesta a entrega dos formulários exigidos pela IN/STN 1/1997 e, para aprovação, menciona-se que 'consta relatório técnico do supervisor do convênio (...) que estão sendo atendidos os objetivos do programa de ATES do governo federal e cumprido o objeto do convênio' (peça 4, p. 208) . Tais relatórios, como evidenciado no item 3.11 desta instrução, têm sempre o mesmo texto e teor.
Adicionalmente, no primeiro termo aditivo, firmado em 23/12/2004, foi inserida a cláusula quinta, manifestamente irregular, com a obrigação de o Incra, quando necessário, disponibilizar recursos físicos e materiais para execução do objeto do convênio, além dos repasses financeiros previstos. Não há nas prestações de contas qualquer documento que descreva ou demonstre que recursos físicos e materiais seriam esses e quais foram utilizados, em termos de natureza, quantidade e valores na execução do convênio.
O exame das contas não tem suporte em relatórios efetivos e consistentes de fiscalização e/ou acompanhamento local da execução do objeto. Em síntese, parcela significativa dos recursos repassados acabou por ser utilizada para custear atividades da entidade conveniada que não guardam relação direta com a finalidade pactuada e com o efetivo atendimento e interesse da população que deveria ser beneficiada.
3.13 - Execução parcial do objeto
O relatório de Demandas Especiais 00190.005673/2009-11 - CGU apresenta diversos achados de auditoria que evidenciam sérias deficiências do trabalho de ATES desenvolvido pela CCA-SP no convênio Incra/CRT/SP 90.000/2004 (peça 4, p. 222-298) .
Segundo os técnicos da CGU, durante os trabalhos de Auditoria de Acompanhamento de Gestão de 2007, um dos objetivos foi o de verificar a prestação de assistência técnica e social a famílias de assentamentos rurais, a fim de avaliar o cumprimento do plano de trabalho do convênio Incra/CRT/SP 90.000/2004.
A equipe selecionou 10 assentamentos constantes do plano de trabalho, levando em conta os 27 assentamentos que a CCA-SP informou atender no período de março a agosto de 2006. O trabalho de campo consistiu em visitar as famílias assentadas e aplicar questionário de avaliação. Foram entrevistadas 206 famílias com perguntas elaboradas com base nos objetivos e resultados esperados do convênio.
Constatou-se pouco reconhecimento pelos assentados do trabalho dos técnicos da CCA-SP. Os índices encontrados para a assistência técnica recebida são baixos: em geral menos de 50% dos entrevistados disseram ter recebido alguma orientação técnica relativa à utilização de crédito agrícola, comercialização da produção, controle e conservação do solo, e organização de cooperativas, havendo casos em que a resposta negativa foi dada por mais de 90% dos beneficiários.
Os menores índices de atendimento foram observados nos assentamentos Carlos Lamarca e Guarantã, onde a CCA-SP não havia prestado nenhum atendimento aos assentados entrevistados. Em Ipanema, menos de 5% dos entrevistados disseram ter recebido assistência técnica da CCA-SP.
A demonstração de práticas e técnicas em campo também se mostrou deficiente: em cinco assentamentos menos da metade dos entrevistados responderam que receberam alguma visita ou demonstração de técnicas no seu lote, sendo que nos dois assentamentos localizados em Guarantã nenhum entrevistado respondeu que recebeu demonstração em campo.
Segundo os auditores, os dados evidenciam que a prestação de assistência técnica pela CCA-SP apresentava sérias deficiências. Alegam que tal fato já havia sido informado ao Incra/SP por ocasião de auditorias anteriores da CGU, não tendo sido adotados pelo órgão concedente procedimentos de fiscalização para que tais falhas não mais se repetissem.
Outra constatação da CGU foi a da sobreposição do suposto trabalho da CCA-SP com atividades que são executadas por outras entidades nos assentamentos, como a Fepaf (Fundação de Estudos e Pesquisas Agrícolas e Florestais) , da Faculdade de Ciências Agronômicas da UNESP, que tem por objetivo principal apoiar programas de desenvolvimento econômico, social e ambiental, e pelo Itesp (Fundação Instituto de Terras do Estado de São Paulo) , que presta assistência técnica a mais de 10 mil famílias, distribuídas por 174 assentamentos rurais em todo o estado de São Paulo.
A equipe de auditoria solicitou ao Itesp que indicasse os assentamentos federais em que o órgão prestava serviços. O instituto apresentou relação de 41 assentamentos federais, com 3.642 famílias, informando que presta serviços de assistência técnica nesses assentamentos desde sua criação. Informou ainda que mantém diversos escritórios no interior paulista, com equipes multidisciplinares compostas por profissionais como técnicos agrícolas, agrônomos, veterinários, assistentes sociais, dentre outros. Informa que as equipes de campo exercem o acompanhamento técnico da produção e da comercialização, elaboram projetos para captação de financiamentos para o custeio e investimento de atividades agrícolas, bem como assistência técnica às atividades relacionadas à conservação e de racionalização do uso de máquinas e implementas agrícolas. Atua também com questões de educação, saúde, saneamento, cultura e esporte.
Segundo a CGU, esses fatos corroboram o testemunho dos assentados de que não reconheciam a Cooperativa Central de Reforma Agrária do Estado de São Paulo - CCA-SP como prestadora de assistência técnica em seus lotes.
4 - QUANTIFICAÇÃO DO DÉBITO
O débito apurado pela comissão de tomada de contas especial do Incra-SP, a partir das constatações do Relatório de Demandas Especiais da CGU, consistiu na diferença entre os valores repassados para a CCA-SP e os limites de gastos por família para serviços de ATES da Norma de Execução Incra 36/2004. Levando em conta os repasses financeiros realizados na vigência do convênio e tomando por base o número previsto de famílias a serem atendidas no plano de trabalho, a equipe de auditoria entendeu que a soma dos valores mensais extrapolados do limite de R$ 400,00 por família/ano se constituiu em dano ao erário, tendo sido apurando como débito a importância de R$ 1.637.899,06 (peça 4, p. 282-284) .
Contudo, em vista das desconformidades apontadas no capítulo 3 desta instrução, fartamente evidenciadas pela documentação acostada nos autos, não se vislumbra a possibilidade de mensurar o quanto efetivamente foi executado do objeto avençado, não se podendo avaliar e extrair das prestações de contas parciais e dos relatórios de execução meramente formais, incompletos e inconclusivos quaisquer benefícios concretos almejados originalmente. Não há nos autos prestação de contas final do convênio, acompanhada de relatório do atingimento do objeto e dos elementos descritos na IN-STN 1/1997, conforme previsto na clausula quinta do ajuste celebrado. A CCA-SP foi contemplada com transferências de recursos federais para aplicação nas atividades finalísticas previstas no objeto do convênio e não conseguiu provar, por meio de documentos hábeis e idôneos, a regular aplicação desses recursos. Em razão disso, o débito deve corresponder à totalidade dos recursos repassados, que somaram R$ 5.659.320,32, em valores históricos.
De acordo com o relatório de Demandas Especiais 00190.005673/2009-11 - CGU, constatou-se pouco reconhecimento pelos assentados do trabalho dos técnicos da CCA-SP. Os índices encontrados para a assistência técnica recebida são baixos: em geral menos de 50% dos entrevistados disseram ter recebido alguma orientação técnica relativa à utilização de crédito agrícola, comercialização da produção, controle e conservação do solo e organização de cooperativas, havendo casos em que a resposta negativa foi dada por mais de 90% dos beneficiários, havendo casos de assentamentos em que nenhum entrevistado respondeu que recebeu demonstração em campo.
Quando da proposição do convênio e do plano de trabalho, parecer técnico do Incra-SP asseverava que CCA-SP, de acordo com o número de técnicos alocados ao projeto, possuía plenas condições e capacidade para prestar ao menos um atendimento mensal a todas as famílias (a cada 23 dias) . Considerando o prazo de execução previsto no convênio, cada família, portanto, deveria receber em média 40 atendimentos por técnicos da cooperativa. Se, como demonstra o relatório da CGU, houve assentamento com 10% de famílias atendidas e que tal atendimento poderia ter ocorrido uma única vez, a eficácia na execução do convênio, em relação ao previsto, pode não ter passado, em muitos casos, de 0,25% dos atendimentos esperados por assentamento. Considerando a vigência do convênio, os baixíssimos índices de atendimento referem-se a quatro anos de suposta presença de técnicos da CCA-SP nos assentamentos.
Durante a vigência do convênio foram repassados à CCA-SP o total de R$ 5.659.320,32. De acordo com o orçamento do plano de trabalho, as despesas mensais para execução do convênio foram previstas em R$ 101.662,47. Considerando os 44 meses de vigência do convênio, o valor total previsto de execução seria então de R$ 4.473.148,68 (44 x R$ 101.662,47) . Isso resulta em diferença a maior de repasses de R$ 1.186.171,64, não previstos no termo de convênio e aditivos. Adicionalmente, considerando o sétimo termo aditivo, de 30/8/2006, que reduz em 38,7% o número de famílias a serem atendidas (de 3260 para 1998) , sem a correspondente readequação do valor do convênio pelos 20 meses que se seguiram (setembro de 2006 a abril de 2008) , quantifica-se mais R$ 786.867,51 repassados a maior em relação ao valor proporcional do orçado do convênio (20 x R$ 101.662,47 x 0,387) . Disso resulta a importância de R$ 1.973.039,15 repassada a CC-SP a maior em relação ao valor orçado no plano de trabalho. Do valor total repassado, portanto, apenas R$ 3.676.281,17 corresponderiam ao valor orçado no convênio para aplicação de serviços de ATES em face do número previsto de famílias beneficiárias do programa.
Como expresso no projeto básico do plano de trabalho, os serviços de ATES baseiam-se no conceito de coletividade, disso decorre que os serviços de assessoria e assistência prestados isoladamente a um número parcial de famílias não atendem aos objetivos do convênio, que consistem, em última instância, na independência técnica e econômica do assentamento como um todo. Isso fica evidente na Norma de Execução Incra 39/2004, vigente durante o período do convênio, que estabelecia critérios e procedimentos referentes aos serviços de ATES:
'Art. 3º. Dos Conceitos Básicos e Abrangência:
I - compreendem como serviços de ATES, o conjunto de técnicas e métodos, constitutivos de um processo educativo, de natureza solidária, permanente, pública e gratuita, voltado para a construção do conhecimento e das ações direcionadas à melhoria da qualidade de vida das famílias assentadas nos projetos de reforma agrária, tomando por base a qualificação das pessoas, das comunidades e de suas organizações, visando a sua promoção em termos ambientais, econômicos, sociais e culturais, no âmbito local, territorial e regional, dentro do que enseja o conceito de desenvolvimento rural sustentável;
II - entende-se, também, como serviços de ATES, a participação das ações de natureza multidimensional, em termos técnico-ambientais, econômicos, culturais e sociais, voltadas para a construção do processo de desenvolvimento dos projetos de assentamento, criados e a serem recuperados, segundo o contexto de desenvolvimento rural integrado, a envolver os diversos territórios e biomas, compreendidos pelos diferentes grupos sociais existentes no meio rural;
III - objetivam, ainda, os serviços de ATES, apontar estratégias iniciais, garantidoras da soberania alimentar e nutricional aos assentados, mediante a formulação de Projetos de Exploração Anual (PEA) - Anexo I, de caráter preliminar, bem assim da elaboração de Planos de Desenvolvimento dos Assentamentos (PDA) - Anexo II, considerados como ações permanentes, a envolverem, desde o processo de planejamento da ocupação e utilização racional das áreas de assentamento, no âmbito de cada território, até o seu pleno desenvolvimento, através da efetiva garantia dos serviços básicos de infraestrutura física e social, e nas áreas a serem recuperadas a elaboração do Plano de Recuperação do Assentamento (PRA) - Anexo III, que assegurem complementarmente a recuperação do passivo ambiental, social e econômico, inerente às áreas de reforma e desenvolvimento agrário.'
Paralelamente, o § 4º do art. 10 da mesma norma estabelece que 'o convênio contemplará a elaboração e acompanhamento da implementação do PEA, PDA e/ou PRA, que se fará com a participação efetiva dos beneficiários em todas suas fases de construção'. Fica patente que o objetivo precípuo dos serviços de ATES se refere ao desenvolvimento do assentamento, visando à emancipação. Daí a importância dos Projetos de Exploração Anual (PEA) , do Plano de Desenvolvimento do Assentamento (PDA) e do Plano de Recuperação do Assentamento (PRA) .
Nos autos não há evidências de que os referidos projetos e planos tenham sido executados em relação a qualquer um dos 31 assentamentos que deveriam ser atendidos de acordo com o plano de trabalho aprovado. Ainda nos termos da Norma de Execução Incra 39/2004, caberia ao Incra-SP:
'Art. 5º. Os serviços de ATES serão administrados, respectivamente, por uma coordenação Nacional (CN) , a cargo da Superintendência Nacional do Desenvolvimento Agrário - SD, e Coordenações Regionais (CR) , reservadas às Superintendências regionais do Incra, em estrita observância às diretrizes da Política Nacional de Assistência Técnica e Extensão Rural do MDA/SAF.
IV - Compete à Coordenação Regional, por intermédio da Superintendência do Incra:
a) contratar, coordenar e supervisionar os serviços de ATES, com base nas áreas territoriais estabelecidas pelo MDA e/ou áreas prioritárias definidas pelo Incra, em comum acordo com as unidades federativas;
 (...) 
e) analisar e aprovar os Planos de Trabalho e os Projetos Técnicos integrantes dos instrumentos a serem celebrados, concernentes a execução dos serviços contratados;
f) orientar a entidade representativa dos assentados para acompanhar, controlar e avaliar a eficácia dos serviços de ATES, incluindo os PEA, PDA E PRA;
g) avaliar, juntamente com os beneficiários, as prestadoras dos serviços de ATES, o processo de desenvolvimento das ações e qualidade dos serviços executados, mediante visitas periódicas;
h) emitir parecer para o pagamento dos serviços efetivamente prestados, atendidas as exigências legais;'
Contudo, como se verificou no item 3.11 desta instrução, conforme consignado no relatório de Demandas Especiais 00190.005673/2009-11 - CGU, o Incra não fiscalizava nem possuía meios de monitoramento do trabalho de campo da CCA-SP. No relatório é mencionado que não há registros de avaliação dos serviços de ATES quanto ao atendimento dos beneficiários, do processo de desenvolvimento das ações e da qualidade dos serviços executados, desconhecendo-se a elaboração dos PEA, PDA E PRA. Segundo o inciso VII do art. 11 da Norma de Execução Incra 39/2004, a convenente deve encaminhar à Coordenação Regional, no decorrer da execução dos serviços, relatórios trimestrais de suas atividades, ou da prestadora de serviço quando for o caso, para fins de acompanhamento, controle e avaliação, contendo, entre outros fatos relevantes e fundamentais, os pontos positivos alcançados e as dificuldades encontradas. Não há registros desses relatórios também. Isso tudo corrobora a percepção de que tanto os relatórios de acompanhamento quanto os pareceres de avaliação do convênio, sempre com o mesmo conteúdo e forma, não passavam de meras peças e ficção. Consequentemente, a execução apenas parcial do plano de trabalho, limitada ao atendimento eventual a número restrito de famílias, apresenta-se imprestável frente ao objetivo do convênio. Houve, portanto, completo desperdício de dinheiro público, que deve ser integralmente devolvido aos cofres da União.
Outra evidência da imprestabilidade do convênio pode ser constatada no fato de que, logo após seu término, o Incra-SP celebrou, em julho de 2008, por meio de pregão, o contrato CRT/SP 6/2008 com a Fundação de Estudos e Pesquisas Agrícolas e Florestais (Fepaf) , tendo por objeto prestação de serviços de Assessoria Técnica, Social e Ambiental (ATES) a famílias assentadas em Projetos de Reforma Agrária no Estado de São Paulo, com vigência de 2/7/2008 a 31/1/2011 (peça 7, p. 1-34) .
Nesse contrato, 26 assentamentos dos 31 previstos no plano de trabalho do convênio CRT/SP 90.000/2004 aparecerem como objeto do contrato celebrado com a Fepaf, com basicamente o mesmo número de famílias a serem atendidas. A tabela a seguir demonstra as equivalências entre os dois ajustes. 
	SERVIÇOS DE ATES - Incra - PREVISÃO DE FAMÍLIAS ATENDIDAS POR ASSENTAMENTO

	Município
	Assentamento
	Convênio 2004
	Contrato 2008

	Andradina
	Tamboré
	169
	178

	Avaré
	Santa Adelaide
	25
	34

	Birigui
	São Jose I
	48
	48

	Castilho
	Rio Paraná
	94
	94

	Euclides Da Cunha
	Nova Esperança
	97
	98

	Gália
	Lafaiete de Oliveira
	23
	21

	Guaraçaí
	Aroeira
	40
	40

		São Jose II
	39
	39

	Guarantã
	Antonio Conselheiro 
	148
	151

	Iperó
	Ipanema
	154
	158

	Marabá Paulista
	Areia Branca
	85
	87

	Martinópolis
	Chico Castro Alves
	77
	87

		Nova Vida
	37
	37

	Mirante Do Paranapanema
	Antonio Conselheiro II
	65
	65

		Paulo Freire
	62
	62

	Muritinga do Sul
	Orlando Molina
	77
	78

	Presidente Alves
	Palmares
	31
	31

		São Francisco II
	27
	28

	Presidente Epitácio
	Porto Velho
	85
	87

	Promissão
	Fazendas Reunidas
	621
	630

	Rancharia
	Nova Conquista
	103
	104

		São Pedro
	75
	74

	Serra Azul
	Sepé Tiarajú
	75
	80

	Teodoro Sampaio
	Agua Sumida
	119
	121

	Tremembé
	Conquista
	95
	101

	Turmalina
	Santa Rita
	35
	39

	TOTAL
	2506
	2572

. Como se pode observar pelos dados da tabela, o convênio previa atender 621 famílias no assentamento Fazendas Reunidas. Depois de quatro anos de vigência, o Incra precisou contratar outra instituição para prestar serviços no mesmo assentamento, agora com 630 famílias. No assentamento Paulo Freire, havia 62 famílias no convênio e 62 famílias no contrato. No Antônio Conselheiro, 148 e 151 famílias, respectivamente. E assim por diante, de tal forma que parcela significativa do contrato CRT/SP 6/2008 se destinou a atender os mesmos assentamentos e famílias que deveriam ter sido atendidas por meio do convênio CRT/SP 90.000/2004.
Os fatos aqui relatados evidenciam que o convênio CRT/SP 90.000/2004 não teve o seu objeto cumprido adequadamente. Depreende-se que, durante os quase quatro anos de vigência, os vultosos recursos carreados para a conveniada foram utilizados em atividades da entidade não necessariamente voltadas à prestação dos serviços de Assessoria Técnica, Social e Ambiental (ATES) a famílias assentadas no programa de Reforma Agrária, não se atingindo os objetivos para os quais o convênio foi celebrado.
Visto isso, deve-se promover a responsabilização dos agentes que deram causa ao dano pela totalidade do valor do convênio. Nesse sentido é a jurisprudência do TCU, quando a execução parcial do objeto se apresenta imprestável para os fins almejados (Acórdão 425/2010-TCU-Primeira Câmara, 1.229/2010-TCU-2a Câmara, 903/2008-TCU-2a Câmara, 968/2008-TCU-Plenário, 1.017/2008-TCU-2a Câmara e 2.856/2008-TCU-2a Câmara) .
5 - RESPONSABILIZAÇÃO
A responsabilidade pelo débito apurado nesta tomada de contas especial, correspondente ao total dos valores repassados, deve recair de forma solidária sobre os gestores da entidade conveniada e do órgão concedente. O desperdício de dinheiro público somente pôde ocorrer e persistir pelo prazo de 44 meses, atingindo a significativa soma de R$ 5.659.320,32 em valores históricos, com o concurso das pessoas que atuaram diretamente no convênio.
O termo de convênio foi elaborado em nome de Guilherme Cyrino Carvalho, superintendente substituto do Incra-SP, e de Neusa Paviato Botelho Lima, presidente da CCA-SP, sendo por eles assinado (peça 1, p. 48-58) . Já os 16 termos aditivos do convênio foram elaborados em nome de Raimundo Pires Silva, superintendente substituto do Incra-SP, e de Neusa Paviato Botelho Lima, presidente da CCA-SP, sendo que o segundo e o oitavo termo aditivo foram assinados de próprio punho por Raimundo Pires Silva (peça 1, p. 178-190; peça 2, p. 150-164) e os demais foram assinados em seu nome por Guilherme Cyrino Carvalho (peça 1, p. 80-94, 204-216, 354-368, 380-394, 402-416; peça 2, p. 6-18, 186-200; peça 3, p. 20-36, 54-70, 76-94, 136-152, 156-172; peça 4, p. 38-54; 62-80) . Neusa Paviato Botelho Lima, presidente da CCA-SP, assinou pessoalmente todos os aditivos. As mesmas pessoas que assinaram o convênio e os termos aditivos, assinaram os respectivos planos de trabalho.
As prestações de contas parciais foram todas assinadas por Neusa Paviato Botelho Lima, presidente da CCA-SP, e por Célio Norberto do Couto, identificado como responsável pela execução e ordenador de despesas da CCA-SP, que assina nessa condição até a terceira prestação de contas parcial, referente abril de 2006 (peça 1, p. 132-176, 228-234; peça 2, 20-56) . A partir daí passa a constar como responsável pela execução Rosely Maria Paini, embora seja Célio Norberto do Couto que assina os documentos por ela (peça 2, p. 59-98, 110-136, 168-180, 204-226, 256-316; peça 3, p. 96-132; peça 4, p. 88-122, 124-140) . Cabe notar que não há nos autos prestação de contas final do convênio.
Os pareceres jurídicos uniformes, lacônicos e meramente formais que embasaram a celebração do convênio e todos os termos aditivos foram produzidos por Paulo Sérgio Miguez Urbano, Procurador Regional do Incra em São Paulo. O Tribunal tem entendimento firmado no sentido de que o parecerista jurídico pode ser responsabilizado com os gestores por irregularidades ou prejuízos ao erário, nos casos de erro grosseiro ou atuação culposa, pois, embora não exerça função de execução administrativa, o art. 71, inciso II, da Constituição Federal impõe a responsabilidade não só daqueles que derem diretamente causa a perda ou extravio de recursos públicos, mas também dos agentes que cometerem qualquer ato irregular de que resulte prejuízo ao erário.
O mesmo raciocínio pode ser aplicado a outros agentes públicos que, embora não exercendo cargos de gestão, venham a contribuir, nos casos de erro grosseiro ou atuação culposa no exercício de suas funções técnicas, com o acometimento de irregularidades ou prejuízos ao erário. Nesse sentido, os relatórios de Acompanhamento e Monitoramento do convênio, que serviram de embasamento para a continuidade de repasses à entidade conveniada, redigidos em padrão uniforme de conteúdo e pelos quais se atestava, sem ressalvas, que estavam sendo atendidos os objetivos do programa de ATES de modo satisfatório, foram todos assinados pelo então gerente do convênio, Ariston de Oliveira Lucena, falecido em 2013, e pelos técnicos de Desenvolvimento Agrário Sidnei Aparecido de Macedo e Laércio André Nochang (peça 2, p. 138, 228 e 240; peça 3, p. 38 e 178; peça 4, p. 144 e 176) .
No que tange às prestações de contas parciais há nos autos dois documentos de aprovação, meramente formais e sem qualquer ressalva ou impugnação de despesas manifestamente em desacordo com o objeto do convênio. A referente ao período de setembro de 2004 a dezembro de 2005 foi aprovada por Raimundo Pires Silva, em 23/10/2006 (peça 2, p. 100) . A outra, referente ao período de janeiro de a dezembro de 2006, foi aprovada por Guilherme Cyrino Carvalho, em 23/7/2007 (peça 2, p. 254) . Não há documentos de aprovação dos períodos subsequentes.
Os pareceres de Avaliação do Programa de ATES, redigidos em padrão uniforme de conteúdo e pelos quais se asseverava, sem ressalvas, que estavam sendo atendidos e cumpridos os objetivos do convênio, foram todos assinados por Guilherme Cyrino Carvalho, superintendente-substituto do Incra-SP (peça 2, p. 238 e 250, peça 3, p. 48 e 190; peça 4, p. 154 e 192) .
Visto isso, embora se tenha na fase interna da TCE responsabilizado solidariamente pelo débito com a entidade conveniada as pessoas de Neusa Paviato Botelho Lima, presidente da cooperativa, Rosely Maria Paini, diretora da cooperativa, Raimundo Pires Silva, superintendente do Incra-SP e Guilherme Cyrino Carvalho, superintendente-substituto do Incra-SP, no âmbito deste Tribunal foram incluídas na relação processual e citados solidariamente pelo débito também as seguintes pessoas: Célio Norberto do Couto, coordenador de despesas da CCA-SP, que, juntamente com Neusa Paviato Botelho Lima e Rosely Maria Paini, se responsabilizou pelas prestações de contas parciais do convênio, Paulo Sérgio Miguez Urban, procurador jurídico do Incra-SP, que opinou apenas formalmente pela aprovação do convênio e dos termos aditivos manifestamente desconformes com a legislação, Sidnei Aparecido de Macedo e Laercio André Nochang, técnicos que elaboraram os relatórios de acompanhamento meramente formais, iguais e repetidos em forma e teor, excetuando-se Ariston de Oliveira Lucena, gestor do convênio, falecido em 2013 e não notificado anteriormente (peça 6, p. 8-9) .
A conduta, nexo de causalidade e culpabilidade dessas pessoas em relação às irregularidades descritas e evidenciadas na seção 3 desta instrução estão expressas na Matriz de Responsabilidade a seguir, de acordo com o Memorando-Circular 33/2014 - Segecex. 
 (...) 
6 - DEFESAS
Regularmente citados, apresentaram defesa Neusa Paviato Botelho Lima, presidente da cooperativa, Rosely Maria Paini, diretora da cooperativa, Guilherme Cyrino Carvalho, superintendente-substituto do Incra-SP, Célio Norberto do Couto, coordenador de despesas da CCA-SP, Paulo Sérgio Miguez Urban, procurador jurídico do Incra-SP, Sidnei Aparecido de Macedo e Laercio André Nochang, técnicos do Incra-SP. Não apresentaram defesa a Cooperativa Central de Reforma Agrária do Estado de São Paulo - CCA e Raimundo Pires Silva, ex-superintendente do Incra-SP.
6.1 Defesa de Guilherme Cyrino Carvalho (peça 62) 
Inicia dizendo que no curso deste processo para, segundo suas palavras, 'apurar os ilícitos praticados por membros da Cooperativa Central de Reforma Agrária do Estado de São Paulo - CCA-SP, que aparentemente fraudaram convênio contraído com o INCRA', sua responsabilização, como ex-superintendente regional substituto do INCRA-SP, 'baseadas em alegações e pressuposições, são desmentidas pela análise minuciosa dos documentos'. E uma vez comprovado que ' não concorreu para qualquer dano' deve ser excluído da relação processual em 'atendimento ao art. 7º, II, da IN/TCU 71/2012'
Ademais, preliminarmente requer o reconhecimento da prescrição no presente caso, com fulcro no art. 1º do Decreto 20.910/32 c/c art. 142 da Lei 8.112/90, Regime Jurídico dos Servidores, alegando dificuldade em se defender em função do tempo transcorrido desde os fatos.
Cumpre ressaltar a dificuldade do Requerido Guilherme em preparar sua própria Defesa, pois há anos não figura no quadro de funcionários do INCRA, sendo-lhe obstada a obtenção de documentos fundamentais para comprovar a sua inocência, em razão do longo lapso temporal decorrido desde a época dos fatos. Diante do exposto, requer a esta Douta Secretaria que se pronuncie a respeito da prescrição ocorrida no presente caso, de forma fundamentada, e, sendo o caso, encerre a participação do Requerido Guilherme neste processo administrativo.
Quanto ao mérito, alega que sua responsabilização é indevida, tendo sido ele próprio quem 'ordenou a investigação do caso e criou a Comissão de Tomada de Contas Especial'. E que como gestor do convênio seus atos se baseavam em pareceres técnicos e jurídicos que atestavam a regularidade da execução do convênio e não tinha conhecimento até então sobre as 'fraudes perpetradas'.
O Requerido solicitava a análise e apreciação da Procuradoria, conforme documentos de fls. 376 e seguintes, sendo que a douta Procuradoria avaliava que as condições do projeto se encontravam regulares 'no seu aspecto técnico/jurídico, nada obstando o prosseguimento do feito'
Quando os empenhos realizados, à época dos fatos ainda não haviam informações sobre as fraudes perpetradas. Muito pelo contrário, a CCA-SP induzia o requerido a erro, pois efetivamente a CCA-SP prestava contas e os relatórios técnicos realizados pelos servidores do próprio INCRA davam conta de que o objeto do convênio vinha sendo cumprido (gn) .
Senhores Julgadores, como pode o Requerido ser imputado como se fosse omisso, se os próprios documentos do processo administrativo comprovam que o Requerido cobrava a análise da Prestação de Contas de referido processo perante o setor contábil do INCRA?
O Requerido não agiu com conivência com nenhum bandido! É justo que este ex-servidor seja condenado como 'farinha do mesmo saco'! REPITA-SE QUE NÃO HAVIAM INDÍCIOS DE FRAUDES À ÉPOCA EM QUE OS VALORES FORAM LIBERADOS PELO Requerido! Tudo não só aparentava regular, como era JULGADO regular pelos órgãos competentes e fiscalizatórios! ONDE ESTÁ A MÁ- FÉ OU O DOLO DO Requerido!? (gn) 
Mas o que está sendo julgado aqui não é a POLÍTICA PÚBLICA implementada pelo INCRA, mas sim eventual desvio de conduta do Requerido. E onde ficou comprovado o desvio de conduta do Requerido, se todas as provas juntadas no processo apontam para uma conclusão diversa? O que se conclui da leitura do processo administrativo é que o Requerido AGIU COM ZELO na sua função, e preocupação com a população carente atendida pelo convênio.
A proteção dos direitos dos administrados não foi, nem de longe, observada no presente caso, vez que se exigiu de imediato o pagamento de absurda quantia do Requerido sem, ao menos, verificar se de fato o Requerido teve participação direta ou dela tenha tirado vantagem. Diante do descumprimento do mandamento constitucional do direito ao contraditório e ampla defesa, se impõe como obrigação a anulação da referida cobrança realizada em desfavor do Requerido, por ser contrária aos ditames expostos da Lei Federal de Processo Administrativo, bem como na principiologia existente em nossa Constituição.
Se uma conduta conseguiu ser provada pelos argumentos e documentações acostados aos autos, foi a de que o Requerido agiu quando houve o mínimo indício de fraude. Logo, pelos próprios argumentos e provas trazidas aos autos, jamais pode-se falar em omissão. Em qual momento do processo se comprovou a omissão do Requerido Guilherme Cyrino Carvalho? em lugar algum! na individualização de sua responsabilidade, imputaram-lhe apenas a omissão, sem indicá-la expressamente nos autos. Se é fato que todas as informações falsas prestadas pela CCA-SP tinham por finalidade manter em erro o INCRA acerca dos valores liberados pelo convênio, o que o e. TCU pretende é punir uma das vítimas da fraude realizada! (gn) 
Todos os atos de lavra dos agentes do INCRA, dentre os quais o Réu Guilherme Cyrino Carvalho, sempre foram exarados com o devido respaldo técnico e jurídico do próprio órgão. Ou seja, não agiram só, estavam sempre acobertados por servidores de formação jurídica que atestavam a regularidade do que se pretendia realizar.
Questiona como poderia haver conluio entre os Superintendentes do INCRA e os membros da CCA-SP, se os agentes do INCRA cobravam a entrega de prestação de contas pormenorizada, requeriam esclarecimentos sobre o andamento do Plano de Trabalho e após a constatação da ocorrência de irregularidades por parte dos membros da CCA-SP foi o próprio requerido que ordenou a instauração de Tomada de Contas Especial, visando reparar os danos ao erário?
Afirma que em momento algum permaneceu silente com relação às irregularidades. Ao contrário, teria promovido todas as medidas necessárias à averiguação das ocorrências. Aduz que 'determinou, mediante os ofícios já juntados aos autos, que fosse realizada a análise minuciosa das contas apresentadas, tudo de modo a evitar uma fraude que, infelizmente, já estava ocorrendo' (gn) .
Fato é que o Requerido dependia da ação de vários outros agentes do INCRA, que auxiliavam na execução dos trabalhos, não sendo apropriado atribuir-lhe a responsabilidade por atos ou omissões praticadas por terceiros, ou em razão da estrutura deficitária da autarquia. Ademais, eventuais atrasos, se ocorreram, não foram decisivos para a consecução das fraudes praticadas por terceiros, que tinham o dolo de lesar o Erário Público. Portanto, nada justifica a permanência do Requerido Guilherme no polo passivo deste processo administrativo, nem se pode falar em responsabilização solidária (gn) .
ANÁLISE
Quanto à prescrição, não há razão para acolher os argumentos apresentados. Essa matéria já se encontra pacificada no âmbito deste Tribunal em consonância com o STF no julgamento do Mandado de Segurança 26.210-9/DF, em 4/9/2008 e conforme a Súmula-TCU 282, enunciada: 'As ações de ressarcimento movidas pelo Estado contra os agentes causadores de danos ao erário são imprescritíveis'
Na condição de Superintendente Regional Substituto do Incra em São Paulo e ordenador de despesa, Guilherme Cyrino Carvalho assinou o termo de convênio, parte dos termos aditivos e aprovou os respectivos planos de trabalho, ordenou liberações de recursos sem que as prestações de contas parciais fossem regularmente analisadas e aprovadas e emitiu pareceres favoráveis à aprovação de relatórios de execução com base em informações meramente formais e sem comprovação do efetivo cumprimento do plano de trabalho por parte da entidade conveniada.
Na defesa apresentada, Guilherme Cyrino Carvalho reconhece que o convênio foi executado de forma irregular. A aplicação de recursos em desacordo com o objeto do convênio não teria perdurado por 44 meses sem o seu concurso, restando evidenciado o nexo de causalidade entre sua conduta e o prejuízo ao erário. Não há como acolher suas alegações de defesa, baseadas apenas em afirmações de que desconhecia as irregularidades praticadas e que seus atos eram realizados a partir de pareceres técnicos e jurídicos.
Além disso, como ordenador de despesas do órgão autorizou repasses de recursos efetuados à entidade conveniada. Nesse ponto, cumpre destacar que a função de ordenador de despesas confere responsabilidade ímpar ao gestor, visto que tem o dever de zelar pela boa e regular aplicação dos recursos públicos. Em exercendo suas funções sem a diligência requerida para o cargo, é perfeitamente cabível a responsabilização solidária do agente público (art. 116, incisos I e III da Lei 8.112/90, art. 10, inciso XI da Lei 8.429/92, arts. 264 e 265 da Lei 10.406/2002) .
Destarte, sua responsabilidade decorre do fato de que, na condição de autoridade administrativa, concorreu com os repasses irregulares e o consequente dano ao erário. Nesse sentido, importa trazer à baila o teor do art. 90 do Decreto-Lei 200/67 e do art. 16, §2º, alínea 'b' da Lei 8.443/92, que deixam bem límpida a responsabilidade do ordenador de despesas. Frise-se, ainda, que a responsabilidade solidária de ordenadores de despesas é reconhecida em diversos julgados do TCU (Acórdão 2146/2004-TCU-Primeira Câmara e Acórdão 867/2007-TCU-Plenário, dentre outros) .
6.2 - Defesa de Neusa Paviato Botelho Lima e Cooperativa Central de Reforma Agrária do Estado de São Paulo - CCA-SP (peça 37) 
A Cooperativa Central de Reforma Agrária do Estado de São Paulo - CCA-SP não apresentou defesa formalmente em separado. Aproveita-se aqui, como defesa conjuntada, a de Neusa Paviato Botelho Lima, na condição de presidente da entidade.
Inicialmente a responsável alega que a notificação recebida para ressarcimento do valor de R$ 5.659.320,32 é absolutamente despropositada e ofende os princípios constitucionais do contraditório e da ampla defesa. Isso porque, 'da análise dos documentos encartados, não há qualquer manifestação dos órgãos técnicos que impute à peticionante responsabilização em relação aos atos tidos por irregulares, pelo contrário, há vários pareceres com atestes da regularidade do instrumento'.
A defendente diz que era presidente da CCA, e na qualidade de assentada e hoje produtora rural, presidia uma entidade especial no intuito de realizar trabalho social de relevância junto ao Incra. E que em todos os momentos, dentro de sua capacidade, conhecimentos e limitações, diligenciou no sentido de efetivar juntos aos técnicos do INCRA os trabalhos para a erradicação da pobreza no campo, com atividades sociais, abraçando os assentados dos núcleos contemplados para impulsionar a produção, fato que foi atestado inclusive pelos órgãos técnicos.
Diz que a boa-fé da defendente é de clareza solar, visto que se trata de pessoa do campo, militante na causa da regularização dos assentamentos rurais, e seu trabalho foi primordial para o atingimento das metas estabelecidas no convênio. Alega que 'vários documentos encartados, subscritos inclusive por servidores do INCRA e da AGU informam que o convênio foi bem sucedido e que a CCA foi fundamental para o trabalho'
Aduz que os relatórios de acompanhamento atestam que os prazos foram cumpridos e que 'o projeto não apenas assenta as famílias, mas lhes confere a possibilidade de participar da vida social e econômica da Nação, proporcionando justiça, social e paz no campo'.
Os pareceres de avaliação técnica do andamento de programa de ATES - informa que houve interessante crescimento da atividade econômica, ou voltada para a inserção da atividade economicamente caracterizada, nas regiões atendidas. Particular atenção foi dada à necessidade de agregação de valor da produção e ao cooperativismo; com significativa melhora na produção agrícola dos assentados. Nada disso teria sido atingido se não fosse o trabalho realizado pela defendente, que na gestão da CCA sempre agiu dentro da causa agrária em prol dos assentados, aproximando-os da capacitação e cumprindo seu papel de dirigente social.
No limite e em amor ao argumento, se houvesse qualquer inconsistência no plano de trabalho ou documentos do processo administrativo em epígrafe seria meramente de natureza formal - falha formal, o qual não ensejou de modo algum dano ao erário, tendo em vista que o total dos recursos repassados tiveram aplicação integral na execução do convênio, Conforme demonstrado e comprovado pela SR (08) e inconteste pela CGU, fato importante e imprescindível para aprovação da contas -julgar regular com ressalvas.
Menciona em sua defesa o Acórdão 204/2008-TCU-Segunda Câmara: 'Julgam-se regulares com ressalva as contas de gestor que aplica os recursos, ainda que com desvio de finalidade ou falha de natureza formal, em objeto correlato ao ajustado e em prol do interesse público, desde que não haja indícios de locupletamento ou desvio de valores por parte do responsável'. E Acórdão 277/2009-TCU-Segunda Câmara: 'Comprovada a execução físico-financeira do objeto do convênio em análise, as contas devem ser julgadas regulares com ressalva quando evidenciarem impropriedade ou qualquer outra falta de natureza formal de que não resulte dano ao Erário. Assim, demonstrada a correção da prestação de contas do convenio em tela, bem como os eventuais equívocos meramente formais, com a garantia da boa-fé da defendente, este Tribunal deverá aplicar o disposto no parágrafo 2º do artigo 12 de sua Lei Orgânica, arquivando os autos'.
ANÁLISE
Na condição de presidente da Cooperativa Central de Reforma Agrária do Estado de São Paulo - CCA-SP, Neusa Paviato Botelho Lima subscreveu o convênio Incra/CRT/SP 90.000/2004 e todos os seus termos aditivos, tendo se responsabilizado pela execução do convênio até o fim de sua vigência e pela prestação de contas, na qual deveria comprovar a correta e regular aplicação dos recursos que foram repassados à entidade que presidia.
Não há como acolher suas alegações de defesa, baseadas apenas em afirmações de que a execução do convênio foi regular e os objetivos atingidos. A dirigente não trouxe nenhum elemento adicional que pudesse eliminar as irregularidades apontadas na tomada de contas especial e sua responsabilidade. Não se trata de falhas formais, mas de atos ilegítimos de gestão que acarretaram dano ao erário. Na condição de presidente da entidade, permitiu, durante os 44 meses de vigência do convênio, a aplicação de recursos em desacordo com o objeto do convênio, restando evidenciado o nexo de causalidade entre sua conduta e o dano ao erário
A entidade foi contemplada com transferências de recursos federais para aplicação nas atividades finalísticas previstas no objeto do convênio Incra/CRT/SP 90.000/2004, não tendo conseguido provar, por meio de documentos hábeis e idôneos, a regular aplicação desses recursos.
6.3 - Defesa de Rosely Maria Paini e Célio Norberto do Couto (peça 84) 
Inicialmente, alegam que 'oficio recebido por ambos os defendentes para ressarcimento do valor total do convênio devidamente corrigidos é desproporcional e ofende os princípios constitucionais da ampla defesa e do contraditório, uma vez que existe nos autos diversos pareceres que comprovam a regularidade dos atos praticados'. Preliminarmente, requerem o reconhecimento do prazo prescricional de 5 anos:
'Encontra esteio contemporâneo, tal entendimento, no fato de que embora no passado não houvesse previsão geral especifica sobre o tema, originando discussão e divergência acerca da utilização da prescrição geral constante no código civil brasileiro ou análogo de legislações que regulamentam o Processo Administrativo, conforme comprova discussão havida no julgamento que culminou no Acordão do TCU 1441/2016, a Lei 13.204 de 2015, que dentre outras mudanças, alterou o conteúdo do artigo 73 da Lei 13.019/2014, resolveu tal celeuma nos seguintes termos: Parágrafo 2 º Prescreve em cinco anos, contados a partir da data da apresentação da prestação de contas, a aplicação da penalidade decorrente de infração relacionada à execução de parceria. Parágrafo 3º A prescrição será interrompida com edição de ato administrativo voltado à apuração da infração.
Não se desconhece, no entanto, que, sem analisar o dispositivo legal supramencionado, o Plenário do Tribunal de Contas da União, em julgamento de incidente de uniformização de jurisprudência consolidou majoritariamente a tese de que a pretensão punitiva do TCU se subordina ao prazo geral da prescrição indicado no artigo 205 do Código Civil, nos termos do Acordão 1441/2016. Deliberou-se naquela ocasião, que a prescrição para instauração de TCE seria decenal, e contada a partir da data da ocorrência da irregularidade sancionada até o ato que ordenar a citação ou a oitiva da parte, momento em que é interrompida. No caso em tela, conforme consta na própria citação o convênio teve início de sua ocorrência em setembro de 2004, para este que serve inclusive de base de cálculo para aplicação de juros e correção monetária, portanto, já se passaram mais de 13 anos'.
Aduz, em matéria preliminar, que 'é inevitável reconhecer, pelas garantias envolvendo direitos fundamentais, a absorção, pelo processo administrativo sancionador, como a TCE, de conceitos e institutos próprios ao direito penal e/ou processual penal', a de justa causa:
Dir-se-ia, no direito processual penal inviável a ação que não contenha justa causa, entendida essa como a prova induvidosa da existência de uma hipótese delitiva e de pelo menos, indícios idôneos de sua autoria. Dir-se-á, no direito processual administrativo, inviável o procedimento administrativo sancionador que se configura em desvio de finalidade processual por insuficiência de justa causa e documentação apta a subsidiar a análise do suposto fato irregular. O direito ao devido processo legal, neste diapasão, não se aplica exclusivamente à seara jurisdicional, mas, deve encontrar antes, na administração pública, a sua realidade vivencial.
Quanto ao mérito, alega que 'conforme evidenciado na prestação de contas e reconhecido taxativamente pela concedente, segundo os relatórios das análises das prestações de contas os recurso foram utilizados na realização do objeto do convênio, e alcançam com sucesso sua realização, que a CCA foi fundamental para o trabalho, bem como todos os prazos foram cumpridos' E que 'pode-se perceber claramente pelos relatórios descritivos e conclusivos das análises de contas, que as irregularidades apontadas dizem respeito à formalidade da apresentação da documentação, e, ausência de maior fiscalização e orientação por parte da concedente no momento da execução'.
Afirma que 'poderá comprovar a Prestação de Contas apresentada à época que não restam dúvidas sobre a realização da prestação de serviço realizada, prevista no Plano de Trabalho. Do mesmo modo, percebe-se, a inexistência de danos ao erário público, na exata medida que os valores recebidos foram induvidosamente aplicados na execução, merecendo ser aprovada, ainda que com ressalvas', a exemplo dos Acórdão 204/2008-TCU-Segunda Câmara e Acórdão 277/2009-TCU-Segunda Câmara.
ANÁLISE
Não há como acolher suas alegações de defesa, baseadas apenas em afirmações de que a execução do convênio foi regular e os objetivos atingidos. Os responsáveis não trouxeram nenhum elemento adicional que pudesse eliminar as irregularidades apontadas na tomada de contas especial e suas responsabilidades. Não se trata de falhas formais, mas de atos ilegítimos de gestão que acarretaram dano ao erário.
Quanto à prescrição, não há razão para acolher os argumentos apresentados. Essa matéria já se encontra pacificada no âmbito deste Tribunal em consonância com o STF no julgamento do Mandado de Segurança 26.210-9/DF, em 4/9/2008 e conforme a Súmula-TCU 282, enunciada: 'As ações de ressarcimento movidas pelo Estado contra os agentes causadores de danos ao erário são imprescritíveis'.
A Sra. Rosely Maria Paini, na qualidade de diretora da Cooperativa Central de Reforma Agrária do Estado de São Paulo - CCA-SP, assumiu a responsabilidade pela movimentação da conta específica e prestação de contas do convênio, sem comprovação do efetivo cumprimento do plano de trabalho, com evidente objetivo de embasar a continuidade de repasses de recursos à entidade conveniada, responsabilizando-se por isso com os gestores pelas irregularidades cometidas na execução do convênio Incra/CRT/SP 90.000/2004.
O Sr. Célio Norberto do Couto, na qualidade de coordenador de despesas da Cooperativa Central de Reforma Agrária do Estado de São Paulo - CCA-SP, assumiu a responsabilidade pela prestação de contas do convênio, sem comprovação do efetivo cumprimento do plano de trabalho, com evidente objetivo de embasar a continuidade de repasses de recursos à entidade conveniada, responsabilizando-se por isso com os gestores pelas irregularidades cometidas na execução do convênio Incra/CRT/SP 90.000/2004.
6.4 - Defesa de Sidnei Aparecido de Macedo (peça 56) 
Informa que à época era Técnico em Desenvolvimento Agrário - UA/TS - Unidade de Atendimento do INCRA em Teodoro Sampaio. Nessa condição, incumbia a ele realizar o monitoramento/acompanhamento dos trabalhos desempenhados no convênio e avaliar junto à comunidade os resultados com a execução dos serviços da ATES executados pela CCA.
Alega que eventual ausência de instrumento de avalição dos resultados do convênio não competia à função por ele desempenhada. Aduz que 'não atuou ele fraude ou má-fé no acompanhamento da execução do convênio, que in loco foi executado, conforme proposto' e que 'os relatórios de monitoramento e avaliação, no que competia ao requerente, atestaram a execução do convênio conforme fora proposto'.
Com o desempenho do trabalho pelos técnicos de campo, visitas in loco e avaliação dos serviços prestados à comunidade se obtinha a comprovação do cumprimento do plano de trabalho, que era prestação de assistência técnica. Se houve alguma irregularidade na comprovação do efetivo cumprimento do plano de trabalho, isso se deu no órgão do INCRA (eventual ausência de estrita fiscalização) , e não pela função desempenhado pelo requerente que acompanhava a execução física e não cumprimento de metas de plano de trabalho. · Evidentemente que se o serviço estava sendo prestado rigorosamente pelos técnicos é claro que os objetivos do convênio vinham sendo cumpridos. Não há nenhum nexo de causalidade entre a conduta do requerente e eventual lesão aos cofres públicos, se existente, pois não houve má-fé e os serviços foram efetivamente prestados, conforme os relatórios de monitoramento.
Aduz que 'haveria sim nexo causal se as informações constantes no relatório de acompanhamento assinado pelo requerente fossem manifestamente falsas ou irreais. E que 'se as informações ali contidas não fossem verdadeiras, poderia se dizer em responsabilidade'. Entende que 'o requerente não pode ser responsabilizado de forma objetiva, sem a demonstração de dolo ou culpa'.
Por seu turno, a Advocacia Geral da União, às fls. 2757, informação SR 08/J/N/021/2011, assim concluiu: 'Desta feita, podemos também considerar e concluir pela inexistência de dano ao erário haja vista que restou incontestado pela CGU e pela própria análise desta SR (08) que, todos os recursos repassados pelo INCRA a Convenente foram aplicados integralmente na execução do convênio, logo não há que se levantar qualquer hipótese de dano, tendo em vista o entendimento do próprio Egrégio Tribunal de Contas da União.
Afirma que a ele competia 'analisar in loco e acompanhar a execução dos serviços, que efetivamente foram executados nos termos da ATES'. Defende que 'não resta nada nos autos que indique que o requerente teria intenção de atestar a regularidade dos serviços executados para embasar a continuidade de repasses de recursos à entidade conveniada'.
Sustenta que 'os serviços atestados nos relatórios de monitoramento e avaliação atesta o que realmente ocorreu, a prestação de serviços, comprovando-se, o cumprimento do plano de trabalho, ainda que não tenha sido feito item a item'.
Por fim, ressalta que 'exigir a devolução de todo o valor do convênio por falha meramente formal, sem a demonstração de má-fé ou erro grave, com prejuízo ao erário, viola os princípios da proporcionalidade, da razoabilidade e da segurança jurídica'.
Em razão desses princípios a adoção da devolução integral do valor recibo no convênio não pode se dar por mera irregularidade, exigindo que essa seja grave ou relevante a ponto de ter causado prejuízo ao erário.
Assim, demonstrada a integral execução do convênio em tela, bem como os eventuais equívocos meramente formais, com a garantia da boa-fé do requerente, este Tribunal deverá aplicar o disposto no parágrafo 2º do artigo 12 de sua Lei Orgânica, arquivando os autos.
ANÁLISE
Na condição de Técnico de Desenvolvimento Agrário, assinou os relatórios de monitoramento e avaliação, iguais e repetidos em forma e teor, atestando a regularidade da execução do convênio sem comprovação do efetivo cumprimento do plano de trabalho, com evidente objetivo de embasar a continuidade de repasses de recursos à entidade conveniada, responsabilizando-se por isso com os gestores pelas irregularidades cometidas na execução do convênio Incra/CRT/SP 90.000/2004.
Os relatórios de Acompanhamento e Monitoramento do convênio, que serviram de embasamento para a continuidade de repasses à entidade conveniada, redigidos em padrão uniforme de conteúdo e pelos quais se atestava, sem ressalvas, que estavam sendo atendidos os objetivos do programa de ATES de modo satisfatório, foram todos assinados pelo então gerente do convênio, Ariston de Oliveira Lucena, falecido em 2013, e pelos técnicos de Desenvolvimento Agrário Sidnei Aparecido de Macedo e Laércio André Nochang (peça 2, p. 138, 228 e 240; peça 3, p. 38 e 178; peça 4, p. 144 e 176) .
Não há como acolher as alegações de defesa, baseadas apenas em afirmações de que a execução do convênio foi regular e os objetivos atingidos. O responsável não trouxe nenhum elemento adicional que pudesse eliminar as irregularidades apontadas na tomada de contas especial e sua responsabilidade, tendo restado evidenciado o nexo de causalidade entre sua conduta e a continuidade de repasses à entidade convenente e a aplicação de recursos em desacordo com o objeto do convênio, com consequente dano ao erário.
6.5 - Defesa de Laercio André Nochang (peça 64) 
Preliminarmente requer o reconhecimento do transcurso do prazo prescricional no presente caso, em atenção ao disposto no art. 1° do Decreto 20.910/32 c/c art. 142 da Lei 8.112/90, Regime Jurídico dos Servidores, e art. 189 do Código Civil. E entende que a ausência de apresentação de defesa prévia em processo administrativo de apuração de irregularidades pela Tomada de Contas Especial acarreta a nulidade da presente responsabilização, nos termos do art. 5°, L V da Constituição Federal.
Quanto ao mérito, alega que 'o requerido não foi apontado como um dos responsáveis pela infração administrativa, uma vez que consta relatório da CGU (fls. 1611) pugnando pela impossibilidade de identificar eventual dano ao erário, na medida em que acatou com os documentos entregues pelo Incra ao fazer prova da fiscalização do convênio'.
Dessa forma, 'requer a imediata exclusão do requerido do rol de devedores solidários, encerrando sua participação nesse processo administrativo, tendo em vista a ausência de provas consistentes a respeito do nexo de causalidade entre o requerido e o dano, bem como insuficiente descrição da suposta conduta ilícita do requerido'.
AUSÊNCIA DE NEXO DE CAUSALIDADE, CULPABILIDADE E DANO A Norma de Execução n.0 39/2004 em anexo, e o Manual Operacional de ATES vigente à época não previa como forma de fiscalização dos serviços prestados pela Entidade Contratada a fiscalização in loco, pelo contrário, estabeleceu no Item 3.1.1., alínea h) do referido Manual que caberá ao fiscalizar as atividades de ATES executadas, através dos instrumentos firmados, e elaborar parecer técnico quanto ao cumprimento do objeto e quanto à regularidade da aplicação dos recursos. Ademais, a Norma de Execução 39/2004 dispõe acerca da obrigatoriedade do convenente em fornecer à concedente os relatórios trimestrais de suas atividades para fins de acompanhamento, controle e avaliação, conforme art. 11, inciso VIl, portanto, os relatórios apresentados pelos técnicos de desenvolvimento fazem jus a todo conjunto de informações e documentos apresentados pela CCA/SP, ante a obrigatoriedade imposta pela normativa. No entanto, tais documentos não foram juntados ao processo, em outra grave violação processual, sendo que tais documentos foram citados no curso da instrução e em nenhum momento os relatores solicitaram a apresentação da documentação, demonstrando a necessidade de responsabilizar seus agentes indiscriminadamente. Ausência de documentação indicada no relatório da comissão saneadora do Incra de fls 1132/1144, dentre eles documentos essenciais para a elucidação e prova da inocência do requerido, tais como relatórios de reunião e avaliação das atividades das ATES acompanhado de lista de presença, relatório de reunião preparada para o encontro dos assetados acompanhado de lista de presença e tantos outros que não se encontram nos autos do processo.
Cumpre salientar que a elaboração dos relatórios de monitoramento assinado pelo requerido tem embasamento nestes documentos que 'desapareceram', dificultando a produção de defesa. Em que pese e ausência dos relatórios e lista de presença, uma vez que tal documentação não foi apresentada ao presente processo, as atividades foram desenvolvidas de forma satisfatória, conforme lista de cursos apresentada às fls. 1110 e cronograma de execução de fls. 627, bem como ante a todos os relatórios satisfativos apresentados no processo, tais como o apresentado às fls. 76, que descreve a prestação do serviço de assistência da seguinte forma: (...) avalio os serviços com um conceito bom; o formato institucional do sistema, caráter e desempenho dos trabalhos de ATES, apresentando intensa presença e continuidade, com boa relação entre os técnicos e agricultores. Faz menção, ainda, a uma realidade marcante nos assentamentos e o desenvolvimento da ATES: (...) Dada as particularidades de pobreza e mobilidade, a dimensão social está sendo atendida através de persistentes trabalhos para empreender atividades associativas, com capacitação dos jovens, com o objetivo de não só impulsionar a produção em geral, mas para que congreguem e liderem a organização de suas agrovilas, criando espírito de comunidade. Em todas as atividades a equipe técnica foi razoavelmente bem sucedida em planejar as atividades de consultoria para que se adequem às especificidades regionais.
No mais, os relatórios de acompanhamento e monitoramento do convênio nas regiões de Pontal do Paranapanema, Andradina, Ribeirão Preto, Iaras, Promissão, Sorocaba e Vale do Paraíba, no período de maio de 2006 a novembro de 2007, estão plenamente regulares, na medida em que estão de acordo com a norma e manual de elaboração dos relatórios, bem como descreve as atividades desenvolvidas nessas regiões especificadamente.
Informa que 'considerando que a CCA/SP prestava serviços de assessoria continuada, no período de avaliação constante nos relatórios (maio de 2006 a novembro de 2007) não houve grandes alterações nas atividades desenvolvidas nas regiões avaliadas, quando, na realidade, há a necessidade da manutenção das atividades para gerar resultados'. Sustenta que 'os relatórios condizem com a realidade demonstrada pela CCA/SP e informações colhidas nos assentamentos à época, e são apenas aparentemente semelhantes em função da própria prestação continuada dos serviços ao longo do tempo'.
Assevera que 'não é verdade que são idênticos, conforme se comprova pelas diferenças apontadas acima'. E que 'ademais, é sabido que os relatórios da equipe técnica são opinativos e não detém caráter vinculante, já que as decisões administrativas de conveniência e oportunidade eram exclusivas da Superintendência do INCRA, a quem competia escolher a melhor forma de executar a política pública de ATES'.
Alega que 'não cabia ao requerido suscitar qualquer irregularidade em seus pareceres, pois o requerido não tinha ciência de qualquer irregularidade ou fraude à época, conforme se comprova pelos documentos acostados aos autos'. E que 'ademais, a avaliação do requerido se limitou às regiões do Pontal do Paranapanema, Andradina, Ribeirão Preto, Iaras, Promissão, Sorocaba e Vale do Paraíba, sendo que a CGU não auditou essas regiões, não inquiriu as famílias desses assentamentos, portanto, as conclusões tomadas pela auditoria não se prestam às regiões monitoradas pelo requerido'.
Logo, ao contrário do que afirma a respeitável Secex ao julgar os relatórios como 'meramente formais, iguais e repetitivos em forma e teor', os técnicos do TCU não levaram em conta a análise de toda conjuntura feita pelos técnicos, inclusive, nem consideraram a realidade das famílias dos assentamentos que muitas vezes são de baixa instrução escolar, com dificuldades de interpretação e compreensão.
Por fim, o convênio vigorou pelo período de 2004 a 2007, os relatórios questionados pela r. Secex se referem a apenas e tão somente ao período de maio de 2006 a novembro de 2007, tais relatórios possuem respaldo legal e são específicos, diferenciados, e correspondem a diferentes fontes de informação provenientes do campo, além do acompanhamento in loco, como relatos dos assentados e assistidos e documentos que comprovam a execução da assistência técnica, como listas de presença dos cursos e palestras, etc.
Nesse sentido, se houve irregularidades na execução e prestação de contas do convênio, a culpa exclusiva é da CCA/SP que tinha, inclusive, o dever legal de enviar relatórios de execução, avaliação, fiscalização e monitoramento ao Incra, junto com todas as documentações que comprovassem a efetiva prestação de serviços da convenente. E o requerido Sr. Laércio não deveria ser responsabilizado solidariamente com os verdadeiros realizadores do dano, haja vista que a tentativa da Secex de responsabilização solidária esbarra nos próprios arts. 264 e 265 da Lei 10.406/02, que veda qualquer forma de 'presunção' de solidariedade!
Por fim, ressalta que 'diante do exposto, não há que se falar em responsabilização do requerido, posto que não foi provada que o conteúdo dos relatórios fosse falso, ou que estivessem em desacordo com as instruções normativas do Incra para a elaboração, bem como não restou provado o efetivo dano ao erário'. Aduz que 'consta relatório da CGU dizendo que não foi possível identificar dano ao erário (fls. 1611) , assim sendo, na ausência de culpa e dano, não há que se falar em nexo de causalidade da conduta do requerente'. E que 'ausente o dolo não há como se imputar punições de atos ímprobos ao requerido, já que não há indícios nos autos de que o requerido tenha agido de má-fé' e que 'o processo não pode prosseguir em face do requerido por comprovada inexistência de demonstração de conduta dolosa ou culposa'.
ANÁLISE
Na condição de Técnico de Desenvolvimento Agrário, assinou os relatórios de monitoramento e avaliação, iguais e repetidos em forma e teor, atestando a regularidade da execução do convênio sem comprovação do efetivo cumprimento do plano de trabalho, com evidente objetivo de embasar a continuidade de repasses de recursos à entidade conveniada, responsabilizando-se por isso com os gestores pelas irregularidades cometidas na execução do convênio Incra/CRT/SP 90.000/2004.
Os relatórios de Acompanhamento e Monitoramento do convênio, que serviram de embasamento para a continuidade de repasses à entidade conveniada, redigidos em padrão uniforme de conteúdo e pelos quais se atestava, sem ressalvas, que estavam sendo atendidos os objetivos do programa de ATES de modo satisfatório, foram todos assinados pelo então gerente do convênio, Ariston de Oliveira Lucena, falecido em 2013, e pelos técnicos de Desenvolvimento Agrário Sidnei Aparecido de Macedo e Laércio André Nochang (peça 2, p. 138, 228 e 240; peça 3, p. 38 e 178; peça 4, p. 144 e 176) .
Não há como acolher as alegações de defesa, baseadas apenas em afirmações de que a execução do convênio foi regular e os objetivos atingidos. O responsável não trouxe nenhum elemento adicional que pudesse eliminar as irregularidades apontadas na tomada de contas especial e sua responsabilidade, tendo restado evidenciado o nexo de causalidade entre sua conduta e a continuidade de repasses à entidade convenente e a aplicação de recursos em desacordo com o objeto do convênio, com consequente dano ao erário.
6.6 - Paulo Sérgio Miguez Urbano (peça 66/67) 
Inicialmente Paulo Sérgio Miguez Urbano reclama que o TCU encaminhou a citação para endereço em que não mais reside. Em vista disso, visando evitar eventuais prejuízos processuais, nulidades, ou mesmo eventual ofensa ao princípio constitucional do Devido Processo Legal e Ampla Defesa (art. 5º, LV da Constituição Federal) e do comparecimento espontâneo do requerido, requer a DEVOLUÇÃO DO PRAZO para defesa, conforme prescreve o parágrafo único do art. 186 do Regimento Interno do TCU, art. 27, parágrafo único, e art. 67 da Lei Federal 9.784/1999, bem como o art. 223, § 2º da Lei Federal 13.105/2015.
Em seguida, defende a tese da prescrição do presente caso com fulcro nos termos do art. 12 do Decreto 20.910/32 c/c art. 142 da Lei 8.112/90, Regime Jurídico dos Servidores, e art. 189 do Código Civil. Argumenta que o convênio em análise foi firmado em 2/9/2004 e encerrado em 31/12/2007, tendo proferido seu primeiro parecer em 25/8/2004, há mais de 13 anos, sem nunca antes ter sido arrolado no processo de tomada de contas especial.
Além disso verifica-se também que entre o início do convênio, execução, prestação de contas, instauração e conclusão da TCE, instauração do processo administrativo no TCU (julho/2015) e o responsabilização do Requerido de última hora, passaram mais de 13 anos!
Assim sendo, verifica-se que no caso em tela as condutas do Requerido questionadas e utilizadas pela Secex/SP para enquadrá-lo no rol de responsáveis ocorreram mais de 5 anos, prazo prescricional utilizado pelo próprio E. TCU para responsabilização de servidor público, tendo em vista o precedente do Acórdão 1314/2013-TCU-Plenário concluiu pela adoção de prazo prescricional de cinco anos, com base na analogia a diversas normas do Direito Público.
Ou ainda, utilizando o entendimento da 2ª Câmara/TCU, notadamente do Acórdão 3.132/2006, em que se decidiu pela aplicabilidade da prescrição decenária, mesmo assim mesmo, já estaria prescrito o direito de punir, vez que as condutas foram praticadas há mais de 10 (dez) anos.
Não se pode admitir, frise-se desde já, que se defenda qualquer hipótese de interrupção ou suspensão da prescrição, visto que tanto o processo de TCE instaurado no INCRA, como o processo administrativo junto ao TCU foram para apurar as condutas dos membros da CCA e não do servidor, Procurador Federal, ora Requerido. Somente nesta oportunidade é que se permite ao Requerido o direito de se defender, tanto é que não foi ouvido até então e, como se mencionou, só foi incluído no último momento do processo, de forma apressada e arbitrária pela Secex/SP.
Ressalta a dificuldade em preparar sua própria Defesa, pois há anos não figura no quadro de funcionários do INCRA, sendo-lhe obstada a obtenção de documentos fundamentais para comprovar a sua inocência, em razão do longo lapso temporal decorrido desde a época dos fatos.
Quanto ao devido processo legal, argumenta que não teve oportunidade do direito ao contraditório e ampla defesa nas fases precedentes da presente tomada de contas especial:
'Como se diz no futebol, o Requerido foi escalado no time perdedor aos 45 minutos do 2º tempo!
Em outras palavras, somente agora, depois de mais de uma década de processo administrativo, a Secex arbitrariamente decidiu que o Requerido deveria ser responsabilizado, solidariamente, em uma dívida milionária.
Em nenhum outro momento do processo a conduta íntegra do Requerido havia sido questionada pela auditoria da CGU, nem mesmo pelo relatório final da Comissão de Tomada de Contas Especiais do INCRA
Com efeito, a Comissão de Tomada de Contas Especiais do INCRA havia concluído pela responsabilização da CCA-SP e dos Superintendentes do INCRA à época, de modo que o Requerido não teve a oportunidade, e nem a obrigação, de apresentar sua defesa prévia à época, até porque seus pareceres não eram questionados.
 (...) 
NO MÍNIMO deveriam ter lhe oportunizado uma possibilidade de defesa prévia, ou ao menos oficiarem ao Requerido (no endereço correto) para que ele prestasse os esclarecimentos necessários a evitar tão grave acusação e imputação!
E aqui fica bem claro a tentativa maliciosa de condenar meros funcionários do INCRA por ATACADO, sem qualquer preocupação com provas consistentes. É importante ter em mente que o Requerido é sujeito de direitos, e não OBJETO de ajuste fiscal!
Quanto ao mérito, questiona 'em qual momento do processo se comprovou a omissão do requerido? em lugar algum! na individualização de sua responsabilidade, imputaram-lhe apenas a omissão, sem indicá-la expressamente nos autos'.
Quais são os pareceres genéricos do Requerido? em quais folhas estão? Como que o trabalho do Requerido foi DECISIVO para o suposto dano ao erário? Aliás, o que o suposto dano ao erário tem a ver com a conduta do Requerido? Como o Requerido deveria ter agido? Mas será que o Requerido PODERIA ter agido de outra forma, diante dos elementos documentais que lhe eram apresentados para confecção do parecer?
São perguntas cuja resposta passa, obrigatoriamente, pela exclusão da responsabilização do Requerido nesse processo administrativo.
De modo que a inclusão arbitrária e precipitada do Requerido no rol de devedores solidários de uma dívida absurdamente desproporcional à renda e às economias de toda uma vida de trabalho HONESTO do Requerido à frente da Administração Pública, qual seja, mais de 43 (quarenta e três) anos servindo a UNIÃO, obviamente, não passa de uma OBCENIDADE!
Essa perversão punitivista é uma paixão que cega os colegas da Secex para a verdade de que o Requerido não poderia ter sido responsabilizado de forma tão precipitada, e tão desrespeitosa ao art. 5º, LV, da Constituição Federal.
De modo que requer a imediata exclusão do Requerido do rol de devedores solidários, encerrando sua participação nesse processo administrativo, tendo em vista ausência de provas consistentes a respeito do nexo de causalidade entre o Requerido e o dano, bem como insuficiente descrição da suposta conduta ilícita do Requerente.'
Esclarece que a Procuradoria Federal Especializada do Incra em São Paulo é órgão de execução da Procuradoria Geral Federal e compete-lhe, dentre outras, exercer as atividades de consultoria e assessoramento jurídico aos órgãos do Incra e coordenar, orientar e supervisionar as atividades na condução dos processos administrativos da Autarquia, nos termos dos artigos 49 e 104 do Regimento Interno do Incra.
Declara que a Procuradoria Especializada do Incra em São Paulo atua em TODOS os procedimentos administrativos em tramite na Superintendência Regional, avaliando as questões eminentemente jurídicas, de modo que os aspectos de conveniência e oportunidade devem ser tratados na esfera administrativa, não sendo de competência da Procuradoria avaliá-los, mas sim da Gestão.
Nesse sentido, a manifestação da Assessoria jurídica do requerido, nos termos da legislação vigente, encontra-se amparada pela norma regulamentadora, pois não descuidou o legislador da necessidade do prévio exame e aprovação pelo setor jurídico das minutas de editais, contratos, convênios e afins, como condição para serem celebrados posteriormente.
A obrigatoriedade integra tanto o parágrafo único do art. 38 da Lei 8.666/93, ('As minutas de editais de licitação, bem como as dos contratos, acordos, convênios ou ajustes devem ser previamente examinados e aprovados por assessoria jurídica da Administração') , quanto o art. 55 do Decreto 93.872/86 ( 'Aplicam-se aos convênios, acordos ou ajustes, as mesmas formalidades e requisitos cabíveis exigidos para a validade dos contratos') (Decreto-lei 2.300/86, art. 82) , e também a própria instrução normativa, caput do artigo 4º da Instrução Normativa STN 01/1997, é clara ao estabelecer que: 'Atendidas as exigências previstas no artigo anterior, o setor técnico e o de assessoria jurídica do órgão ou entidade concedente, segundo as suas respectivas competências, apreciarão o texto das minutas de convênio'
Entende que 'as consultas apostas às minutas acostadas aos autos não deixam dúvidas quanto ao parecer proferido: realmente encontravam-se regulares no seu aspecto formal técnico/ jurídico, de acordo com os elementos carreados nos autos do processo administrativo do convênio, à época'. Aduz que 'atendia ao preconizado na legislação que regulamenta a matéria à época'.
Afirma que não emitiu pareceres genéricos. Ao contrário, manifestou-se de forma complexa quando foi demandado pela Superintendência Regional do INCRA/SP. Alega que as minutas do convênio estavam pré-estabelecidas na IN/STN/01/1997, razão pela qual sua manifestação em casos normais não exigia análise profunda da Procuradoria. No entanto, afirma que todas as vezes que foi demandado não se omitiu ao dever de ofício e analisou os aspectos jurídicos e não os atos de gestão.
Comenta que a qualidade e regularidade de um parecer não se avalia pela quantidade de folhas, mas sim pelo conteúdo que dele se extrai:
'Ou seja, uma manifestação sobre a minuta de contrato ou termo aditivo na forma estabelecida e adotada pela Administração na íntegra não é razoável que se espera uma análise extensa, mas tão somente os aspectos técnicos e jurídicos, exatamente como feito, porém quando demandado para análise de outros aspectos, aí sim, deve ser aprofundado, repita-se, como feito pelo requerido!'
Expõe que 'não compreendia entre suas as funções as derivadas de análise e opiniões relacionadas ao mérito administrativo: oportunidade e conveniência, vez que esta é privativa/exclusiva do administrador público enquanto ente político, razão pela qual o relatório que muito recentemente decidiu pela responsabilização do procurador ser contraditório com a legislação de regência: Constituição Federal e Leis infraconstitucionais, entre elas a lei que regulamenta a Advocacia Geral da União, o regimento interno do Incra e outras'.
Repita-se que não é dever do Procurador Federal, ente integrante da Assessoria Jurídica, manifestar-se quanto as questões de mérito administrativo - oportunidade e conveniência. Se fosse possível, ocorreria nas Administrações Públicas a inversão dos papéis e quem decidiria seria aquele que opinaria e vice-versa - fato este contrário ao ordenamento jurídico. Seria o 'paraíso' para aqueles que querem ver engessadas e paralisadas todas as políticas públicas, mas para o resto da população brasileira seria um estorvo, mormente os assisti dos e assentados que DEPENDEM do Incra
Informa que quando a Superintendência requisitava à Procuradoria que analisasse se a minuta de convênio ou aditamentos encontravam-se regulares nos seus aspectos técnicos ou jurídicos, o Procurador se limitava a analisar a própria minuta em seu aspecto formal. Aduz que 'a Superintendência não requisitava que se manifestar sobre a execução do objeto, contabilidade, prestação de contas ou questões financeiras'.
As informações que chegavam à repartição, inclusive documentos, relatórios, relatos de assentados, prestações de contas parciais, enfim, davam conta de que a CCA-SP vinha aparentemente executando o objeto do convênio, que era a Assessoria Técnica, Social e Ambiental à Reforma Agrária -ATES em diversos municípios e assentamentos (fl 200, íl. 224, fl. 374, etc.) .
Há ainda parecer conclusivo FAVORÁVEL à aprovação da prestação de contas na sua parte formal e aritmética, conforme manda o §5º do art. 31 da IN/STN 01/97 - assinado em 11/11/2009 pelo contador do INCRA.
Argumenta que que não cabia ao Procurador 'suscitar qualquer irregularidade em seus pareceres, pois o Requerido NÃO TINHA CIÊNCIA de qualquer irregularidade ou fraude à época, conforme SE COMPROVA pelos documentos acostados aos autos'
Neste ponto, há que se considerar a teoria dos motivos determinantes, reconhecida pela doutrina e pelo Superior Tribunal de Justiça, como sendo crucial para análise da conduta do Requerido, vez que os pareceres emitidos consideraram exclusivamente os documentos acostados aos autos do processo administrativo e sobre esses documentos não existia qualquer indícios de irregularidades no convênio, ao contrário, os autos estavam instruídos com os documentos técnicos e atos de gestão que demonstravam até o momento o cumprimento do objeto.
Ou seja, o Requerido emitiu seus pareceres considerando a regularidade e a execução do convênio, pois esses eram os elementos existentes nos autos do processo administrativo e disso justifica a sua conduta e não qualquer irregularidade como pretende crer a Secex.
Ressalta-se, outrossim, que o dano ao erário não decorreu, portanto, nem mesmo reflexamente ou indiretamente, dos pareceres opinativos do Requerido, ou da análise contábil dos contadores, ou da política pública de ATES, que é obrigatória por lei ou mesmo da 'culpa in vigilante' da equipe do INCRA, que seguiu sua rotina de trabalho e fiscalização dentro de suas limitações de pessoal, prosseguindo com a análise das prestações de contas, cobranças e notificações à CCA para regularizar o convênio, ao contrário, decorreu exclusivamente pela omissão da CCA/SP na prestação de contas
Assim sendo, não cabia ao Requerido apresentar oposição à realização de convênios de ATES, como quer a D. Secex, pois até então os elementos constantes nos autos indicavam a regularidade na execução do convênio e, mesmo porque, a ATES é uma política intrínseca às missões institucionais do próprio INCRA! Vejam o arts. 10; 18, e) ; 24, IV; 34, IV; 43, IlI; 73 e notadamente o art. 75 da Lei 4.504/64- Estatuto da Terra!
E considerando que o Termo de Convênio e todos os Termos Aditivos e contaram com a análise e manifestação da Procuradoria Especializada do INCRA sobre os termos das minutas, não tem sentido qualquer manifestação da Assessoria Jurídica sobre os termos do Programa de ATES, pois estes estão estritamente vinculados à Norma de Execução e Manual Operacional de ATES em vigor à época, cujo conteúdo de teor exclusivamente técnico, não precisava ser posto em questão pela análise jurídica, notadamente por ser absolutamente lícito seu objeto.
Assevera ainda que 'não há indícios nos autos de que o Requerido tenha agido de má-fé, se negando a tomar quaisquer atitudes face as irregularidades existentes'. E conclui que 'este processo não pode prosseguir em face do Requerido, por expressa inexistência de demonstração de conduta dolosa ou culposa'.
Portanto, todos os pareceres continham os elementos necessários e obrigatórios, não havendo irregularidades, impropriedades ou mesmo mentiras ou fraudes, razão pela qual entende-se regulares os atos administrativos praticados pelo Requerido.
Assim sendo, não há nos autos qualquer elemento que possa atribuir a responsabilidade pelo ressarcimento ao Peticionário, posto que, ao contrário, comprovou-se sua atuação regular, nos limites legais e de suas competências, qual seja, manifestação nos autos do processo administrativo sobre os aspectos eminentemente jurídicos através de pareceres jurídicos, frise-se opinativo e não vinculativo. Fato não observado e totalmente ignorado.
Portanto, nada justifica a permanência do Requerido no polo passivo deste processo administrativo, nem se pode falar em responsabilização solidária, que é definida pela Lei 10.406/02 da seguinte forma:
'Art. 264. Há solidariedade, quando na mesma obrigação concorre mais de um credor, ou mais de um devedor, cada um com direito, ou obrigado, à dívida toda.
Art 265. A solidariedade não se presume; resulta da lei ou da vontade das partes.'
Portanto, o responsável solidário é todo aquele agente que deu causa ao dano praticado pela CCA-SP! O que esta Douta Secretaria fez foi presumir a solidariedade do Requerido, o que é legalmente impossível.
Desse modo, deve ser reconhecida a ilegitimidade e, por conseguinte, a indevida responsabilização solidária do requerido, vez que em nada contribui para a ocorrência do dano supostamente praticado pela CCA/SP.
ANÁLISE
Inicialmente, Paulo Sérgio Miguez Urbano levanta três questões preliminares. A nulidade da citação por ter sido enviada para endereço em que não mais reside. A prescrição, uma vez que a citação se deu depois de mais de 10 anos do fato tido como irregular, sem que antes tenha sido ele arrolado como responsável em qualquer das fases do processo de tomada de contas especial. E por último alega a não observância do devido processo legal, por até então não ter sido responsabilizado e exercido o pleno direito de defesa e do contraditório. Nenhuma dessas alegações pode prosperar, como se verá adiante.
O Sr. Paulo Sérgio Miguez Urbano alega que houve nulidade da citação e prejuízo ao exercício do direito de defesa no processo, uma vez que as comunicações processuais dirigidas ao responsável teriam sido feitas em endereço diverso do seu. Embora não reste dúvida de que, para dar cumprimento ao princípio do contraditório e da ampla defesa (art. 5º, inciso LV da Constituição Federal) , a citação é pressuposto indispensável para a validade do processo administrativo do TCU, para fins de imputação de débito aos responsáveis, acerca da matéria tanto o §4º do art. 179 do Regimento Interno do TCU, quanto o § 1º, art. 239, do Código de Processo Civil (aplicado subsidiariamente aos processos de Tribunais de Contas) , preveem, expressamente, que o comparecimento espontâneo da parte supre a falta de citação ou da audiência. Esse é o entendimento consolidado do TCU (Acórdão 244/2017-TCU-Primeira Câmara, rel. WALTON ALENCAR RODRIGUES; 2694/2016-TCU-Plenário, rel. RAIMUNDO CARREIRO; 4841/2016-TCU-2ª Câmara, rel. ANDRÉ DE CARVALHO; 660/2015-TCU-1ª Câmara, rel. BRUNO DANTAS, entre outros.
A despeito da comunicação ter sido enviada a endereço diferente do seu atual, o responsável compareceu espontaneamente ao processo, representado por seus advogados regularmente constituídos, obteve vista e juntou a presente peça de defesa, recepcionada por este Tribunal sem qualquer prejuízo processual, garantindo-lhe, portanto, o pleno exercício do contraditório e da ampla defesa.
Quanto à prescrição, não há razão para acolher os argumentos apresentados. Essa matéria já se encontra pacificada no âmbito deste Tribunal em consonância com o STF no julgamento do Mandado de Segurança 26.210-9/DF, em 4/9/2008 e conforme a Súmula-TCU 282, enunciada: 'As ações de ressarcimento movidas pelo Estado contra os agentes causadores de danos ao erário são imprescritíveis'.
O defendente afirma que se passaram mais de 13 anos de sua primeira manifestação como parecerista no convênio em tela. Ressalte-se que pelo 12º Termo Aditivo, de 20/12/2007, o convênio foi prorrogado por mais 12 meses, passando a vigorar até 31/12/2008. Nos autos consta como última manifestação do Procurador Jurídico o parecer de 27/2/2008 (peça 4, p. 36) . A citação no âmbito desta tomada de contas especial se deu em 2/3/2017 (peças 23 e 33) .
Afirma encontrar 'dificuldade em preparar sua própria defesa, sendo-lhe obstada a obtenção de documentos fundamentais para comprovar a sua inocência, em razão do longo lapso temporal decorrido desde a época dos fatos'. A alegação não procede. Os documentos fundamentais sobre os fatos e os que evidenciam a participação do parecerista estão nos autos.
Faz-se ainda ressalva para a necessidade de atenção quanto ao tipo de ilícito apresentado caso a caso, visto que ilícitos civis e administrativos não se confundem. Nesse sentido, há que ressaltar que este Tribunal, em recentes julgados (Acórdão 5928/2016-TCU-Segunda Câmara, rel. VITAL DO RÊGO e 5.939/2016-TCU-2ª Câmara, rel. MARCOS BEMQUERER) , tem entendido que a tese fixada pelo STF no RE 669.069 (Repercussão Geral 666) , que trata da incidência da prescrição nos débitos com a União decorrentes de ilícitos civis, com prazo prescricional de cinco anos, não alcança prejuízos que decorram de ilícitos administrativos, como a não comprovação da regular gestão de recursos públicos, que são imprescritíveis. Nessa linha é a jurisprudência pacificada desta Corte de Contas, exemplificada no Acórdão 232/2017-TCU-Primeira Câmara, rel. BRUNO DANTAS.
Em relação ao devido processo legal, a ausência de demonstração, no âmbito da fase interna da TCE, da conduta, do nexo de causalidade e da culpabilidade dos responsáveis não inviabiliza sua citação no âmbito desta Corte de Contas e que tampouco se pode excluir, automaticamente, a responsabilidade dos gestores em razão de não terem sido chamados aos autos que deu origem à presente TCE, no caso o TC Processo 017.120/2010-1, ressaltando que o item 9.2.2.2 do Acórdão 1556/2011-TCU-Plenário determinou que, caso necessária a instauração de TCE, deveriam ser identificados os responsáveis, depreendendo-se, portanto, que aquele processo não teve por objetivo exaurir as apurações referentes às ocorrências então verificadas.
Cumpre notar que falhas nos procedimentos de conceder aos agentes responsabilizados o exercício do contraditório e da ampla defesa na fase interna da tomada de contas especial não invalidam os demais atos processuais, pois somente em sua fase externa, a qual ocorre no âmbito do TCU, torna-se obrigatória a observância dos princípios da ampla defesa e do contraditório. Na fase interna da tomada de contas especial ainda não se tem propriamente processo caracterizado por lide, mas, sim, procedimento de apuração administrativa. Na fase inicial, embora haja a previsão de notificação para que o responsável traga aos autos os documentos que entenda úteis para o esclarecimento da situação, a falta de sua realização não exclui a responsabilização dos agentes.
A jurisprudência deste Tribunal é firme no sentido de que a instauração do contraditório e da ampla defesa, para fins de condenação dos responsáveis por parte desta Corte de Contas, somente se dá na fase externa do processo de tomada de contas especiais, ou seja, por meio de sua regular citação, sendo irrelevante, para a configuração do contraditório, a ocorrência ou não de notificação anterior pelo órgão instaurador da TCE (Acórdão 1404/2014-TCU-Plenário, 1.991/2014-TCU-Plenário, 2.875/2014-TCU-Plenário, 4.578/2014-TCU-1ª Câmara, 5.661/2014-TCU-1ª Câmara, 6.941/2015-TCU-1ª Câmara e 874/2016-TCU-1ª Câmara, dentre outros) .
Relativamente à responsabilização de parecerista jurídico, esta Corte de Contas tem entendimento firmado no sentido de que esse profissional pode ser responsabilizado solidariamente com os gestores por irregularidades ou prejuízos ao erário, nos casos de erro grosseiro ou atuação culposa, quando seu parecer for vinculativo. Embora não exerça função de execução administrativa, o parecerista jurídico pode ser considerado como responsável por este Tribunal, pois o art. 71, inciso II, da Constituição Federal impõe a responsabilidade não só daqueles que derem diretamente causa a perda ou extravio de recursos públicos, mas também dos agentes que cometerem qualquer ato irregular de que resulte prejuízo ao erário.
A responsabilização solidária do parecerista por dolo ou culpa decorre da própria Lei 8.906/1994 (Estatuto da Advocacia) , a qual, em seu art. 32, dispõe que o advogado é responsável pelos atos que, no exercício profissional, praticar com dolo ou culpa. A disciplina do art. 186 do Código Civil conduz à mesma conclusão ao estatuir que comete ato ilícito aquele que, agindo por ação ou omissão voluntária, negligência ou imprudência, causar dano a outro, ainda que esse ato seja exclusivamente moral. Ademais, complementando o dispositivo citado, o art. 927 do mesmo código prevê que o causador do dano fica obrigado a repará-lo.
Como forma de assegurar que profissionais do direito verifiquem a conformidade legal dos documentos elaborados pela Administração, evitando irregularidades que possam comprometer a viabilidade dos instrumentos por ela firmados, o art. 38, parágrafo único da Lei 8.666/1993, determina que sejam submetidos previamente à assessoria jurídica quaisquer contratos, acordos, convênios ou ajustes celebrados pelos entes públicos, sendo tal determinação extensiva aos seus aditivos.
Assim, existindo parecer que, por dolo ou culpa, induza o administrador público à prática de irregularidade, ilegalidade ou quaisquer outros atos que firam princípios da administração pública, haverá responsabilidade solidária entre gestores e pareceristas. A jurisprudência desta Corte de Contas há muito consolidou esse entendimento, conforme consignado nos Acórdão 1560/2014-TCU-Plenário, 2890/2014-TCU-Plenário, 1656/2015-TCU-730/2015-TCU-1ª Câmara e 1851/2015-TCU-Plenário.
Também alega que, como consultor jurídico, não lhe competia adentrar nos aspectos da conveniência e oportunidade do ato administrativo, privativo dos gestores. Ora, não se tratava de adentrar no mérito da política pública e de sua execução. Como já assinalado, tratava-se de cumprir com zelo e denodo o seu dever funcional no sentido de produzir parecer percuciente sobre o tema, alertando os gestores das irregularidades cometidas na celebração do convênio e nos termos aditivos.
Não há como acolher as alegações defesa apresentadas, baseadas apenas em afirmações de que emitiu pareceres de acordo com os elementos jurídicos existentes nos autos, que para ele se apresentavam regulares. O responsável não trouxe nenhum elemento adicional que pudesse eliminar sua responsabilidade ante as irregularidades cometidas desde a celebração até o fim da vigência do convênio.
Na qualidade de Procurador Regional do Incra em São Paulo embasou juridicamente a celebração do convênio e de seus aditivos com pareceres meramente formais, simples e incompletos, manifestando-se sempre pela regularidade dos atos a serem praticados pelos gestores a despeito das evidentes irregularidades perpetradas durante toda a vigência do convênio.
Quando instado a se manifestar, a Procuradoria Jurídica do Incra se limitava a dizer, em duas linhas manuscritas, que 'a minuta do termo de convênio acha-se regular em seu aspecto técnico e jurídico' (peça 1, p. 42) . Esse mesmo teor foi repetido, sem qualquer variação de forma e conteúdo, nos pareceres que embasaram os 16 termos aditivos do convênio.
O convênio perdurou por 44 meses, de setembro de 2004 a abril de 2008. Nesse período foram firmados 16 termos aditivos, sendo 14 para adicionar valores de repasse, 1 para alterar o plano de trabalho e 1 para prorrogação de vigência.
Nenhum desses atos foi precedido de efetiva análise jurídica. Em todos eles, como já assinalado, o procurador jurídico do Incra-SP, Paulo Sérgio Miguez Urbano, tal como se manifestou quando da celebração do convênio, se limitou a dizer, invariavelmente e sem lavrar qualquer parecer, que 'a minuta se encontra regular em seu aspecto técnico/jurídico' (peça 1, p. 78, 202, 226, 376 e 396; peça 2, p. 4 e 184; peça 3, p. 18, 52, 74, 134 e 154; peça 4, p. 36) .
Restou evidenciado assim o nexo de causalidade entre a conduta dos gestores e do parecerista jurídico e a continuidade de repasses à entidade convenente e a aplicação de recursos em desacordo com o objeto do convênio, com prejuízo ao erário, responsabilizando-se por isso com os gestores pelas irregularidades cometidas na execução do convênio Incra/CRT/SP 90.000/2004
6.7 - Revelia de Raimundo Pires Silva
Regularmente citado (peças, 27, 29 e 49 e 53) , Raimundo Pires Silva, ex-Superintendente Regional do Incra-SP, não apresentou defesa. Impõe-se que seja considerado revel, dando-se prosseguimento ao processo, de acordo com o art. 12, § 3º, da Lei 8.443/1992.
Na condição de Superintendente Regional do Incra em São Paulo, subscreveu parte dos termos aditivos e aprovou os respectivos planos de trabalho, ordenou liberações de recursos sem que as prestações de contas parciais fossem regularmente analisadas e aprovadas e não exigiu das áreas técnicas a efetiva fiscalização quanto ao cumprimento do plano de trabalho.
A aplicação de recursos em desacordo com o objeto do convênio não teria perdurado por 44 meses sem o seu concurso, restando evidenciado o nexo de causalidade entre sua conduta e o prejuízo ao erário.
7 - CONCLUSÃO
Como relatado nos itens precedentes desta instrução, o exame deste processo de tomada de contas especial relativo ao convênio Incra/CRT/SP 90.000/2004, celebrado entre o Instituição Nacional de Colonização e Reforma Agrária - Incra/SP e a Cooperativa Central de Reforma Agrária do Estado de São Paulo - CCA/SP, tendo como objeto a prestação de serviços de assistência técnica, social e ambiental a trabalhadores rurais, no valor total de R$ 5.659.320,32, no período de 6/9/2004 a 30/4/2008, evidenciou falhas e desconformidades praticadas tanto pelos gestores do órgão concedente quanto pelos responsáveis da entidade conveniada, que resultam em prejuízos aos cofres públicos.
Dentre as principais constatações, verificou-se que o convênio foi celebrado sem que tenha sido comprovado que a entidade conveniada dispusesse de estrutura organizacional e quadros técnicos qualificados para consecução dos objetivos da descentralização. Verificou-se que o objeto do convênio foi elaborado de forma imprecisa, com projeto básico incompleto e com metas do plano de trabalho insuficientemente descritas. Constatou-se ainda que o convênio foi celebrado sem cláusula que definisse o seu valor total. Os repasses financeiros foram efetuados em desconformidade com o cronograma de execução, em valores superiores ao orçamento do objeto e a maior em relação ao limite legal para serviços de ATES, tendo-se verificado ainda desvios de finalidade na aplicação dos recursos. No decorrer da vigência do convênio o objeto foi modificado sem que tenha havido readequação dos valores a serem transferidos. As prestações de contas parciais foram aprovadas apenas formalmente a partir de simples conferência aritmética da relação de pagamentos. Não houve prestação de contas final do convênio. Os pareceres jurídicos que embasaram a celebração e os 16 termos aditivos do convênio foram emitidos apenas para cumprir uma formalidade, breves e lacônicos. Constatou-se que a fiscalização do convênio foi insatisfatória e praticamente não realizada. Os relatórios de acompanhamento e avaliação da execução do convênio são iguais e repetidos em forma e conteúdo. Não houve cabal demonstração de que o plano de trabalho tenha sido integralmente executado e que os objetivos do convênio tenham sido atingidos.
Além do dever legal e constitucional de prestar contas do escorreito emprego dos recursos públicos, devem os gestores fazê-lo demonstrando o estabelecimento do nexo entre o desembolso dos valores e as despesas realizadas com vistas à consecução do objeto conveniado. Como restou evidenciado nesta instrução, os documentos acostados aos autos não são suficientes para estabelecer esse nexo e revelam desconformidades legais em praticamente todas os atos de gestão realizados durante a vigência do convênio. A CCA-SP foi contemplada com transferências de recursos federais para aplicação nas atividades finalísticas previstas no objeto do convênio e não conseguiu provar, por meio de documentos hábeis e idôneos, a regular aplicação desses recursos. Em razão disso, o débito deve corresponder à totalidade dos recursos repassados.
A ausência de comprovação da regular aplicação dos recursos por parte dos responsáveis importa no julgamento pela irregularidade das contas, na condenação em débito e na aplicação de multa. Na fase interna da TCE foram responsabilizados solidariamente pelo débito com a entidade conveniada as seguintes pessoas: Neusa Paviato Botelho Lima, presidente da cooperativa, Rosely Maria Paini, diretora da cooperativa, Raimundo Pires Silva, superintendente do Incra-SP e Guilherme Cyrino Carvalho, superintendente-substituto do Incra-SP. Nesta etapa do processo, ante as constatações relatadas na seção 3 e de acordo com a Matriz de Responsabilidade da seção 5, foram incluídos na relação processual, respondendo solidariamente pelo débito, Célio Norberto do Couto, coordenador de despesas da CCA-SP, Paulo Sérgio Miguez Urban, procurador regional do Incra em São Paulo, Sidnei Aparecido de Macedo e Laercio André Nochang, estes últimos técnicos de desenvolvimento Agrário do Incra-SP.
O débito apurado pela comissão de tomada de contas especial do Incra-SP, no valor histórico de R$ 1.637.899,06, resultou da diferença entre os valores repassados para a CCA-SP e os limites de gastos por família para serviços de ATES da Norma de Execução Incra 36/2004. Contudo, ante as desconformidades apontadas na seção 3 desta instrução não se vislumbra a possibilidade de mensurar o quanto efetivamente foi executado do objeto avençado, não se podendo avaliar e extrair das prestações de contas parciais e dos relatórios de execução meramente formais, incompletos e inconclusivos quaisquer benefícios concretos almejados originalmente. Não há nos autos prestação de contas final do convênio, acompanhada de relatório do atingimento do objeto e dos elementos descritos na IN-STN 1/1997, conforme previsto na clausula quinta do ajuste celebrado. Em vista disso, os responsáveis foram citados para apresentação de defesa e/ou recolherem solidariamente o total dos valores repassados, que somam R$ 5.659.320,32 em valores históricos (peça 5, p. 473-477) .
Examinadas as defesas apresentadas, não foi possível dar-lhes acolhimento, tendo em vista que não lograram comprovar a aplicação regular de parte ou da totalidade dos recursos ou afastar o nexo causal entre suas condutadas e os danos causados ao erário. Incide sobre o gestor o ônus de provar a aplicação regular dos recursos públicos, não cabendo a esta Corte de Contas comprovar a regularidade da aplicação dos valores repassados por convênio. Por força do que dispõe o art. 70, parágrafo único, da Constituição Federal, bem assim o art. 93 do Decreto-Lei 200/1967 c/c o art. 66 do Decreto 93.872/1986, resta claro que tal comprovação compete exclusivamente aos gestores dos recursos.
Não é possível, ainda, ser reconhecida a boa-fé dos responsáveis. Relativamente a esse aspecto, a jurisprudência deste Tribunal sedimentou entendimento de que quando se trata de processos atinentes ao exercício do controle financeiro da Administração Pública, tais como o que ora se examina, a boa-fé não pode ser presumida, devendo ser demonstrada e comprovada a partir dos elementos que integram os autos.
Tal interpretação decorre da compreensão de que, relativamente à fiscalização dos gastos públicos, privilegia-se a inversão do ônus da prova, pois cabe ao gestor comprovar a boa aplicação dos dinheiros e valores públicos sob sua responsabilidade.
Nesse contexto, e após exame de toda a documentação carreada aos autos, não há como se vislumbrar a boa-fé na conduta dos responsáveis, já que não foram constatados atos ou fatos atenuantes os quais pudessem apontar para atitude zelosa e diligente na gestão da coisa pública.
Sobre o assunto, o art. 202, § 6º, do Regimento Interno/TCU, estabelece que, não restando configurada de forma objetiva a boa-fé dos responsáveis, o Tribunal proferirá, desde logo, o julgamento definitivo de mérito pela irregularidade das contas.
O exame das ocorrências descritas nesta instrução permitiu, na forma dos arts. 10, § 1º, e 12, incisos I e II, da Lei 8.443/1992 c/c o art. 202, incisos I e II, do RI/TCU, definir a responsabilidade solidária de Neusa Paviato Botelho Lima (CPFXXX.424.748-XX) , Rosely Maria Paini (XXX.339.078-XX) , Célio Norberto do Couto (XXX.228.478-XX) , Raimundo Pires Silva (XXX.766.778-XX) , Guilherme Cyrino Carvalho (XXX.515.198-XX) , Sidnei Aparecido de Macedo (XXX.550.488-XX) , Laercio André Nochang (XXX.406.760-XX) , Paulo Sérgio Miguez Urbano (XXX.853.478-XX)  e da Cooperativa Central de Reforma Agrária do Estado de São Paulo - CCA-SP  (00.161867/0001-68) , bem como apurar adequadamente o débito a eles atribuído, motivo pelo qual se propõe julgas suas contas irregulares.
	N
	Irregularidade
	Fundamento Legal
	Item Instrução

	1
	Inexistência de avaliação quanto à viabilidade da execução do objeto e das razões que consubstanciaram a celebração do convênio em detrimento a contrato.
	IN-STN 1/1997, art. 1º, § 1º, I, c/c art. 2º, I
	3.1

	2
	Descentralização de execução a entidade que não dispõe de condições para consecução do objeto.
	IN-STN 1/1997, art. 1º, §2º.
	3.2

	3
	Projeto básico incompleto e metas do cronograma de execução insuficientemente descritas. 
	IN-STN 1/1997, art. 2º, II, III, IV
	3.3

	4
	Objeto e orçamento do convênio impreciso.
	IN-STN 1/1997, art. 2º, II, c/c art. 7º, I.
	3.4

	5
	Desconformidade do cronograma de desembolso.
	IN-STN 1/1997, art. 2º, VI, c/c art. 18, caput, e art. 21.
	3.5

	6
	Celebração de convênio e termo aditivo sem cláusula de definição do valor total do objeto 
	IN-STN 1/1997, art. 2º, I, V, c/c art. 7º, I, II e art. 9º, §2º
	3.6

	7
	Alteração do objeto e do plano de trabalho por meio de termo aditivo sem readequação do custo do convênio. 
	IN-STN 1/1997, art. 1°, § 1º, X, c/c art. 8º, III. 
	3.7

	8
	Prorrogação de vigência sem pareceres técnicos e de avaliação quanto à necessidade e viabilidade.
	IN-STN 01/1997, art. 2º, I, c/c art. 4º, § 1º.
	3.8

	9
	Liberação de recursos em desacordo com o cronograma de desembolso.
	IN-STN 1/1997, art. 18 c/c art. 21, caput.
	3.9

	10
	Liberação de recursos com a entidade pendente de prestação de contas parcial de parcelas anteriores.
	IN-STN 1/1997, art. 21, §4º, I, II c/c art.35
	3.9

	11
	Aprovação de celebração de convênios/aditivos na ausência de pareceres jurídicos ou dos documentos que deveriam suportar suas análises.
	IN-STN 1/1997, art. 4º, I a IV, e § 1º.
	3.10

	12
	Ausência de instrumentos de avaliação dos resultados dos convênios.
	IN-STN 1/1997, art. 23 c/c art.31, §1º, I
	3.11

	13
	Pareceres técnicos e/ou financeiros inconsistentes, pró-forma ou incompatíveis com os elementos presentes no processo.
	IN-STN 1/1997, art.31, § 1º, I, II c/c art. 33.
	3.11

	14
	Fiscalização do convênio insatisfatória ou não realizada.
	IN-STN 1/1997, art. 23 
	3.11

	15
	Indícios de pagamento por serviços ou etapas não executadas e incompatibilidade entre o que foi realizado e as especificações do Plano de trabalho do convênio. 
	IN-STN 1/1997, art. 8, IV, c/c art. 22 
	3.12

	16
	Falta de glosa, na prestação de contas, de despesas não permitidas, em finalidade diversa do convênio.
	IN-STN 1/1997, art. 8º, IV
	3.12

	17
	Execução parcial do objeto pactuado e não atingimento dos objetivos do convênio. 
	IN-STN 1/1997, arts. 22 c/c art 28; 31, §1º, I, II e art. 38, III.
	3.13

Ocorrências:
Não comprovação da regular aplicação dos recursos públicos na execução do convênio Incra/CRT/SP 90.000/2004 (Siafi 510196) , celebrado em 2/9/2004 entre o Instituto Nacional de Colonização e Reforma Agrária - Incra/SP e a Cooperativa Central de Reforma Agrária do Estado de São Paulo - CCA/SP, tendo como objeto a prestação de serviços de assistência técnica, social e ambiental (ATES) em assentamentos da reforma agrária no estado de São Paulo, no período de 6 de setembro de 2004 a 30 de abril de 2008, em vistas das irregularidades assinaladas na tabela a seguir:
Individualização das condutas e indicação das irregularidades:
Cooperativa Central de Reforma Agrária do Estado de São Paulo - CCA-SP  (00.161867/0001-68) - A entidade foi contemplada com transferências de recursos federais para aplicação nas atividades finalísticas previstas no objeto do convênio Incra/CRT/SP 90.000/2004, não tendo conseguido provar, por meio de documentos hábeis e idôneos, a regular aplicação desses recursos.
Neusa Paviato Botelho Lima (CPFXXX.424.748-XX) - na qualidade de presidente da Cooperativa Central de Reforma Agrária do Estado de São Paulo - CCA-SP, subscreveu o convênio Incra/CRT/SP 90.000/2004 e todos os seus termos aditivos, tendo se responsabilizado pela execução do convênio até o fim de sua vigência. Permitiu assim, durante os 44 meses de vigência do convênio, a aplicação de recursos em desacordo com o objeto do ajuste, restando evidenciado o nexo de causalidade entre sua conduta e o prejuízo ao erário.
Rosely Maria Paini (XXX.339.078-XX) - na qualidade de diretora da Cooperativa Central de Reforma Agrária do Estado de São Paulo - CCA-SP, assumiu a responsabilidade pela movimentação da conta específica e prestação de contas do convênio, sem comprovação do efetivo cumprimento do plano de trabalho, com evidente objetivo de embasar a continuidade de repasses de recursos à entidade conveniada, responsabilizando-se por isso com os gestores pelas irregularidades cometidas na execução do convênio Incra/CRT/SP 90.000/2004. Restou evidenciado o nexo de causalidade entre sua conduta e a aplicação de recursos em desacordo com o objeto do convênio, com consequente prejuízo ao erário.
Célio Norberto do Couto (XXX.228.478-XX) - na qualidade de coordenador de despesas da Cooperativa Central de Reforma Agrária do Estado de São Paulo - CCA-SP, assumiu a responsabilidade pela prestação de contas do convênio, sem comprovação do efetivo cumprimento do plano de trabalho, com evidente objetivo de embasar a continuidade de repasses de recursos à entidade conveniada, responsabilizando-se por isso com os gestores pelas irregularidades cometidas na execução do convênio Incra/CRT/SP 90.000/2004. Restou evidenciado o nexo de causalidade entre sua conduta e a aplicação de recursos em desacordo com o objeto do convênio, com consequente prejuízo ao erário.
Raimundo Pires Silva (XXX.766.778-XX) - na qualidade de Superintendente Regional do Incra em São Paulo, subscreveu parte dos termos aditivos e aprovou os respectivos planos de trabalho, ordenou liberações de recursos sem que as prestações de contas parciais fossem regularmente analisadas e aprovadas e não exigiu das áreas técnicas a efetiva fiscalização quanto ao cumprimento do plano de trabalho. A aplicação de recursos em desacordo com o objeto do convênio não teria perdurado por 44 meses sem o seu concurso, restando evidenciado o nexo de causalidade entre sua conduta e o prejuízo ao erário.
Guilherme Cyrino Carvalho (XXX.515.198-XX) - na qualidade de Superintendente Regional Substituto do Incra em São Paulo, subscreveu o termo de convênio, parte dos termos aditivos e aprovou os respectivos planos de trabalho, ordenou liberações de recursos sem que as prestações de contas parciais fossem regularmente analisadas e aprovadas e emitiu pareceres favoráveis à aprovação de relatórios de execução com base em informações meramente formais e sem comprovação do efetivo cumprimento do plano de trabalho por parte da entidade conveniada. A aplicação de recursos em desacordo com o objeto do convênio não teria perdurado por 44 meses sem o seu concurso, restando evidenciado o nexo de causalidade entre sua conduta e o prejuízo ao erário.
Paulo Sérgio Miguez Urbano (XXX.853.478-XX) - na qualidade de Procurador Regional do Incra em São Paulo, emitiu pareceres jurídicos meramente formais que embasaram a celebração do convênio e todos os termos aditivos, a despeito das manifestas desconformidades legais que apresentavam, responsabilizando-se por isso com os gestores pelas irregularidades cometidas na execução do convênio Incra/CRT/SP 90.000/2004. Restou evidenciado o nexo de causalidade entre sua conduta e a continuidade de repasses à entidade convenente e a aplicação de recursos em desacordo com o objeto do convênio, com consequente prejuízo ao erário.
Sidnei Aparecido de Macedo (XXX.550.488-XX) - na qualidade de Técnico de Desenvolvimento Agrário, assinou os relatórios de monitoramento e avaliação, iguais e repetidos em forma e teor, atestando a regularidade da execução do convênio sem comprovação do efetivo cumprimento do plano de trabalho, com evidente objetivo de embasar a continuidade de repasses de recursos à entidade conveniada, responsabilizando-se por isso com os gestores pelas irregularidades cometidas na execução do convênio Incra/CRT/SP 90.000/2004. Restou evidenciado o nexo de causalidade entre sua conduta e a continuidade de repasses à entidade convenente e a aplicação de recursos em desacordo com o objeto do convênio, com consequente prejuízo ao erário.
Laercio André Nochang (XXX.406.760-XX) - na qualidade de Técnico de Desenvolvimento Agrário, assinou os relatórios de monitoramento e avaliação, iguais e repetidos em forma e teor, atestando a regularidade da execução do convênio sem comprovação do efetivo cumprimento do plano de trabalho, com evidente objetivo de embasar a continuidade de repasses de recursos à entidade conveniada, responsabilizando-se por isso com os gestores pelas irregularidades cometidas na execução do convênio Incra/CRT/SP 90.000/2004. Restou evidenciado o nexo de causalidade entre sua conduta e a continuidade de repasses à entidade convenente e a aplicação de recursos em desacordo com o objeto do convênio, com consequente prejuízo ao erário.
8 - PROPOSTA DE ENCAMINHAMENTO
Diante do exposto, submetem-se os autos à consideração superior, propondo
a) com fundamento nos arts. 1º, inciso I, 16, inciso III, alíneas 'b' e 'c' da Lei 8.443/1992 c/c os arts. 19 e 23, inciso III, da mesma Lei, e com base nos arts. 1º, inciso I, 209, incisos I e II, 210 e 214, inciso III, do Regimento Interno, e sejam julgadas julgadas irregulares as contas da Cooperativa Central de Reforma Agrária do Estado de São Paulo - CCA-SP  (00.161867/0001-68) , de Neusa Paviato Botelho Lima (CPFXXX.424.748-XX) , de Rosely Maria Paini (XXX.339.078-XX) , de Célio Norberto do Couto (XXX.228.478-XX) , de Raimundo Pires Silva (XXX.766.778-XX) , de Guilherme Cyrino Carvalho (XXX.515.198-XX) , de Sidnei Aparecido de Macedo (XXX.550.488-XX) , de Laercio André Nochang (XXX.406.760-XX) e de Paulo Sérgio Miguez Urbano (XXX.853.478-XX) , condenando-os solidariamente ao pagamento importâncias relacionada na tabela a seguir, com fixação do prazo de 15 (quinze) dias, a contar da notificação, para que comprovem, perante o Tribunal (art. 214, inciso III, alínea 'a', do Regimento Interno) , o recolhimento da dívida aos cofres do Instituto Nacional de Colonização e Reforma Agrária, atualizada monetariamente e acrescida dos juros de mora, calculados a partir das datas de ocorrência até o efetivo recolhimento, na forma da legislação em vigor, em face da não comprovação da regular aplicação dos recursos públicos do convênio Incra/CRT/SP 90.000/2004, celebrado em 2/9/2004, tendo como objeto a prestação de serviços de assistência técnica, social e ambiental (ATES) em assentamentos da reforma agrária no estado de São Paulo, no período de 6 de setembro de 2004 a 30 de abril de 2008.
Débito:
b) aplicar à Cooperativa Central de Reforma Agrária do Estado de São Paulo - CCA-SP  (00.161867/0001-68) , Neusa Paviato Botelho Lima (CPFXXX.424.748-XX) , Rosely Maria Paini (XXX.339.078-XX) , Célio Norberto do Couto (XXX.228.478-XX) , Raimundo Pires Silva (XXX.766.778-XX) , Guilherme Cyrino Carvalho (XXX.515.198-XX) , Sidnei Aparecido de Macedo (XXX.550.488-XX) , Laercio André Nochang (XXX.406.760-XX) e Paulo Sérgio Miguez Urbano (XXX.853.478-XX) , individualmente, a multa prevista no art. 57 da Lei 8.443/1992 c/c o art. 267 do Regimento Interno, com a fixação do prazo de quinze dias, a contar das notificação, para que comprove, perante o Tribunal (art. 214, inciso III, alínea 'a', do Regimento Interno) , o recolhimento da dívidas ao Tesouro Nacional, atualizadas monetariamente da data do acórdão até a do efetivo recolhimento;
c) autorizar desde logo, se requerido, o pagamento da dívida em trinta e seis parcelas mensais e consecutivas, nos termos do art. 26 da Lei 8.443/1992 c/c o art. 217 do Regimento Interno, fixando-lhe o prazo de quinze dias, a contar do recebimento da notificação, para comprovar perante o Tribunal o recolhimento da primeira parcela, e de trinta dias, a contar da parcela anterior, para comprovar os recolhimentos das demais parcelas, devendo incidir sobre cada valor mensal, atualizado monetariamente, os juros de mora devidos, na forma prevista na legislação em vigor; e
d) autorizar, desde logo, nos termos do art. 28, inciso II, da Lei 8.443/1992, a cobrança judicial da dívida, caso não atendidas as notificações; e
e) encaminhar cópia da deliberação que vier a ser proferida, bem como do relatório e do voto que a fundamentarem, ao Instituto Nacional de Colonização e Reforma Agrária - Incra e ao Procurador-Chefe da Procuradoria da República em São Paulo, nos termos do § 3º do art. 16 da Lei 8.443/1992 c/c o § 7º do art. 209 do Regimento Interno do TCU, para adoção das medidas que entender cabíveis."
	
	É o relatório.

8.1. Alessandra da Silva Carvalho (286.004/OAB-SP), representando Rosely Maria Paini e Célio Norberto do Couto;  
8.2. Diego Batella Medina (293.532/OAB-SP) e outros, representando Paulo Sérgio Miguez Urbano e Guilherme Cyrino Carvalho;  
8.3. Talita Satie Saito Ferreira (373.602/OAB-SP), representando Laércio André Nochang;  
8.4. Leandro Lucio Baptista Linhares (228670/OAB-SP), representando Sidnei Aparecido de Macedo;  
8.5. Brasil do Pinhal Pereira Salomão (21348/OAB-SP) e outros, representando Neusa Paviato Botelho Lima.

Procurador Júlio Marcelo de Oliveira.

TOMADA DE CONTAS ESPECIAL. SUPERINTENDÊNCIA REGIONAL DO INCRA EM SÃO PAULO. CONVÊNIO. PRESTAÇÃO DE SERVIÇOS DE ASSESSORIA TÉCNICA, SOCIAL E AMBIENTAL (ATES) EM ASSENTAMENTOS DA REFORMA AGRÁRIA. DISPÊNDIO A MAIOR DE RECURSOS DEFINIDOS COMO TETO FINANCEIRO DE APLICAÇÃO POR FAMÍLIA BENEFICIÁRIA. CITAÇÃO. EXCLUSÃO DO ROL DA TCE DE ALGUNS RESPONSÁVEIS. REVELIA. REJEIÇÃO DAS ALEGAÇÕES DE DEFESA. CONTAS IRREGULARES. DÉBITO. MULTA.

TOMADA DE CONTAS ESPECIAL (TCE)

Secretaria de Controle Externo de Tomada de Contas Especial (SecexTCE).

Trata-se de tomada de contas especial (TCE) instaurada pelo Instituto Nacional de Colonização e Reforma Agrária (Incra) em razão da impugnação parcial de despesas do convênio Incra/CRT/SP 90.000/2004 (Siafi 510196) , celebrado em 2/9/2004, com vigência de 6/9/2004 a 30/04/2008, entre a autarquia, por meio da Superintendência Regional do Instituto Nacional de Colonização e Reforma Agrária no Estado de São Paulo (Incra/SP) , e a Cooperativa Central de Reforma Agrária do Estado de São Paulo (CCA-SP) .
O objeto do convênio era a prestação de serviços de assessoria técnica, social e ambiental (ATES) em assentamentos da reforma agrária, no valor total de R$ 5.659.320,32, sem contrapartida financeira (peça 1, p. 48-58 e peça 4, p. 62-80) . 
Em breve síntese, os serviços de ATES foram criados oficialmente pelo Incra em 30/3/2004, por meio da Norma de Execução 39/2004, e compreendem o conjunto de técnicas e métodos, constitutivos de um processo educativo, voltado para a construção do conhecimento e das ações direcionadas à melhoria da qualidade de vida das comunidades residentes em projetos de assentamento, tomando por base a qualificação das pessoas, das comunidades e de suas organizações, visando à sua promoção em termos ambientais, econômicos, sociais e culturais.
Pelo mesmo normativo, os serviços de ATES seriam executados em parceria com instituições públicas, privadas, entidades de representação dos trabalhadores rurais e organizações não-governamentais ligadas à reforma agrária, geralmente firmados por meio de convênios ou termos de parceria, o que difere do que ocorre atualmente, quando tais serviços são normalmente contratados mediante chamada pública com dispensa de licitação, nos termos da Lei 12.188/2010, que que institui a Política Nacional de ATER - Pnater, e de Reforma Agrária e o Programa Nacional de Assistência Técnica e Extensão Rural na Agricultura Familiar e Reforma Agrária - Pronater (Lei do Ater) . 
Amparados nas premissas acima, o convênio ora em discussão visava ao desenvolvimento e à sustentabilidade dos assentamentos do programa de reforma agrária no estado de São Paulo. Para tanto, a convenente deveria cumprir primordialmente, por meio de técnicos de níveis médio e superior, atividade de assessoria e acompanhamento individualizado às famílias dos beneficiários. Além dessa ação, a convenente promoveria outras atividades, tais como: reuniões, dias de campos, realização de cursos, seminários e visitas de intercâmbio e outras capacitações.
No que interessa especificamente a esta TCE, segundo o art. 1º, inciso II, da Norma de Execução Incra 36/2004 (NE Incra 36/2004) , o valor máximo a ser despendido para Assessoria Técnica, Social e Ambiental (ATES) , Capacitação, Supervisão e Acompanhamento da fase de implantação dos projetos de assentamentos de reforma agrária seria de R$ 400,00 por família/ano beneficiária, o que corresponderia a R$ 33,33 por família/mês. 
Ocorre que, para o convênio em questão, a Controladoria-Geral da União (CGU) , nos termos do Relatório de Demandas Especiais 00190.005673/2009-11 (peça 5, p. 155-231) , identificou que, a partir de novembro de 2006, os valores despendidos foram de R$ 946,44 por família/ano, equivalentes a R$ 78,87 por família/mês, ou seja, R$ 45,54 por família/mês a maior do que o limite permitido fixado pelo normativo do Incra. 
Em seu relatório, a CGU listou todos os repasses de recursos por aditivo, identificando o número de famílias a ser atendidas, o número de meses de vigência, chegando-se ao valor médio despendido por família. A CGU optou, tendo em vista que o número de famílias atendidas variou durante a execução do convênio e que houve sobreposição de períodos em diversos aditivos, por agrupar a ocorrência pelo número de famílias atendidas, conforme tabela abaixo (peça 5, p. 215-217) :
	Famílias
	Início
	Fim
	N. de meses
	Valor (R$) repassado no período
	Valor médio (R$) 
	NE Incra 36/2004 (R$) 
	Saldo a maior (R$) 

	3.260
	Ago/04
	Nov/04
	4
	316.283,00
	24,25
		
	3.721
	Dez/04
	Abr/05
	5
	565.229,05
	30,28
		
	3.780
	Mai/05
	Fev/06
	10
	1.191.158,85
	31,51
		
	3.024
	Mar/06
	Out/06
	8
	750,070,00
	31,00
		
	1.998
	Nov/06
	Abr/08
	18
	2.836.579,18
	78,87
	1.198.680,12
	1.637.899,06

Na prática, a conta que deve ser feita é a seguinte: divide-se o valor transferido pelo número de famílias beneficiárias. Desse resultado, divide-se pelo número de meses pactuados, chegando-se então ao valor que estaria sendo praticado para as ações listadas na Nota de Execução Incra 36/2004, acima referenciada. Assim, todo o montante acima do teto estipulado pela NE 36/2004, por família beneficiária, foi apontado, pela CGU, como valores a serem restituídos à autarquia. 
Adotando a premissa acima, a comissão de tomada de contas especial apurou como débito a importância de R$ 1.637.899,06, em valores históricos, correspondente à soma dos valores repassados que excederam o referido teto financeiro (peça 5, p. 427- 451) . 
Em verdade, o incremento no valor médio apontado pela CGU decorreu da redução no número de famílias atendidas, que passou, quando da assinatura do sétimo termo aditivo, de 3.024 para 1.998, sem a readequação dos repasses financeiros (peça 2, p. 6-18) .
As conclusões da comissão de TCE foram acatadas integralmente no relatório de Auditoria da Secretaria Federal de Controle Interno, tendo sido emitidos o Certificado e o Parecer do Dirigente do Órgão de Controle Interno pela irregularidade das contas, com o competente pronunciamento ministerial (peça 5, p. 479-495) .
No âmbito deste Tribunal, ao analisar os autos (peça 9) , a unidade instrutora concluiu que o convênio não teve o seu objeto cumprido adequadamente, tendo em vista as seguintes irregularidades: entidade inepta para a consecução do objeto, projeto básico e plano de trabalho incompletos, orçamento inadequado, inconsistência do cronograma de desembolso e liberação de recursos em desconformidade com esse cronograma, valor do convênio indefinido, o qual teve seu objeto e plano de trabalho alterados sem a readequação do valor, prorrogação do prazo de vigência sem justificativa técnica e operacional, pareceres jurídicos meramente formais, fiscalização insatisfatória e desvio de finalidade, com a realização de despesas da Meta II, com cursos e seminários.  
 Em vista disso, a unidade instrutora quantificou o débito no montante total dos recursos transferidos pelo convênio (R$ 5.659.320,32) , promovendo, por conseguinte, a citação dos responsáveis abaixo identificados.
Além dos responsáveis solidários originalmente arrolados na fase interna desta TCE (Neusa Paviato Botelho Lima, presidente da CCA-SP, Rosely Maria Paini, diretora da CCA/SP, Raimundo Pires Silva, superintendente regional do Incra-SP, Guilherme Cyrino Carvalho, superintendente regional substituto do Incra/SP e Cooperativa Central de Reforma Agrária do Estado de São Paulo, beneficiária dos recursos) , a unidade instrutora acrescentou Célio Norberto do Couto, responsável pela execução do convênio no âmbito da CCA-SP, Laércio André Nochang e Sidnei Aparecido de Macedo, técnicos de desenvolvimento agrário do Incra-SP, e Paulo Sérgio Miguez Urbano, procurador regional da Advocacia-Geral da União no Incra-SP, considerando que esses agentes teriam também contribuído para o insucesso total do convênio, na medida de suas atribuições.
Após analisar as alegações de defesa dos responsáveis, a unidade instrutora, com a anuência do MP/TCU (peça 89) , propõe a condenação solidária dos citados ao débito total referente aos valores transferidos no âmbito do convênio (peças 86-88) .
II
Inicialmente, trato da quantificação do débito e do rol de responsáveis. 
Não obstante existirem falhas nas fases da escolha e aceitação da entidade convenente, de execução, de fiscalização e de prestação de contas deste convênio, apontadas no detalhado e profundo parecer precedente, dissinto da imputação do débito total referente aos recursos repassados. Senão vejamos.
Observo, inicialmente, que os objetivos do convênio, como descritos no seu Plano de Trabalho, não se materializam em um produto concreto, como uma obra, por exemplo. Admite-se que o objeto seja, em certa medida, pouco tangível, o que não quer dizer que as ações/atividades listadas no parágrafo 5 acima não devessem ser, por evidente, comprovadas materialmente, como, por exemplo, mediante relatórios de execução físico-financeiros e fiscalizações in loco promovidas pela concedente.
A própria unidade instrutora reconhece que serviços foram prestados quando afirma que não se poderia mensurar o quanto fora efetivamente executado (peça 9, p. 17) . Se essa constatação, por si só, não possibilitou a especificação daquilo que fora executado e, por consequência, a quantificação do valor a ser ressarcido, por outro lado, é suficiente para demonstrar a inadequação da conclusão de se imputar aos responsáveis o dever de ressarcir a integralidade dos recursos repassados. Tal medida, além de acarretar enriquecimento sem causa por parte do Poder Público, viola a regra de que o ressarcimento deve ser proporcional ao dano, prevista no art. 210 do Regimento Interno desta Corte de Contas, conforme exporei mais detalhadamente a seguir. 
Nesse contexto, e tendo em vista, ainda, as peculiaridades do convênio em questão, que se insere dentro de uma política pública complexa, multidisciplinar e de diferentes atores que é a reforma agrária, penso que a conclusão da unidade instrutora, pelo débito integral, só poderia advir de uma fiscalização mais abrangente no convênio como um todo, em seus aspectos operacional e de conformidade, quando, aí sim, se poderia afirmar se a política pública decorrente dos serviços de ATES fora ou não atingida nos assentamentos beneficiados.
Em reforço, o encaminhamento pelo débito integral baseou-se na análise somente a partir dos autos desta TCE, instaurada originalmente para fins de apuração apenas do descumprimento da Norma de Execução Incra 36/2004 (processo Incra 54190.004866/2011-90) . Ocorre que o processo do convênio e de sua prestação de contas era outro, o de 54190.001966/2004-35. Assim, os elementos probatórios sobre a execução física e financeira do convênio podem não ter sido analisados como um todo, conforme se depreende do documento de peça 7, p. 194-204, que faz menção a documentos que não se encontram nesta TCE. 
Também em consonância com essa linha de raciocínio, o Relatório de Demandas Especiais da CGU, resultado de fiscalização in loco em alguns assentamentos no Estado de São Paulo, não condenou completamente o convênio, muita embora tenha identificado achados de auditoria, inclusive o que originou a presente TCE. 
Além do relatado pela CGU, verifico, nos autos, embora não seja possível identificar o quantum teria sido efetivamente prestado, indicativos da execução, mesmo que parcial, do objeto, como a aprovação de prestação de contas parcial, conforme peça 2, p. 252, e de relatórios de acompanhamento e monitoramento produzidos por técnicos do Incra/SP, a exemplo dos contidos na peça 2, p. 228-236, 240-248, peça 3, p. 38-46, 178-188 e peça 4, p. 144-152. Ao final da avença, foi emitido o Relatório Final de Acompanhamento e Monitoramento ATES pelo Incra/SP (peça 4, p. 176-190) .
Nesse cenário, a inteligência do art. 210, inciso II, do RI/TCU, o qual preconiza que o valor do débito não poderá exceder o real valor devido, conduz à conclusão de que, para o caso concreto, a realização de serviços aproveitáveis no âmbito da avença impediria a imputação do débito integral relativo aos recursos transferidos. 
Assim, o débito deve se restringir ao que decorreu do descumprimento da Norma de Execução Incra 36/2004, conforme originalmente apontado pela CGU, no valor histórico de R$ 1.637.899,06, detalhado por data de recebimento dos últimos recursos recebidos que totalizaram o valor acima, nos termos do parecer da Comissão de Tomada de Contas Especial à peça 5, p. 441.
Em se delimitando a irregularidade nos termos acima, o rol de responsáveis deve se restringir apenas àqueles que concorreram para o descumprimento da NE 36/2004: Neusa Paviato Botelho Lima, presidente da CCA-SP, e Guilherme Cyrino Carvalho, superintendente substituto do Incra-SP, os quais assinaram o sétimo termo aditivo, que alterou o número de famílias a serem atendidas no âmbito do convênio, descumprindo a Norma de Execução Incra 36/2004, sem a readequação financeira da avença. Essa alteração foi mantida nos demais aditivos até o fim do convênio. 
Além desses, identifica-se, como responsável solidária, a CCA-SP, beneficiária dos recursos transferidos, conforme preceitua o art. 16, § 2º, alínea "b" da Lei 8.443/1992, c/c o art. 209, § 6º, inciso II do Regimento Interno desta Corte.
Por conseguinte, excluo da relação processual desta TCE, no âmbito do Incra-SP, Raimundo Pires Silva, Laércio André Nochang, Sidnei Aparecido de Macedo e Paulo Sérgio Miguez Urbano, uma vez que suas condutas não se relacionaram direta e especificamente com a redução no número de famílias atendidas, promovida pelo sétimo termo aditivo e mantida até o fim da avença. 
Faço, por oportuno, breves considerações quanto à atuação desses servidores do Incra-SP. 
Paulo Sérgio Miguez Urbano foi citado "por emitir pareceres jurídicos meramente formais que embasaram a celebração do convênio e todos os termos aditivos, a despeito das manifestas desconformidades legais que apresentavam, responsabilizando-se por isso com os gestores pelas irregularidades cometidas na execução do convênio Incra/CRT/SP 90.000/2004". 
No que concerne ao sétimo termo aditivo, o procurador emitiu apenas um "de acordo", afirmando que a minuta se encontrava regular no seu aspecto técnico/jurídico (peça 2, p. 4) . Realmente, esse "de acordo" é lacônico. No entanto, entendo que o gestor não estava adstrito a tal manifestação, especialmente considerando que o domínio e o conhecimento da política e do programa de ATES, atividades concernentes à área finalística do Incra, eram daquele que assinou o termo aditivo. A este competia, em última instância, o juízo de conveniência e oportunidade relativo à mudança no plano de trabalho correspondente.
Ademais, não há nos autos qualquer indicativo de que tenha sido dirigida ao procurador qualquer solicitação para que se manifestasse sobre a alteração das metas do plano de trabalho ora discutido.
Embora o procurador pudesse ter apontado, de ofício, alguma ressalva quanto à redução no número de famílias a serem atendidas e a inclusão de nova meta do convênio, a ausência de tal manifestação, por si só, não seria suficiente para condená-lo ao débito solidário. Entendo que, pelas circunstâncias do caso, nem mesmo uma eventual aplicação de multa seria cabível.
No que concerne ao parecer (Informação SR 08/J/N021/2011 - peça 4, p. 300-314) de sua autoria, no qual se posicionou no sentido da regularidade das transferências realizadas no âmbito do convênio Incra/CRT/SP 90.000/2004, com a existência das metas 1 (ATES) e 2 (capacitação) , com custos decompostos e aplicação integral na execução do pactuado, tecerei, mais adiante, comentários quando da análise das alegações de defesa de Neusa Paviato Botelho Lima sobre a matéria. 
Por razões similares às acima postas, não acolho a proposta de inclusão no rol de responsáveis e da correspondente condenação de Laércio André Nochang e Sidnei Aparecido de Macedo. Esses responsáveis foram arrolados por assinarem relatórios de acompanhamento e fiscalização do convênio, supostamente formais, na condição de técnicos de desenvolvimento agrário do Incra. No entanto, não deram causa à alteração das metas proporcionada pelo sétimo termo aditivo.
 No que concerne ao superintendente do Incra/SP, Raimundo Pires Silva, embora tenha sido originalmente incluído no rol desta TCE, não restou caracterizado nos autos seu papel no que concerne ao desvio de finalidade por parte da CCA-SP relativo à aplicação do montante de R$ 1,6 milhões. Esse responsável não assinou o convênio e nem a maioria dos termos aditivos, inclusive o sétimo termo aditivo. Pelo que resta demonstrado nos autos, quem conduziu, no âmbito do Incra/SP, o convênio foi Guilherme Cyrino Carvalho, superintendente-substituto. Assim, não restou evidenciado que o responsável tenha contribuído direta e significativamente para o débito apurado. 
Ainda excluo do rol desta TCE, no âmbito da CCA-SP, Célio Norberto do Couto e Rosely Maria Paini, uma vez que suas atuações se limitaram a questões administrativas interna corporis no âmbito da convenente no sentido de, em última instância, subsidiar quem de fato responderia legal e formalmente pela avença, que seria sua presidente. Não identifiquei, pelos elementos constantes nos autos, evidências de que tais agentes tenham dado causa ao débito em questão. 
III
Feitas as delimitações acima, sintetizo as alegações de defesa de Neusa Paviato Botelho Lima e Guilherme Cyrino Carvalho, responsáveis pelo débito ora definido neste voto, em solidariedade com a Cooperativa Central de Reforma Agrária do Estado de São Paulo, sem prejuízo de aproveitar, caso pertinente, algum argumento de ordem objetiva trazido pelos demais citados nestes autos.
Inicialmente, a Cooperativa Central de Reforma Agrária do Estado de São Paulo, devidamente citada, não apresentou defesa, razão pela qual deve ser considerada revel para todos os efeitos, nos termos do art. 12, § 3º, da Lei 8.443/1992.
Neusa Paviato Botelho Lima foi citada pela não comprovação da regular aplicação dos recursos públicos na execução do convênio Incra/CRT/SP 90.000/2004, considerando que, na condição de presidente da CCA/SP à época do convênio, subscreveu o convênio e todos os seus termos aditivos, inclusive o sétimo ora discutido, tendo se responsabilizado pela execução do ajuste até o fim de sua vigência. 
Embora tenha sido citada, de forma mais geral, pela não comprovação da aplicação da totalidade dos recursos, a responsável, em item específico de sua defesa, se manifestou sobre a celebração do 7º Termo Aditivo, que, em descumprimento da Norma de Execução Incra 36/2004, reduziu o número de famílias atendidas e proporcionou o débito ora discutido, de forma que não houve prejuízo ao subdireito de informação, o qual integra o direito ao contraditório.
Preliminarmente, a responsável assevera que se trata de pessoa do campo, militante na causa da regularização dos assentamentos rurais. Nesse contexto, buscou o atingimento das metas do convênio, atuando sempre com boa-fé. Afirma que vários documentos subscritos pelo Incra e pela Advocacia Geral da União (AGU) informariam que o convênio fora bem-sucedido e que a atuação da CCA fora fundamental para os trabalhos, realizando e cumprindo o respectivo plano de trabalho da avença (peça 37) .
No tópico específico de sua defesa quanto aos fatos ora discutidos (Da regularidade da Execução do Convênio - peça 37, p. 4-7) , alega que a Informação SR 08/J/N021/2011 da AGU, de autoria do procurador do Incra/SP, teria sido no sentido da aprovação das contas e que caberia então seu julgamento pela regularidade com ressalvas, tendo em vista que o apontado pela CGU no Relatório de Demandas Especiais 00190.005673/2009-11 deveria ser considerado falha formal, não havendo dano ao erário, uma vez que os valores repassados estariam dentro dos limites estabelecidos para as metas I (Ates) e II (capacitação) pactuadas no sétimo termo aditivo. 
Por fim, traz excertos de julgados deste Tribunal os quais não imputariam responsabilização em débito para situações assemelhadas à ora discutida.
Requer que suas contas sejam julgadas regulares ou regulares com ressalvas.
Guilherme Cyrino Carvalho, na condição de ex-superintendente regional substituto do INCRA em São Paulo, foi citado por ter subscrito o termo de convênio, parte dos termos aditivos e aprovado os respectivos planos de trabalho, ordenado liberações de recursos sem que as prestações de contas parciais fossem regularmente analisadas e aprovadas e emitido pareceres favoráveis à aprovação de relatórios de execução com base em informações meramente formais e sem comprovação do efetivo cumprimento do plano de trabalho pela conveniada (peça 62) .
Em sede de preliminar, o responsável levanta a tese de que o fato estaria prescrito, nos termos do art. 1º do Decreto 20.910/1932 c/c art. 142 da Lei 8.112/1990, bem como de que o longo prazo temporal transcorrido do convênio aos dias da defesa, aliado ao fato de já não estar nos quadros do Incra, criou dificuldades na consecução de sua defesa. 
No mérito, argumenta que foi ele quem ordenou a investigação e criou a comissão de TCE para apurar os fatos, o que indicaria que ele não deveria ser arrolado com responsável solidário.  Afirma que a despesa orçamentária e financeira estava em consonância com a legislação e que sempre solicitou manifestação da Procuradoria que atestava a regularidade nos seus aspectos técnicos e jurídicos. 
Nesse sentido, alega que, quando dos empenhos realizados, à época dos fatos, ainda não havia informações sobre as fraudes perpetradas, tendo em vista que "a CCA-SP induzia o requerido A ERRO, pois efetivamente a CCA-SP prestava contas, e os relatórios técnicos realizados pelos servidores do próprio INCRA davam conta de que o objeto do convênio vinha sendo cumprido". Nessa linha, todos os atos tiveram respaldo técnico e jurídico do próprio órgão, não podendo ser responsabilizado por eventuais atos ou omissões praticadas por terceiros ou mesmo em razão da estrutura deficitária da autarquia. 
Assevera que sempre cobrou a análise da prestação de contas junto ao setor contábil do Incra. Então, não haveria má-fé ou fraude de sua parte, nem mesmo teria agido com culpa ou dolo. Pelo contrário, teria atuado com zelo na sua função, não tendo tirado qualquer vantagem. Ademais, não haveria qualquer conluio entre os servidores do Incra e da CCA-SP, pois aqueles cobravam as prestações de contas e instauraram a TCE.
Questiona a própria configuração do débito, pois ele só seria factível caso este Tribunal estivesse julgando a política pública implementada pelo Incra, o que não seria a hipótese desta TCE. Faz considerações sobre condutas descritas na legislação financeira e seus atos na condução do convênio, concluindo que "ser vítima de fraude em nada se confunde com a liberação ilegal de verba pública".
Afirma que não haveria a correta imputação de sua responsabilidade acerca dos fatos, o que ofenderia a alínea "e" do inciso I do art. 10 da IN/TCU 71/2012, uma vez que o requerido agiu quando houve o mínimo indício de fraude, não podendo, portanto, falar em omissão de sua parte, muito menos sem que restasse indicado expressamente isso nos autos, o que afrontaria os princípios da ampla defesa e do contraditório.
Por fim, requer a anulação da cobrança do débito e sua exclusão deste processo administrativo, em atendimento ao art. 7º, II, da IN/TCU 71/2012.
IV
Inicialmente, como preliminar, não há como reconhecer a prescrição da pretensão punitiva e de ressarcimento desta Corte de Contas, como requerido por Guilherme Cyrino Carvalho. 
Em relação ao débito, as ações de ressarcimento movidas pelo Estado contra os agentes causadores de danos ao erário são imprescritíveis, nos termos do art. 37, § 5º, da Constituição Federal e da Súmula TCU 282.
No que concerne à prescrição da pretensão punitiva, o assunto foi pacificado pelo Acórdão 1441/2016-TCU-Plenário, o qual estabeleceu que, para os processos que tramitam neste Tribunal, em relação à pretensão punitiva, incide a regra dos arts. 202 e 205 do Código Civil, ou seja, a prescrição geral de dez anos a partir da ocorrência dos fatos, e a interrupção do prazo prescricional pelo ato que ordena a citação no âmbito do TCU.
Assim, não se aplicam, no âmbito do Tribunal de Contas da União, o Decreto 20.910/1932, a Lei 9.873/1999 e a Lei 8.112/1990, para fins de reconhecimento de prescrição.
Ao examinar o caso concreto, verifica-se que a irregularidade imputada nos presentes autos decorreu da superação do teto de gastos para os serviços de ATES, Capacitação, Supervisão e Acompanhamento por família, estabelecido na Nota de Execução 36/2004, ocasionada pelas alterações promovidas pelo sétimo termo aditivo do convênio em 30/8/2006 (peça 2, p. 6) , sem que restasse comprovada a boa e regular aplicação desses recursos. 
O ato que ordenou a citação foi proferido em 19/12/2016 (peça 10) , o que revela que estariam prescritas as pretensões de aplicação de sanção aos responsáveis no que concerne às ocorrências anteriores a 19/12/2006, por terem se passado mais de dez anos. 
Nesse sentido, tendo em vista que a conduta irregular delimitada neste momento foi a assinatura do sétimo termo aditivo, o qual fora firmado em 30/8/2006, encontra-se prescrita a pretensão punitiva deste Tribunal para fins de aplicação de sanção, em especial, para o caso, da multa prevista no art. 57 da Lei 8.443/1992. Essa constatação deve ser aplicada a todos os responsáveis solidários. 
V
No mérito, rememoro, inicialmente, que Neusa Paviato Botelho Lima e Guilherme Cyrino Carvalho participaram de quase todos os atos referentes a este convênio, desde a assinatura do instrumento, passando pela grande maioria dos termos aditivos, inclusive, o sétimo ora analisado, até o seu encerramento, ou seja, tinham total conhecimento do que estava ocorrendo na avença e quais seriam as motivações e consequências das medidas tomadas, em especial quanto à redução no número de famílias atendidas, sem a readequação financeira da avença. 
Especificamente quanto ao sétimo termo aditivo, o seu objeto foi "adequar o plano de trabalho do convênio 90000/2004 com alteração das famílias a serem atendidas na execução da prestação de serviços de Assistência Técnica, Social e Ambiental a trabalhadores rurais, nos Projetos de Assentamento". 
Na prática, essa mudança no plano de trabalho foi substancial. Até então, estava prevista essencialmente uma meta - Serviços de ATES (meta 1) , ou seja, número de famílias atendidas. Pelo sétimo termo aditivo, tal número passou de 3.024 para 1.998, sem a readequação financeira decorrente, ou seja, houve a redução de cerca de 38% do público-alvo. 
Além dessa alteração, fora incluída a meta 2 - Capacitação, que consistiria na realização de dois cursos em módulos temáticos para aproximadamente 600 participantes (peça 2, p. 16) .
Preliminarmente, não haveria vedação para que o plano de trabalho e as metas fossem alterados no decorrer de sua execução, sendo esse, até mesmo, um atributo inerente aos convênios, que se caracterizam pela sinergia de esforços para a consecução de determinado objeto ou política pública. O que não pode ocorrer é a alteração do objeto ou seu desvirtuamento.
Embora seja permitida a alteração no plano de trabalho do convênio, não vislumbro, no caso concreto, que essa tenha sido regular, pois o valor máximo a ser despendido por família, de R$ 400,00 por ano, previsto na Nota de Execução 36/2004, englobava Serviços de ATES, Capacitação, Supervisão e Acompanhamento, ou seja, esse valor seria o máximo para o "pacote completo" dessas atividades.
Em realidade, as atividades supostamente constantes da meta 2 nada mais eram do que capacitação. Nesse sentido, mesmo que se admitisse como regular a inclusão dessa nova meta, não poderiam ser despendidos mais recursos do que o estipulado pela NE 36/2004, quando somados os recursos financeiros utilizados para as metas 1 e 2. 
Ademais, como agravante, a meta 2 foi inserida no convênio sem que o orçamento específico das atividades tenha sido aprovado. Como apontado pela unidade instrutora, não houve plano de aplicação, cronograma de desembolso específico e valor definido para as novas atividades alocadas ao objeto original do convênio.
Neusa Paviato Botelho Lima traz como argumento mais relevante de suas alegações de defesa o fato de o parecer (Informação SR 08/J/N021/2011 da AGU - peça 4, p. 300-314) , de lavra do procurador do Incra/SP, ter considerado legal, sem que restasse caracterizado qualquer dano ao erário decorrente da redução do número de famílias e da criação de nova meta. 
Primeiramente, o dito parecer não foi emitido previamente ao sétimo termo aditivo, mas, sim, mais de quatro anos após a assinatura desse aditivo, em atenção e em resposta às conclusões da CGU quando da expedição de encaminhamento para o Incra, no âmbito do Relatório de Demandas Especiais 00190.005673/2009-11, no sentido de buscar a restituição dos valores a maior impugnados no referido convênio. 
Nesse contexto, não há como reconhecer que os responsáveis, tanto do Incra/SP como da CCA/SP, estivessem protegidos por um parecer jurídico quando da assinatura do sétimo termo aditivo. 
O procurador defende, em suma, que, para cada uma das ações individualmente (assessoria de ATES, Capacitação, consultoria e acompanhamento) , o valor a ser despendido seria de R$ 400,00. Em outras palavras, para o caso concreto, para cada uma das duas metas, poder-se-ia despender R$ 400,00 por família/ano. 
A tese defendida pelo procurador é que no Programa/Ação de ATES não estariam compreendidas ações de capacitação, as quais, embora interligadas entre si, não se confundiriam, de sorte que seria absolutamente previsível na legislação a existência de duas metas, com a devida decomposição de seus custos. Para tanto, faz uma interpretação sistemática entre as Notas de Execução 36 e 39, ambas de 2004.
Ora, não se está discutindo a possibilidade de existirem metas distintas, com a correspondente decomposição de custos, para os serviços de ATES e capacitação.
 O que não encontra guarida, nem mesmo na literalidade do dispositivo, é a interpretação dada de que os valores máximos definidos na NE 36/2004 seriam para cada uma das ações ali listadas, ou seja, seriam cumulativos. Se levada a efeito, essa interpretação implicaria a total inutilidade prática do parâmetro máximo estabelecido pela norma, pois bastaria ao gestor decompor as ações em metas e aplicar esse limite a cada uma dessas metas, possibilitando, assim, repassar recursos sem limites para cada família beneficiária.
Por oportuno, trago novamente o teor do art. 1º, inciso II, da Norma de Execução Incra 36/2004, o qual estipula que "o valor máximo a ser despendido para Assessoria Técnica, Social e Ambiental (ATES) , Capacitação, Supervisão e Acompanhamento da fase de implantação dos projetos de assentamentos de reforma agrária seria de R$ 400,00 por família/ano beneficiária".
O inciso pauta-se numa métrica simples de acrescentamento ou adição das atividades nele inseridas. Não há também qualquer estrutura gramatical, como um aposto, por exemplo, que viesse a dar cumulatividade aos valores a serem despendidos pelas atividades ali enumeradas. Assim, não se acolhe o argumento de que o valor médio referente à meta capacitação deveria ser excluído da meta referente aos serviços de ATES. 
Em conclusão, a interpretação a ser dada é meramente gramatical no sentido de adição das atividades e não de cumulatividade de valores.
Em suma, o que os autos demonstram é que houve a redução significativa de famílias atendidas, sem a readequação financeira da avença, sendo mantido o mesmo número de técnicos, os quais estariam liberados "para atender um conjunto de demandas específicas que (...) se relacionam com temas fundamentais do desenvolvimento socioeconômico, ambiental e cultural dos Territórios Reformados do Estado de São Paulo", sem que restasse demonstrado o que seriam essas atividades, com bem apontado pela unidade instrutora.
 Nesse sentido, além de serem essas despesas ilegais, porquanto superiores ao limite máximo normatizado, não é possível estabelecer o nexo de causalidade, requisito essencial para que seja verificada a boa e regular aplicação do convênio, entre os valores transferidos e despendidos acima do teto fixado pela convenente em relação ao objeto da avença, não se podendo atestar que foram utilizados integralmente no convênio, como defende o procurador em seu parecer.  
Já os precedentes deste Tribunal trazidos pelos responsáveis, no sentido de que situações assemelhadas ao presente caso tiveram como solução o julgamento pela regularidade com ressalvas das respectivas contas (Acórdãos 204/2008 e 277/2009, ambos da Segunda Câmara) , não podem ser aplicados ao caso. 
Diferentemente dessas decisões, não restou demonstrada, no presente convênio, a comprovação físico-financeira dos recursos ora impugnados e, por conseguinte, da integralidade de execução do objeto pactuado, pois não houve, nem mesmo, a apresentação da prestação de contas final e o relatório de atingimento do objeto.
A responsável não trouxe aos autos qualquer elemento com vistas a corroborar quais foram os supostos cursos em módulos temáticos para aproximadamente 600 participantes e quais os benefícios deles auferidos, atinentes à meta 2. 
Também não se acolhe a argumentação de que as falhas eventualmente ocorridas do convênio decorrem da ausência de maior fiscalização e orientação por parte da concedente no momento da execução. 
Ora, o argumento chega a ser incoerente e depõe contra a própria instituição, pois leva à conclusão de que ela poderia não ter condições técnicas e jurídicas de realizar o objeto, algo que essa sempre deixou assente em sentido contrário. Ademais, não há nos autos qualquer manifestação da CCA-SP no sentido de buscar esclarecer eventuais dúvidas quanto à execução do convênio junto ao Incra-SP.
Assim, não há como acolher a alegação de que a irregularidade apontada seja admitida como falha de natureza formal.
Não deve prosperar também a assertiva da presidente da CCA-SP de que não haveria qualquer manifestação da área técnica da autarquia que imputasse à peticionante responsabilização em relação aos atos tidos por irregulares. 
Ocorre que, na fase interna desta TCE, a responsável fora notificada, em 29/9/2011 (peça 4, p. 370-372) , na condição de presidente da CCA-SP, para recolher ou se manifestar sobre o débito, nos termos da Notificação/CTCE/ 5/2011, que tratou exatamente do débito proveniente das alterações atinentes ao sétimo termo aditivo, ora sob apreciação.
Por fim, sem adentrar no mérito quanto às alegações de Neusa Paviato Botelho Lima quanto à sua história e à sua pessoa, à relevância do convênio e aos supostos resultados alcançados, tais argumentos não a socorrem, pois não têm o condão de elidir a irregularidade objetivamente evidenciada nestes autos.
VI
No que concerne à defesa apresentada por Guilherme Cyrino Carvalho, refuto, inicialmente, os argumentos de que ordenou a investigação e criou a comissão desta TCE. Ora, ele só deu encaminhamento internamente ao que fora emanado da CGU quando das conclusões do Relatório de Demandas Especiais 00190.005673/2009-11, no sentido de que os valores transferidos acima do teto fixado na NE 36/2004 fossem restituídos.
Também não se aproveita a alegação de que a execução da despesa orçamentária e financeira estava em consonância com a legislação, uma vez que a irregularidade ora discutida é justamente o descumprimento da NE 36/2004, que definia o montante máximo a ser despendido por família beneficiária/ano com serviços de ATES, Capacitação, Supervisão e Acompanhamento, normativo esse emitido pela autarquia.
No mesmo sentido, não acolho o argumento de que teria sempre solicitado manifestação da procuradoria da autarquia, a qual atestava a regularidade nos seus aspectos técnicos e jurídicos. Para o sétimo termo aditivo, o qual foi fundamental para a configuração do débito ora discutido, não se encontra nos autos documentação de sua parte requerendo manifestação de terceiros, especialmente em virtude das alterações significativas nesse aditivo, seja do jurídico ou de outra área da autarquia, nem mesmo qualquer parecer emitido por tais instâncias, exceto um "de acordo" do jurídico à minuta apresentada.
Nesse cenário, reputo que cabia ao responsável analisar e decidir sobre a conveniência e a oportunidade da mudança do plano de trabalho referente ao sétimo termo aditivo. Considerando que foi esse gestor quem assinou em nome do Incra o aditivo, está configurada sua responsabilidade.
Considerando que o débito desta TCE está limitado às alterações provenientes nas metas estipuladas pelo sétimo termo aditivo, não lhe socorre também os argumentos de que fora induzido a erro por terceiros quanto a eventuais fraudes e/ou conluios cometidos pela convenente ou decorrentes de omissões e fragilidades inerentes ao próprio quadro da autarquia. 
Reitero que, para o termo aditivo em questão, o responsável tinha total domínio e conhecimento das consequências da alteração no número de famílias a serem atendidas, sem a readequação financeira da avença. Não há qualquer indício de que o responsável tenha sido induzido a erro ou fraude por qualquer agente naquele momento. 
No que tange aos argumentos acerca da inexistência de má-fé, culpa, dolo, benefício ou vantagem de ordem pessoal, além de não elidirem o débito referente ao sétimo termo aditivo, no caso, o próprio descumprimento do limite financeiro imposto pela Nota de Execução 36/2004 já é suficiente para caracterizar a inobservância do dever de cuidado por parte do gestor e, por conseguinte, a culpa. 
Não lhe aproveitam também os demais argumentos sobre a própria configuração do débito, pois este Tribunal não está julgando a política pública de serviços de ATES, mas, apenas, o montante pago a maior pelos referidos serviços de ATES em desacordo com a NE 36/2004, que se originaram do sétimo termo aditivo assinado por ele. 
Por fim, houve a correta imputação de sua responsabilidade acerca dos fatos, nos termos do ofício citatório e do parecer anexo da unidade instrutora, o qual detalhou a irregularidade, sua conduta e o nexo de causalidade entre esses. Restou evidenciado que, no âmbito do Incra/SP, o responsável deu causa ao débito imputado em virtude da alteração do objeto e do plano de trabalho por meio do sétimo termo aditivo sem a readequação do custo do convênio. Assim, não há que se falar em prejuízo à ampla defesa e ao contraditório.
VII
  Como não restou demonstrada a boa-fé dos responsáveis, uma vez que concorreram para a consecução do débito e tinham pleno conhecimento da redução do número de famílias atendidas, sem que houvesse a readequação financeira da avença, suas contas devem ser julgadas desde já. Observo também que a restituição de recursos ao erário prescinde da ocorrência de dolo, sendo suficiente a constatação de culpa. 
Ante o exposto, voto por que o Tribunal adote o Acórdão que ora submeto à deliberação deste Colegiado.
TCU, Sala das Sessões Ministro Luciano Brandão Alves de Souza, em 18 de fevereiro de 2020.
Ministro BRUNO DANTAS 
Relator